ACORDAO-COMPLETO-2532693

ACÓRDÃO 1373/2022 ATA 22/2022 - PLENÁRIO

VISTA, relatada e discutida esta representação formulada pela Secretaria de Controle Externo da Administração do Estado - SecexAdmin a fim de apurar possíveis irregularidades no processo de transposição e enquadramento de policiais oriundos dos ex-Territórios Federais do Amapá (AP) , Rondônia (RO) e Roraima (RR) em quadro em extinção da Administração Pública Federal.
ACORDAM os Ministros do Tribunal de Contas da União, reunidos em sessão de Plenário, ante as razões expostas pelo Relator, e com fundamento nos arts 235, 237, inciso VI e parágrafo único e 250, incisos II e III, do Regimento Interno, em:
9.1. conhecer da presente representação e considerá-la parcialmente procedente;
9.2. determinar à Comissão Especial de ex-Territórios Federais (CEEXT) que, no prazo de 60 dias:
9.2.1. defina, em articulação com a Secretaria Especial de Desburocratização, Gestão e Governo Digital do Ministério da Economia (SEDGG/ME) , procedimentos e parâmetros para comprovação do tempo de exercício de função policial, bem como o tratamento a ser dado ao servidor que ocupou cargo em comissão ou função comissionada, em face do disposto nas Emendas Constitucionais 79/2014 e 98/2017;
9.2.2. reanalise os processos SEI 05502.001821/2015-11 e 05502.059106/2015-77, de modo a avaliar os enquadramentos indevidos no cargo de Delegado de Polícia Civil do Quadro em extinção dos ex-territórios, sem comprovação de que detinha o título de bacharel em Direito, em violação ao arts. 1º e 3º do Decreto nº 84.099, de 17/10/1979, e Art.11 do Decreto 9.324/2018;
9.2.3. reanalise os processos SEI 05502.005550/2015-72, 05502.062576/2015-18, 05502.061710/2015-63, 05502.065615/2015-39, 03125.001896/2015-11, 05502.061548/2015-83, 05502.063339/2015-74, 03125.001969/2015-74, 05502.005543/2015-71, 05504.003044/2015-29, 05502.065166/2015-29, 05504.008435/2015-30, 05504.005093/2015-04 e 05504.001923/2015-16, de modo a avaliar os reenquadramentos de cargos em classe ou categorias incompatíveis com o período comprovado de exercício de função policial, considerando haver indícios de violação ao art. 3º da Lei 13.681, de 18/6/2018 e ao art. 47 da Portaria SGP/ME 24.859, de 9/12/2020; e
9.2.4. envie informações a esta Corte de Contas sobre a apreciação de todos os 2042 requerimentos relativos à ACP 0000014-40.1996.4.01.3100;
9.2.5. julgue, tão logo estejam definidos procedimentos e parâmetros previstos no item 9.2.1 deste Acórdão, os processos SEI 03125.001903/2015-84, 03125.001838/2015-97, 05502.062967/2015-32, e 05502.062967/2015-32, e demais casos semelhantes, informando este Tribunal sobre os seus desfechos; e
9.2.6. julgue, tão logo estejam definidos procedimentos e parâmetros previstos no item 9.2.1 deste acórdão, os processos de enquadramento de interessados que ocuparam cargos em comissão ou função de confiança;
9.3. recomendar à Secretaria Especial de Desburocratização, Gestão e Governo Digital do Ministério da Economia. (SEDGG/ME) que adote medidas para prover a CEEXT de meios tecnológicos de análise automatizada de processos de transposição/reenquadramento e de recursos humanos, de modo a acelerar a análise dos processos e cessar pagamentos indevidos aos requerentes de enquadramento;
9.4. arquivar o presente processo após as comunicações processuais, com base no inc. V do art. 169 do RITCU.

Representação com vistas a apurar possíveis irregularidades no processo de transposição e enquadramento de policiais oriundos dos ex-Territórios Federais do Amapá (AP), Rondônia (RO) e Roraima (RR) em quadro em extinção da Administração Pública Federal.

Secretaria Especial de Desburocratização, Gestão e Governo Digital do Ministério da Economia e Comissão Especial de ex-Territórios Federais (CEEXT)

3. Representante: Tribunal de Contas da União

13.1. Ministros presentes: Ana Arraes (Presidente), Walton Alencar Rodrigues, Benjamin Zymler (Revisor), Augusto Nardes, Bruno Dantas, Vital do Rêgo e Jorge Oliveira (Relator).
13.2. Ministros-Substitutos presentes: Augusto Sherman Cavalcanti, Marcos Bemquerer Costa e André Luís de Carvalho.

ADEMAR DE OLIVEIRA SILVA

JORGE OLIVEIRA

Trata-se de representação formulada pela Secretaria de Controle Externo da Administração do Estado - SecexAdmin a fim de apurar possíveis irregularidades no processo de transposição e enquadramento de policiais oriundos dos ex-Territórios Federais de Rondônia (RO) , do Amapá (AP) , e de Roraima (RR) em quadro em extinção da Administração Pública Federal.
A unidade instrutiva, em inovadora sistemática de fiscalização baseada em modelos computacionais de inteligência artificial (machine learning) , selecionou aleatoriamente processos de pedidos de transposição, em relação aos quais a estratégia computacional alertou para risco elevado de deferimento indevido de enquadramento pela Comissão Especial de Ex-Territórios Federais (CEEXT) e pela Secretaria Especial de Desburocratização, Gestão e Governo Digital (SEDGG) , ambas do Ministério da Economia. 
O ponto central a comprometer a regularidade das transposições seria o entendimento firmado pelo Parecer 86/2020/DECOR/CGU/AGU, da Advocacia Geral da União (AGU) , assinado em 19/1/2021, que teria orientado a CEEXT a dispensar a exigência de escolaridade mínima para comprovação de regular ingresso no cargo de policial para os ocupantes dos postos mencionados na tabela "b" do Anexo VI da Lei 11.358/2006 (peça 8) .
Assim, a SecexAdmin, considerando preenchidos os requisitos cautelares do art. 276 do Regimento Interno do TCU, propôs determinar à CEEXT e à SEDGG a suspensão dos processos de transposição e enquadramento de servidores públicos oriundos dos ex-Territórios Federais que realizaram atividades de função policial, além da autorização de inspeções e diligências para continuidade do feito.
Ao examinar o processo em 03/09/2021, decidi não acolher a sugestão de emissão de medida cautelar, por entender que as transposições estavam fundamentadas em sólidas razões jurídicas constantes do Parecer 86/2020/DECOR/CGU/AGU, que fora aprovado pelo Consultor-Geral da União (peça 8, p. 18) e ainda pelo então Advogado-Geral da União (peça 8, p. 129) , mostrando-se ausente, portanto, o pressuposto cautelar da fumaça do bom direito.
Não obstante, determinei o prosseguimento do processo, mediante a realização de inspeção e diligências para o aprofundamento do estudo da matéria, bem como a promoção de oitivas da CEEXT e da SEDGG, para se manifestarem sobre os indícios de irregularidades nos processos que avaliam os pedidos de transposição de servidores que exerceram função policial nos ex-Territórios Federais do Amapá (AP) , Rondônia (RO) e Roraima (RR) .
Cumpridas essas providências, a unidade técnica apresenta o seguinte relatório de fiscalização:
"Introdução 
I.1. Deliberação que originou o trabalho 
Em cumprimento ao Despacho de 03/09/2021 do Min. Jorge Oliveira (TC Processo 037.403/2021-4) , realizou-se a auditoria Ministério da Economia, Secretaria Especial de Desburocratização e Gestão e Governo Digital, no período compreendido entre 08/11/2021 e 28/01/2022.
No âmbito de representação do Ministério Público junto ao TCU (MP/TCU) com vistas à apuração de possíveis irregularidades de transposições indevidas para o quadro federal em extinção dos Ex-Territórios (TC Processo 034.566/2018-0) , foi proferido o Acórdão 1919/2019-TCU-Plenário (Relator Min. Vital do Rêgo) , com determinações com vistas a melhorar os controles internos e aperfeiçoar o julgamento desses requerimentos de transposição.
Em 2020, foi realizado o monitoramento do cumprimento das determinações do Acórdão 1919/2019-TCU-Plenário (TC Processo 028.963/2020-2) , tendo essa unidade técnica, em cumprimento ao item 9.7 desse acórdão, realizado nova amostragem nos requerimentos de pedidos de transposição de servidores, desta feita com a implementação de um ensemble de modelos computacionais de inteligência artificial (machine learning) , com o objetivo de mensurar o risco de deferimento indevido de pedidos de transposição de servidores, de acordo com determinadas características do processo.
Essa forma de amostragem com uso de inteligência artificial permitiu a detecção de processos com equívocos de indeferimento indevido com uma eficiência de 2,26 vezes em relação à abordagem convencional de amostragem aleatória simples. Findo esse trabalho de monitoramento, verificou-se que, nesse processo de amostragem verdadeiramente aleatória, foram selecionados ao acaso poucos processos relacionados à transposição de agentes de segurança pública oriundos dos ex-Territórios, subtema específico tratado pela CEEXT no âmbito do art. 6º da EC 79/2014 e do art. 6º da EC 98/2017.
A CEEXT, no intuito de esclarecer dúvidas acerca da exigência ou não de escolaridade mínima na transposição de requerentes que tenham exercido efetiva função policial, nos termos da EC 79/2014 e EC 98/2017, promoveu consulta jurídica no âmbito do Processo SE SEI_19975.114808_2020_36, cujo último parecer jurídico culminou com o Parecer 86/2020/DECOR/CGU/AGU, da Advocacia Geral da União (AGU) assinado em 19/1/2021, aprovado pelo Advogado Geral da União (p. 324, peça 41) .
A AGU, por conseguinte, citando o Parecer da Procuradoria da Fazenda Nacional (PGFN) 1.345/2019/2019/SZD/CPN/CONJUR/PDG/PGFN/AGU, conclui pela não obrigação de se exigir a comprovação de escolaridade, por parte dos requerentes, ante a lacuna legal existente nas tabelas "a" e "b" do anexo VI da Lei 11.358/2006, conquanto se tenha mencionado a Lei 2.033, de 20/9/1871, a qual exige graduação de bacharelado em direito para o exercício de cargo de delegado de polícia, conforme transcrito abaixo (peça 8, p. 7) 
Em instrução precedente (peça 9) esta unidade técnica entendeu restarem presentes os requisitos de fumus boni iuris e periculum in mora, e ausente o periculim in mora reverso, propondo cautelar inaudita altera pars para que fosse determinada a suspensão dos processos de transposição concernentes a aplicação do art. 6º da EC 79/2014 e art. 6º da EC 98/2017, quais sejam, pedidos de requerentes que exerceram funções policiais nos Ex-Territórios de Amapá (AP) , Rondônia (RO) e Roraima (RR) e nos Estados sucessores desses territórios, até que o Tribunal decidisse o mérito da matéria, sugerindo ainda a realização de medidas saneadoras - inspeção e diligência - para examinar com maior profundidade a matéria.
Em Despacho de 3/9/2021 (peça 12) , o relator Ministro Jorge de Oliveira discordou da unidade técnica rejeitando o pedido cautelar e determinando a oitiva da Comissão de Ex-Territórios Federais (CEEXT) e da Secretaria Especial de Desburocratização, Gestão e Governo Digital (SEDGG) : 
Destarte, rejeito a medida cautelar indicada pela SecexAdmin e, para continuidade do feito, determino: 
i) a realização de inspeção e diligências sugeridas à peça 9, com fundamento nos artigos 157 e 187 do Regimento Interno/TCU; 
ii) as oitivas da Comissão de Ex-Territórios Federais (CEEXT) e da Secretaria Especial de Desburocratização, Gestão e Governo Digital (SEDGG) para, no prazo de quinze dias, com fundamento no art. 250, inciso V, do Regimento Interno/TCU, se manifestarem sobre os indícios de irregularidades nos processos que avaliam os pedidos de transposição de servidores que exerceram função policial nos ex-Territórios Federais do Amapá (AP) , Rondônia (RO) e Roraima (RR) ; 
iii) o envio de cópia deste despacho e da instrução à peça 9 para subsidiar as manifestações anteriormente indicadas.
Em cumprimento a determinação do relator, as oitivas da Comissão de Ex-Territórios Federais (CEEXT) e da Secretaria Especial de Desburocratização, Gestão e Governo Digital (DEDGG) , bem como a diligência proposta foram comunicadas mediante os Ofícios de peças 13-15. As respostas constaram das peças 19-22, cujas informações foram consideradas em conjunto com os demais elementos obtidos na inspeção. 
Destaca-se, por oportuno, que a CEEXT, optou por prudência em suspender o exame de mérito dos processos referentes aos requerimentos para enquadramento nos cargos de policiais civis do quadro em extinção da União, consoante cópia de Despacho da Presidência da Comissão (peça 21, p.1-4) :
	(...) 
5. 	 Isto posto, o Presidente da CEEXT, para o fim de cooperar com a instrução processual da eg. Corte de Contas, no sentido de esclarecer os fatos e fundamentos jurídicos, determina que sejam suspensas, até segunda ordem desta Presidência, as análises em curso de pedidos nas Câmaras de Julgamento e de eventuais recursos ou reconsiderações nas Câmaras Recursais que tenham por objeto aquele sindicado no processo TC Processo 037.403/2021-4.
Importante frisar que a Comissão continuou a proceder a análise dos demais casos de transposição (consoante Atas publicadas em seu sítio eletrônico, não havendo que se falar em reserva de prioridade entre categorias de pleiteantes à transposição e enquadramento (professores, auxiliares de serviços gerais, médicos, carreira de planejamento e orçamento, empregados de estatais, policiais etc.) .
Cabe esclarecer que, no exercício das competências normativas fixadas pela Resolução TCU 315/2020, a unidade técnica entendeu que o prévio conhecimento da proposta pelos gestores poderia colocar em risco o alcance dos objetivos da ação de controle.
Ademais, o conhecimento prévio sobre as questões tratadas poderia sobrecarregar demasiadamente o gestor sendo que, ao final, há a possibilidade de que a proposta da unidade técnica não seja acatada pelo Egrégio Colegiado.
Deve também ser considerado que, por haver interesse de inúmeros requerentes de transposição nos três Estados da federação (AP, RO e RR) havia também a real possibilidade de quebra do sigilo atribuído ao relatório preliminar, o que apenas serviria para tumultuar o rito ordinário de apreciação desta Corte.
Desta forma, a unidade técnica optou pelo não envio do relatório para comentário dos gestores com fulcro no art. 14, §2º, II, da Resolução TCU 315/2020 c/c item 12 da parte V do anexo único da Portaria Segecex 9/2020. 
I.2. Visão geral do objeto 
Com a promulgação da Constituição Federal de 1988 (CF/88) , os territórios federais do Amapá e de Roraima foram transformados em estados, conforme art. 14 dos Atos das Disposições Constitucionais Transitórias de 1988 (ADCT/88) , aplicando-se as mesmas regras previstas para a transformação do Estado de Rondônia, que ocorreu em 1983.
O art. 89 do ADCT/88 estabeleceu o direito de transposição de servidores oriundos desses três ex-Territórios Federais para quadro em extinção na Administração Pública Federal, sem realização de concurso público, desde que preenchidos os critérios estabelecidos no comando constitucional desse artigo e de leis editadas posteriormente para regulamentá-lo.
Art. 89. Os integrantes da carreira policial militar e os servidores municipais do ex-Território Federal de Rondônia que, comprovadamente, se encontravam no exercício regular de suas funções prestando serviço àquele ex-Território na data em que foi transformado em Estado, bem como os servidores e os policiais militares alcançados pelo disposto no art. 36 da Lei Complementar nº 41, de 22 de dezembro de 1981 , e aqueles admitidos regularmente nos quadros do Estado de Rondônia até a data de posse do primeiro Governador eleito, em 15 de março de 1987, constituirão, mediante opção, quadro em extinção da administração federal, assegurados os direitos e as vantagens a eles inerentes, vedado o pagamento, a qualquer título, de diferenças remuneratórias. (Redação dada pela Emenda Constitucional nº 60, de 2009) 
§ 1º Os membros da Polícia Militar continuarão prestando serviços ao Estado de Rondônia, na condição de cedidos, submetidos às corporações da Polícia Militar, observadas as atribuições de função compatíveis com o grau hierárquico. (Incluído pela Emenda Constitucional nº 60, de 2009) 
§ 2º Os servidores a que se refere o caput continuarão prestando serviços ao Estado de Rondônia na condição de cedidos, até seu aproveitamento em órgão ou entidade da administração federal direta, autárquica ou fundacional. (Incluído pela Emenda Constitucional nº 60, de 2009) 
A primeira disciplina constitucional do quadro em extinção dos ex-Territórios, constou do art. 31 da EC 19/1998:
Art. 31. Os servidores públicos federais da administração direta e indireta, os servidores municipais e os integrantes da carreira policial militar dos ex-Territórios Federais do Amapá e de Roraima, que comprovadamente encontravam-se no exercício regular de suas funções prestando serviços àqueles ex-Territórios na data em que foram transformados em Estados; os policiais militares que tenham sido admitidos por força de lei federal, custeados pela União; e, ainda, os servidores civis nesses Estados com vínculo funcional já reconhecido pela União, constituirão quadro em extinção da administração federal, assegurados os direitos e vantagens inerentes aos seus servidores, vedado o pagamento, a qualquer título, de diferenças remuneratórias.
Sucessivas emendas constitucionais regularam esse direito de transposição, destacando-se entre elas, as Emendas Constitucionais (EC) , 79/2014 e 98/2017, que incluíram a possibilidade de enquadramento de servidores dos ex-Territórios do Amapá, de Roraima e de Rondônia no quadro extinção da Polícia Civil dos Ex-Territórios, e posteriormente dos respectivos Estados, desde que comprovassem o exercício função policial nas respectivas Secretarias de Segurança Pública dentro de certos limites temporais, conforme estatuído nos arts. 6º das Emendas ora citados:
Art. 6º da EC 79/2014:
Art. 6º - Os servidores admitidos regularmente que comprovadamente se encontravam no exercício de funções policiais nas Secretarias de Segurança Pública dos ex-Territórios do Amapá, de Roraima e de Rondônia na data em que foram transformados em Estados serão enquadrados no quadro da Polícia Civil dos ex-Territórios, no prazo de 180 (cento e oitenta) dias, assegurados os direitos, vantagens e padrões remuneratórios a eles inerentes.
Art. 6º da EC 98/2017
Art. 6º - O disposto no art. 6º da Emenda Constitucional nº 79, de 27 de maio de 2014, aplica-se aos servidores que, admitidos e lotados pelas Secretarias de Segurança Pública dos Estados de Rondônia até 1987, e do Amapá e de Roraima até outubro de 1993, exerciam função policial.
As citadas Emendas determinavam que o Poder Executivo deveria expedir as normas necessárias para o exercício do direito à opção pelo enquadramento, bem como para estabelecer os critérios para o exame de legalidade de tais requerimentos.
A Lei nº 13.681, de 18/6/2018 (resultante da conversão da MP 817/2018) , ao regulamentar o exercício do direito a opção pelo enquadramento dos policiais civis assim dispôs: 
Art. 2º Poderão optar pela inclusão nos quadros em extinção a que se refere esta Lei:
 (...) 
III - a pessoa que revestiu a condição de servidor público federal da administração direta, autárquica ou fundacional, de servidor municipal ou de integrante da carreira de policial, civil ou militar, dos ex-Territórios Federais do Amapá e de Roraima e que, comprovadamente, se encontrava no exercício de suas funções, prestando serviço à administração pública dos ex-Territórios Federais ou de prefeituras neles localizadas na data em que foram transformados em Estado;
IV - a pessoa que revestiu a condição de servidor ou de policial, civil ou militar, admitido pelos Estados do Amapá e de Roraima, entre a data de sua transformação em Estado e outubro de 1993;
 (...) 
Art. 3º No caso de opção para a inclusão em quadro em extinção da União de que tratam as Emendas Constitucionais nº s 60, de 11 de novembro de 2009, 79, de 27 de maio de 2014, e 98, de 6 de dezembro de 2017:
 (...) 
II - aplica-se aos policiais civis ativos e inativos optantes, bem como aos respectivos pensionistas, inclusive àqueles a que se refere o art. 6º da Emenda Constitucional nº 79, de 27 de maio de 2014, e o art. 6º da Emenda Constitucional nº 98, de 6 de dezembro de 2017, a tabela de subsídios de que trata o Anexo VI da Lei nº 11.358, de 19 de outubro de 2006;
§ 1º O posicionamento dos servidores optantes de que tratam os incisos I, II, III e IV do caput deste artigo nas classes e nos padrões das tabelas remuneratórias ocorrerá da seguinte forma:
 (...) 
II - no caso dos policiais civis optantes de que trata o inciso II do caput deste artigo, será considerada 1 (uma) classe para cada 5 (cinco) anos de serviço prestado no cargo, contados em 1º de janeiro de 2014 ou na data da publicação, no Diário Oficial da União, do deferimento da opção de que trata o caput deste artigo, se esta for posterior;
 (...) 
§ 2º Os posicionamentos de que tratam os incisos II, III e IV do § 1º deste artigo ocorrerão a partir do padrão inicial da tabela remuneratória aplicável ao servidor.
§ 3º Os servidores e os militares mencionados nos incisos I, II, III e IV do caput deste artigo, sem prejuízo dos demais requisitos constitucionais, legais e regulamentares para ingresso no quadro em extinção de que trata o art. 85 da Lei nº 12.249, de 11 de junho de 2010 , somente poderão optar pelo ingresso no referido quadro se ainda mantiverem o mesmo vínculo funcional efetivo com o Estado de Rondônia existente em 15 de março de 1987, ou, no caso dos servidores municipais, se mantiverem o mesmo vínculo funcional efetivo existente em 23 de dezembro de 1981, ressalvadas, em ambos os casos, as promoções e progressões obtidas em conformidade com a Constituição Federal.
§ 4º Aplica-se aos servidores e aos militares mencionados nos incisos I, II e III do caput deste artigo, que optaram pelo ingresso no quadro em extinção de que tratam o art. 85 da Lei nº 12.249, de 11 de junho de 2010, e o art. 31 da Emenda Constitucional nº 19, de 4 de junho de 1998, o disposto no parágrafo único do art. 10 desta Lei.
§ 5º O disposto nos incisos I, II, III, IV e V do caput deste artigo será aplicado a partir da data de publicação do deferimento da opção de que tratam o art. 86 da Lei nº 12.249, de 11 de junho de 2010, e o art. 31 da Emenda Constitucional nº 19, de 4 de junho de 1998.
 (...) 
Art. 28. Para fins de comprovação do exercício de funções policiais nas Secretarias de Segurança Pública dos ex-Territórios Federais do Amapá, de Roraima e de Rondônia a que se referem o art. 6º da Emenda Constitucional nº 79, de 27 de maio de 2014, e o art. 6º da Emenda Constitucional nº 98, de 6 de dezembro de 2017, poderão ser apresentados os seguintes documentos:
I - carteira policial;
II - cautela de armas e algemas;
III - escalas de serviço;
IV - boletins de ocorrência;
V - designação para realizar diligências policiais; ou
VI - outros meios que atestem o exercício de atividade policial.
Parágrafo único. Compete à Comissão Especial dos ex-Territórios Federais de Rondônia, do Amapá e de Roraima do Ministério do Planejamento, Desenvolvimento e Gestão proceder ao enquadramento dos servidores públicos federais de que tratam o art. 6º da Emenda Constitucional nº 79, de 27 de maio de 2014, e o art. 6º da Emenda Constitucional nº 98, de 6 de dezembro de 2017.
Em razão da edição do Decreto 9.324, de 2/4/2018, (publicado no DOU de 3/4/2018) , que regulamentou dispositivos da MP 817/2018 (convertida na Lei 13.681/2018) , foi reaberto novo prazo para apresentação de requerimentos de enquadramento com fundamento no art. 6º da EC 98/2017, findando em 2/5/2018, trinta dias após a publicação do Decreto, conforme o art. 23 do mesmo normativo.
O Decreto 9.823, de 4/6/2019, de 4/6/2019 (publicado em 5/6/2019) , regulamentou os dispositivos da Lei 13.681/2018, para os requerentes do ex-Território Federal de Rondônia, fixando o prazo de trinta dias a contar da data de sua publicação para apresentação de novos requerimentos, aplicando-se no que couber o disposto no Decreto 9.324/2018. 
No que tange ao presente processo, a regulamentação estatuída na Lei 13.681/18, no Decreto 9.324, de 2/4/2018, bem como na Portaria nº 8.382, de 31/10/2019 e a Portaria nº 5.751, de 28/2/2020, ambas da SGP/SEDGG, revelou-se insuficiente, no entendimento da CEEXT, para prover a necessária segurança jurídica no julgamento dos processos de enquadramento para os cargos de Polícia Civil dos Ex-Territórios, em especial no que tange a ausência de critérios objetivos para definir: qual é requisito de escolaridade necessário ao direito ao enquadramento, bem como até qual tempo pode tal escolaridade ser obtida pelo requerente (processo SEI nº 19975.114808/2020-36) ; bem como se o exercício de função policial em Cargo em Comissão pode ser considerado para fins de aquisição do direito ao enquadramento, este último objeto do processo  (SEI-19975.127013/2019-54) .
A CEEXT e a SGP, no âmbito do Processo Administrativo SEI nº 19975.114808/2020-36 (peça 41) , apresentaram questionamento a respeito da necessidade ou não de aferição do requisito de escolaridade. 
Referido processo, que inicialmente visava o encaminhamento de Consulta ao Tribunal de Contas da União, foi dirimido pela própria Advocacia Geral da União, com a aprovação do Parecer 0086/2020/DECOR/CGU/AGU, aprovado pelo Advogado Geral da União, por meio do Despacho nº 20, de 20/1/2021 (peça 41, p. 341) .
O feito retornou à Patrimônio da Procuradoria Geral da Fazenda Nacional, que, por intermédio do Parecer SEI 2491/2021/ME, de 23/2/2021, aprovado pelo Procurador-Geral Adjunto de Consultoria de Pessoal, Normas e Patrimônio, consolidou o entendimento a respeito da matéria conforme Ementa e Conclusões a seguir citadas (peça 41, p.328-343) : 
21. Deste modo, diante do contido no Parecer nº  0086/2020/DECOR/CGU/AGU, e nos respectivos Despachos de aprovação nº 00009/2021/DECOR/CGU/AGU, n° 00028/2021/DECOR/CGU/AGU e n° 00037/2021/GAB/CGU/AGU, o qual restou aprovado pelo Advogado-Geral da União, consolide-se o entendimento de que, para fins de enquadramento no quadro da Polícia Civil dos ex-Territórios do Amapá, de Roraima e de Rondônia, de que trata o art. 6º da Emenda Constitucional nº 79, de 2014, o art. 6º da Emenda Constitucional nº 98, de 2017, e o art. 28 da Lei nº 13.681, de 2018, e especificamente no que diz respeito aos cargos públicos a que se refere a Tabela da alínea "b" do Anexo VI da Lei nº 11.358, de 2006, não é exigida demonstração do nível de escolaridade.
A consolidação desse entendimento, no que tange a exigência dos requisitos de escolaridade na apreciação dos requerimentos de enquadramento no quadro policial civil em extinção dos Ex-Territórios do Amapá, de Roraima e Rondônia abrange os processos já apreciados pela CEEXT e os que ainda pendem de apreciação pela Comissão, implicando no pronunciamento desta Corte de Contas sobre a matéria, ante a elevação das despesas da União para custear tais enquadramentos. 
Em função do impacto nas contas públicas, da independência das instâncias e em especial considerando que a jurisprudência desta Corte de Contas desde há muitos anos entende que os pareceres da AGU não vinculam os julgamentos do TCU, tal qual decidido no Acórdão 920/2007-TCU-Plenário, relator Ministro Valmir Campelo, Acórdão 1152/2008-TCU-Plenário, relator Aroldo Cedraz Acórdão 1763/2008-TCU-Plenário, relator Aroldo Cedraz e no recente Acórdão 2532/2021-TCU-Plenário, relator Ministro Vital do Rêgo, procedeu-se ao exame da inaplicabilidade do entendimento contido no Parecer nº  0086/2020/DECOR/CGU/AGU e seus reflexos nos  julgamentos da CEEXT, para os requerentes ao enquadramento aos cargos policiais do quadro em extinção da União.
I.3. Objetivo e questões de auditoria 
A presente auditoria teve por objetivo Colher insumos e examinar indícios de irregularidades nos processos de transposição e enquadramento de policiais oriundos dos ex-territórios federais do Amapá (AP) , Rondônia (RO) e Roraima (RR) .
A partir do objetivo do trabalho e a fim de avaliar em que medida os recursos estão sendo aplicados de acordo com a legislação pertinente, formularam-se as questões adiante indicadas:
Questão 1: Os deferimentos de transposição de cargos de policiais dos Ex-territórios observaram os requisitos legais e constitucionais?
Questão 2: Houve dúvida razoável quanto a exigência de escolaridade para ingresso no cargo nas transposições com deferimentos indevidos?
I.4. Metodologia utilizada 
Os trabalhos foram realizados em conformidade com as Normas de Auditoria do Tribunal de Contas da União (Portaria-TCU n. 280, de 8 de dezembro de 2010, alterada pela Portaria-TCU n. 168 de 30 de junho de 2011) e com observância aos Padrões de Auditoria de Conformidade estabelecidos pelo TCU (Portaria-Segecex n. 26 de19 de outubro de 2009) .
Com o fim de colher elementos necessários ao exame de mérito da presente representação, além das respostas às oitivas realizadas, foram examinados processos de requerimento de enquadramento com fulcro no art. 6º da EC nº 79, de 2014 e no artigo 6º da EC nº 98, de 2017 (quadro em extinção de policiais civis dos Ex-Territórios, de Amapá Roraima e Rondônia) , bem como processos administrativos, pareceres jurídicos, notas técnicas, notas informativas e atas que guardam relação com a matéria.
A amostra não aleatória de processos de requerimento de enquadramento foi obtida da listagem de processos de transposição/enquadramento identificados como art. 6º das Emendas 792014 e 98/2017, classificados em ordem de risco de deferimento indevido, calculado mediante aprendizado de máquina, consoante metodologia explicitada nos itens 9-14 e 55-59 da instrução anterior (peça 9, p. 2-3 e 8-9) . Na mesma assentada foram selecionados inicialmente 33 com risco de deferimento indevido, maior que 50%. Posteriormente, com o fito de verificar a divergência entre votos proferidos para um mesmo requerente em processos distintos incluídos na Tabela fornecida pela CEEXT em resposta ao Ofício de Requisição 1-, bem como processos do Ex-Território de Rondônia, foram incluídos nove processos escolhidos de forma não aleatória com cálculo de risco de deferimento indevido próximo ao patamar de 50% (sete de Rondônia e um do Amapá) .
Desta forma foi procedido o exame documental de 42 processos de enquadramento deferidos pela CEEXT com fulcro no art. 6º da EC nº 79, de 2014 e pelo artigo 6º da EC nº 98, de 2017, com vistas a corroborar ou não os indícios de irregularidade, bem como de obter elementos quanto ao impacto das situações irregulares. 
Destaca-se que uma amostra não aleatória examinada de 42 processos, escolhidos com base no risco de indeferimento, não permitiria a extrapolação das conclusões dos achados. Contudo, em uma vez que as irregularidades foram objeto de tratamento razoavelmente uniforme pela Comissão, ou serão objeto de tratamento uniforme, os achados podem ser extrapolados de forma limitada em especial aqueles que envolvem os resultados da aplicação de pareceres da AGU e PGFN (detalhados nos achados 2 a 6) .  
Os processos de transposição/enquadramento por conterem informação de caráter pessoal são classificados na origem com restrição de acesso com fulcro no art. 31, inciso I, observando-se dificuldade técnica de tarjar grande número de documentos, em especial aqueles digitalizados à época passada no formato de imagem. Pela mesma restrição tecnológica, as cópias das ações judiciais encaminhadas pela CEEXT, foram classificadas como restritas, considerando a existência de diversas informações pessoais (tais como contracheques, comprovantes de endereços etc.) 
Visando manter a padronização, facilitando a consulta pelas partes legitimadas, as evidências são referidas pelo número do documento (ordem) dentro do respectivo Processo do Sistema Eletrônico de Informações (SEI) , instituído no ministério da Economia pela  Portaria ME nº 294, de 4 de agosto de 2020. 
Anota-se que o somatório de ocorrências apuradas nos achados da presente inspeção é maior do que o quantitativo de requerimentos, pois um mesmo requerente pode estar enquadrado em mais de uma situação fática e/ou documental que obsta a concretização de exercer seu direito de opção.  
I.5. Limitações inerentes à auditoria 
A principal limitação decorre da ausência de um sistema informatizado que reúna os dados básicos dos processos apreciados pela CEEXT, que implica na possibilidade de erro na classificação da situação processual dos requerimentos, e impossibilitando uma extração de dados confiável, exigindo exame manual dos processos da amostra. Tal restrição causa um erro em relação a população referente aos requerentes de transposição/enquadramento para o quadro policial da União em extinção (processos deferidos ou não julgados) , seja em relação ao quantitativo total (em especial quanto há mais de um processo por requerente) , seja em relação a classificação da situação processual - deferido, indeferido, não julgado (aguardando complementação de documentos, aguardando parecer) , em especial, pela incidência de várias apreciações de um mesmo processo (de ofício, por determinação do TCU, ou mediante recurso do requerente) .
Registra-se que ainda não foi implementada a funcionalidade de pesquisa de metadados e de conteúdo dos processos sigilosos no sistema SEI, e não há base de dados que possibilite aferir se os requisitos escolaridade estão adequados ao cargo de ingresso originário e ao cargo/função pretendido, este último obtido em contemporaneidade ao exercício da função policial comprovada dentro dos limites temporais estipulados pelas normas regentes. O exame dos requisitos de regularidade do enquadramento, em especial ingresso no cargo originário, comprovação do exercício de atividade policial e a escolaridade demandou análise de cada processo individual, pois os documentos apresentados, de regra foram digitalizados no formato imagem, com baixa qualidade, não permitindo um processamento automatizado de tais requisitos. Dessa forma os benefícios potenciais foram estimados da forma mais conservadora.
O grande volume de documentos, a forma de armazenamento destes no sistema SEI, que apresentou instabilidades em novembro e dezembro, além da migração dos acervos da CEEXT, do antigo Ministério do Planejamento para o Ministério da Economia, bem como a complexidade do tema (com surgimento de novos achados) implicou em um prazo maior para a conclusão da inspeção de forma a organizar adequadamente o presente relatório.
I.6. Volume de recursos fiscalizados 
O volume de recursos fiscalizados foi estimado no montante R$ 583.363.060,00, obtido pela multiplicação de 309 processos de enquadramento (41 requerimentos examinados somados a 287 ainda não apreciados) pelo valor médio salarial de R$ 177.318,00 (média obtida em função da proporção estimada de 1 cargo de delegado para cada 9 cargos de agente de polícia, considerando o ingresso na Terceira Categoria) , com detalhamento no Anexo B.  
I.7. Benefícios estimados da fiscalização 
Entre os benefícios estimados desta fiscalização pode-se mencionar a correção de irregularidades no julgamento dos processos de enquadramento, sendo o total dos benefícios quantificáveis desta auditoria de R$ 6.500.493,74 
Achados de auditoria 
I.8. Não aplicabilidade do entendimento firmado pelo Parecer Jurídico aos cargos da Tabela 'b' do Anexo VI da Lei nº 11.358/2006;
Tipificação: Irregularidade grave
Situação Encontrada
Trata-se de análise das oitivas realizadas junto a CEEXT e à PGFN, em cotejo com os demais documentos dos autos.
	Resposta da CEEXT e SGDP
Mediante a Nota Informativa SEI nº 29537/2021/ME, datada de 17/9/2021, de lavra do Presidente da CEEXT, que contou com a aprovação do Secretário de Gestão e Desempenho de Pessoal, é defendida a adequação do Parecer. (peça 20) 
O Parecer, discorrendo sobre a dificuldade histórica que permeou a criação dos territórios federais e a sua transformação em Estados, registra que os brasileiros foram atraídos e incentivados por propaganda estatal a ocupar os ex-Territórios. Pondera que:
o funcionalismo ali constituído serviu ao interesse público primário em nome e por conta da União. Laboraram durante décadas sem ser exigida a escolaridade mencionada, por uma razão prática: a população que desbravou a região, em sua quase totalidade, não a possuía. Ou o Governo Federal aceitava as pessoas que se apresentavam com as condições básicas de idoneidade e capacidade técnica ou então não haveria êxitos no povoamento e desenvolvimento socioeconômico dessa parte do Brasil - historicamente esquecida;
que em centenas de requerimentos analisados foram constatados o efetivo exercício da função policial em décadas que antecederam a 2009, por muitos ex-funcionários que não possuíam a escolaridade "fixada na legislação do momento que - à toda evidência - foi excepcionada pelo Poder Constituinte Derivado e pela respectiva legislação federal regulamentadora - declaradas, ao final, constitucionais pelo STF." E, portanto, ante o princípio da proibição de venire contra factum proprium, não poderia o governo federal, aplicar entendimento totalmente oposto ao outrora praticado;
registra que o legislador não estabeleceu qualquer requisito de escolaridade para comprovação de atividades policiais para fins de enquadramento nos quadros em extinção da União, seja na Medida Provisória 817, de 4/1/2018, ou na respectiva Lei de conversão, 13.681/2018 (arts 2º e 28) , sendo o rol especificado recepcionado integralmente pelo Decreto regulamentador;
a Lei 13.681/2018 foi sancionada com alguns vetos (mantidos pelo Legislativo) , especialmente em razão de elevação significativa do "custo fiscal imputado ao Tesouro Nacional, sem previsão na Lei Orçamentária para recepção do impacto, e indo de encontro ao esforço fiscal empreendido no país" (Mensagem 341, de 18/06/2018) ;
diante do caráter vinculante do Parecer 86/2020/DECOR/CGU/AGU aprovado pelo Sr. Advogado-Geral da União em 20/1/2021 (por força do disposto no art. 4º, X e XI, da Lei Complementar 73/1993) , a CEEXT passou a seguir as orientações ali previstas, não exigindo o comprovante de escolaridade para comprovação das atividades de natureza policial em desvio de função que componham os cargos enumerados na Tabela 'b' do Anexo VI, da Lei 11.358/2006.
Ato contínuo, a Secretaria de Gestão e Desempenho de Pessoal editou a Nota Técnica SEI 8371/2021/ ME (18639403) , em 24/2/2021, acatando a dispensa de escolaridade, a fim de dar seguimento aos processos deferidos que se encontravam pendentes de elaboração de parecer vinculante.
Resposta da PGFN
O Subprocurador-Geral Substituto da PGFN, mediante despacho de 20/9/2021, registra que "conforme análise do processo, não há qualquer providência por parte da PGFN a ser feita.", encaminhando ainda o Parecer 12967/2020, de 10/8/2020, de lavra do Procurador-Geral da Fazenda Nacional, exarado no Processo SEI 19975.114808/2020-36. Cita-se a seguir o entendimento da PGFN, fixado no Parecer 12967/2020/ME (peça 22) :
 (...) 
26.1. Partindo-se do princípio de que a admissão dos aludidos agentes públicos aos cargos originários foi regular, respeitando-se, assim, a habilitação de capacidade mínimas, e ainda partindo da premissa de que os cargos acima indicados não se encontra entre aqueles apostos no item "e" do artículo 24 deste parecer, entende-se que a escolaridade não se afigura como requisito para o enquadramento em si, vez que a legislação de regência assim não impõe (art. 6º da Emenda Constitucional nº 79, de 2014, art. 6º da Emenda Constitucional nº 98, de 2017 e o art. 28 da Lei nº 13.681, de 2018) .
26.2. Consigne-se inclusive, por oportuno, que caso aplicável o entendimento exposto pela PGFN, aqui moldado, na prática: 
 (i) a Carreira da Polícia Civil dos extintos Territórios Federais do Acre, Amapá, Rondônia e Roraima encontra-se atualmente organizada nos termos do art. 10-A da Lei nº 11.358, de 2006;
 (ii) a transposição para os cargos de Delegado de Polícia Civil, Perito Criminal Civil, Médico-Legista Civil, Técnico em Medicina Legal Civil e Técnico em Polícia Criminal Civil, atribuições que atualmente preveem maior remuneração, nos termos da alínea "a" do Anexo VI da Lei nº 11.358, de 2006, pressupõe escolaridade específica, nos termos já delineados no presente parecer e no Parecer 01345/2019/SZD/CPN/CONJUR-PDG/PGFN/AGU; 
 (iii) os demais cargos constantes na alínea "b" do Anexo VI da Lei nº 11.358, de 2006, os quais, como dito, foram reorganizados em 2006, não gozam de qualquer distinção remuneratória, havendo uma efetiva aglutinação, mesmo que os cargos reorganizados fossem oriundos de antigos classes com distintos níveis de qualificação profissional, nos termos do Decreto 84.099, de 1979, alterado pelo Decreto 88.941, de 1983.
27. As perguntas só não perdem o objeto total, em face da resposta alocada nos itens 26.1 e 26.2, uma vez que abarcam o marco temporal para demonstração da escolaridade "para transposição em quaisquer dos cargos da Carreira Polícia Civil dos Extintos Territórios Federais". Para os cargos sobre os quais há de se ter qualificação profissional mínima para fins de transposição, reitera-se a ilação já exposta acima, no sentido de que "deve ser demonstrada em período contemporâneo à aludida atividade, e não em termos posteriores ao previsto nos arts. 6º das Emendas Constitucionais nº 79, de 2014, e 98, de 2017". 
27.1. Assim, aglutinando-se os questionamentos B e C, responde-se que os diplomas e certificados a serem apresentados, para fins de comprovação de escolaridade mínima exigida, nos moldes deste parecer, devem registrar a conclusão da habilitação específica até 31/10/1993, "marco final previsto pelo art. 6º da Emenda Constitucional nº 98".
28. Os requisitos de formação escolar devem ser exigidos nos moldes apresentados no decorrer da presente manifestação, de sorte que os júbilos já deferidos devem estar condizentes com o paradigma, sob pena de eventual aplicação do princípio da autotutela da Administração Pública. 
O Parecer Nº 86/2020/DECOR/CGU/AGU assim conclui (peça 21) :
Portanto, se à época, foram admitidos regularmente sem exigência de escolaridade e realizaram as atividades policiais para os cargos que requereram, conforme dispõe o permissivo legal, razão assiste nos argumentos jurídicos apresentados no Parecer nº 1.345/2019/2019/SZD/CPN/CONJUR/PDG/PGFN/AGU, aprovado e complementado pelo Despacho nº 2.381/2019/PGFN/AGU, de que os cargos mencionados na tabela "b" do Anexo VI da Lei nº 11.358/2006 não dependerá de comprovação de escolaridade. O fator determinante para o enquadramento consistirá no tipo de atividade desenvolvida pelo requerente.
Diante de todo o exposto, adoto os bem lançados argumentos constantes do Parecer nº 1.345/2019/2019/SZD/CPN/CONJUR/PDG/PGFN/AGU, aprovado e complementado pelo Despacho nº 2.381/2019/PGFN/AGU, da lavra do Procurador-Geral Adjunto de Consultoria de Pessoal, Normas e Patrimônio - Dr. Fabiano de Figueiredo Araújo, no sentido de que os cargos mencionados na tabela "b" do Anexo VI da Lei nº 11.358/2006, não dependerá de comprovação de escolaridade, tendo em vista que o fator determinante para o enquadramento consistirá no tipo de atividade desenvolvida pelo requerente.
Por sua vez o Despacho n. 00037/2021/GAB/CGU/AGU do Consultor Geral da União, aprovou o Parecer nº 86/2020/DECOR/CGU/AGU., nos termos do Despacho nº 28/2021/DECOR/CGU/AGU e do Despacho nº 9/2021/DECOR/CGU/AGU, que foi aprovado pelo Despacho do Advogado-Geral da União nº 20 de 20/1/2021 (peça 20, p. 119-122) :
12. Importante ainda mencionar, que o Parecer [2] com natureza vinculante estabelece que: a) Conclusões 1. Compete à AGU, em última análise, por ser o órgão superior de assessoramento jurídico do Presidente da República, fixar a interpretação das normas no âmbito do Poder Executivo. Prevalece, assim, no âmbito da administração pública federal, o entendimento acolhido pelo Advogado-Geral da União, ainda que sem a aprovação do Exmº Sr. Presidente da República, no que concerne à precisa fixação da interpretação das leis (incisos X e XI do art. 4º da Lei Complementar nº 73, de 1993) . 2. Eventuais divergências jurídicas entre o órgão central do Sistema de Pessoal Civil - SIPEC e a Advocacia-Geral da União resolvem-se em favor dessa última (incisos X e XI do art. 4º da Lei Complementar nº 73, de 1993, c/c o parágrafo único do art. 17 da Lei nº 7.923, de 1989, e Parecer AGU nº GQ-46, de 1994) . 
13. Portanto, torna-se desnecessária a aprovação do parecer pelo Presidente da República conforme solicitado no parágrafo 7 da Nota SEI nº 99/2020/CGP/GABIN/PGACPNP/PGFN-ME (seq. 2) . 14. Pelo exposto, proponho a aprovação do Parecer no âmbito da Consultoria-Geral da União e sua submissão à apreciação do Exmo. Advogado-Geral da União, do que afinal se deliberar, cientificando-se à Procuradoria-Geral da Fazenda Nacional e o órgão central do Sistema de Pessoal Civil da Administração Federal (SIPEC) . 
O feito retornou à Patrimônio da Procuradoria Geral da Fazenda Nacional, que por intermédio do Parecer SEI 2491/2021/ME, de 23/2/2021, aprovado pelo Procurador-Geral Adjunto de Consultoria de Pessoal, Normas e Patrimônio consolidou o entendimento a respeito da matéria conforme Ementa e Conclusões a seguir citadas (peça 41, p.328-341) : 
Parecer Público. Ausência de informação pessoal protegida pela cláusula de acesso restrito. LAI - Art. 31 da Lei 12.527, de 18 de novembro de 2011. 
Consolidação de entendimento. Nos termos do Parecer n° 86/2020/DECOR/CGU/AGU e respectivos Despachos de aprovação n° 00037/2021/GAB/CGU/AGU do Consultor-Geral da União e n° 20 do Sr. Advogado-Geral da União, que corroboram a posição desta Procuradoria-Geral da Fazenda Nacional (PGFN) , consubstanciada no Parecer nº 1345/2019/2019/SZD/CPN/CONJUR/PDG/PGFN/AGU e reiterada no Parecer SEI nº 12967/2020/ME, uniformizou-se o entendimento de que, para fins de enquadramento no quadro da Polícia Civil dos ex-Territórios do Amapá, de Roraima e de Rondônia, de que trata o art. 6º da Emenda Constitucional nº 79, de 2014, o art. 6º da Emenda Constitucional nº 98, de 2017, e o art. 28 da Lei nº 13.681, de 2018, e especificamente no que diz respeito aos cargos públicos a que se refere a Tabela da alínea "b" do Anexo VI da Lei nº 11.358, de 2006, não é exigida demonstração do nível de escolaridade.
Análise
O exame dos 43 processos (41 requerimentos) , corrobora a declaração da CEEXT de que o entendimento fixado pela PGFN em função do Parecer 86/2020/DECOR/CGU/AGU, aprovado pelo Despacho 37/2021/GAB/CGU/AGU e pelo Despacho do Advogado-Geral da União nº 020, de 20/1/2021, está sendo observado no julgamento dos processos de enquadramento nos cargos, cujos impactos estão detalhados no Achado 2 a seguir.
Preliminarmente, registra-se que cabe o questionamento dos termos dos Entendimentos firmados pela AGU e consolidados pela PGFN, visto que a jurisprudência desta Corte de Contas desde há muitos anos entende que os pareceres da AGU não vinculam os julgamentos do TCU, tal qual decidido no Acórdão 920/2007-TCU-Plenário, relator Ministro Valmir Campelo, Acórdão 1152/2008-TCU-Plenário, relator Aroldo Cedraz Acórdão 1763/2008-TCU-Plenário  relator Aroldo Cedraz  e do recente Acórdão 2532/2021-TCU-Plenário, relator Ministro Vital do Rêgo, do qual cita-se trecho do Voto condutor:
 (...) 
32. De igual modo, também não cabe guarida à alegação recursal de que o TCU, ao decidir de forma contrária ao assentado em parecer da AGU, estaria a usurpar a competência constitucional a ela atribuída, na medida em que caberia a esta Corte o dever de preservar a interpretação de lei conferida pela AGU quando em assessoramento ao Poder Executivo, nos termos do art. 131 da CF/1988.
33. As competências constitucionais atribuídas ao TCU estão delimitadas nos arts. 70 e 71 da CF/1988, cabendo ao Tribunal auxiliar o Congresso Nacional no exercício do controle externo sobre toda administração pública federal direta e indireta, alcançando, inclusive, os atos de gestão que impliquem na utilização de recursos públicos federais pela AGU.
34. Admitir que pareceres emitidos pela AGU vinculam à atuação desta Corte de Contas seria afrontar os pilares da separação de poderes, em clara e indevida restrição ao exercício das competências constitucionais conferidas ao TCU e ao Congresso Nacional, a macular o caráter externo do controle.
35. Esse entendimento não é novo no âmbito do TCU. Cito, entre outros, o Acórdão 920/2007-TCU-Plenário, cujo sumário transcrevo a seguir:
PEDIDO DE REEXAME EM REPRESENTAÇÃO FORMULADA PELA EMPRESA [omissis]. CONHECIMENTO. NEGATIVA DE PROVIMENTO. CIÊNCIA À RECORRENTE. 1 - Nega-se provimento a pedido de reexame cujas justificativas apresentadas contrariam princípios constitucionais e dispositivos da Lei n. 8.666, de 1993. 2 - À Petrobras devem ser aplicadas as regras da Lei n. 8.666/93, até que seja editada a lei prevista no art. 173, § 1º, da Constituição, E não as do Decreto n. 2.745/98, que, a pretexto de regulamentar a Lei n. 9.478/97, acabou por inovar no mundo jurídico, trazendo dispositivos que deveriam constar de lei. 3 -Parecer da AGU não vincula os julgamentos do TCU, mas apenas os órgãos e as entidades do Poder Executivo. A vinculação da Petrobras ao parecer da AGU não a desobriga de cumprir as determinações desta Corte, uma vez que aquela entidade submete-se à jurisdição do TCU (art. 5º, I, c/c art. 1º, I, da Lei n. 8.443/92) , o qual é dotado de independência para exercer o controle externo, podendo, no exercício de suas atribuições, apreciar a constitucionalidade das leis e dos atos do Poder Público (Súmula n. 347 do STF) . (grifos não presentes no original) 
		(...) 
Passa-se a analisar os principais argumentos postos nos Pareceres exarados sobre a matéria e na resposta à oitiva da CEEXT, que podem ser sintetizados nos tópicos a seguir:
a Emenda Constitucional 98/2017 é plenamente válida, consoante decisão do Supremo Tribunal Federal no exame da ADI 5935, DF, julgada improcedente nos termos do voto do relator Ministro Edson Fachin;
deve ser dada intepretação lógica, sistemática, histórica e teleológica para a legislação constitucional e infraconstitucional; 
a aplicação do disposto na Emenda 98/2017 delegou ao legislador ordinário o estabelecimento da extensão da aplicação do disposto na referida Emenda 98/2017;
a exigência de escolaridade para os cargos da Tabela 'a' do Anexo VI da Lei 11.358, de 2006, não decorre da estipulação nos Decretos administrativos 84.099, de 17/10/1979, mas sim de legislações próprias das especialidades;
não há nas Emendas Constitucionais, nem na lei regulamentadora - Lei 13.681/2018 qualquer referência à escolaridade dos cargos de nível médio, mas tão-somente a comprovação de que os agentes públicos "se encontravam no exercício de funções policiais nas Secretarias de Segurança Pública dos ex-Territórios do Amapá, de Roraima e de Rondônia na data em que foram transformados em Estados";
a dificuldade enfrentada desde a criação dos Ex-Territórios e durante a instalação dos Estados sucessores justificou a excepcionalidade do enquadramento dos policiais civis dos ex-territórios e as funções policiais foram exercidas nos territórios em desvio de função sem a exigência de escolaridade por décadas, não cabendo mudança diametral de entendimento;
as exigências profissionais previstas pelo Decreto 84.099, de 1979, alterado pelo Decreto 88.941, de 1983, só são aplicáveis para as admissões (ou mudanças de cargos, inclusive transposição) formalmente ocorridas durante o período de vigência daqueles atos normativos, mormente ocorridas antes da Constituição Federal de 1988, a qual, como cediço, trouxe notórias restrições para provimento derivado de cargo;
que considerando que a aglutinação dos cargos de escolaridade distintas em uma mesma tabela remuneratória não seria cabível exigir a escolaridade para a Tabela 'b' do Anexo VI da Lei 11.358, de 2006.
Se ao interpretar comando constitucional não cabe restringir direitos, também não cabe estendê-los, pois não há prevalência de um valor constitucional sobre outro. 
Não é lógico ou razoável supor que o legislador constitucional ao estender o direito à transposição/enquadramento para pessoas que se achavam lotadas nas Secretarias de Segurança Públicas dos ex-Territórios, exercendo de fato função policial (arts. 6º das Emendas 79/2014 e 98/2017) , e àqueles que exerciam as atividades de controladoria, orçamento e finanças (arts. 7º das Emendas 79/2014 e 98/2017) , desejasse excepcionar a exigência de escolaridade para o exercício regular das respectivas atividades para os primeiros e mantido a exigência aos segundos.
Ainda mais esdrúxulo torna-se o entendimento ora combatido, quando constata-se que, em casos concretos a CEEXT está verificando a escolaridade necessária para o exercício das funções/atividades de outras categorias do Plano de Cargos dos Ex-Territórios Federais, a exemplo dos Processos SEI 05502.005632/2018-60 (indeferido na Ata 1-2021 -2ª Câmara) , 05504.022337/2018- 58  e seu conexo 14021.139779/2021-51,  (indeferido na Ata 7-2021 3ª Câmara) , e  oito processos pendentes de complementação de documentos  na Ata CEEXT N° 44/2021- Câmaras de Julgamento de Rondônia.
A alegada dificuldade de lotação em regiões interioranas ou de fronteira dos ex-Territórios nunca foi motivo de não exigência de requisitos, em especial, de escolaridade, para as categorias de Agentes e Escrivães de Polícia Federal, Técnicos do Tesouro Nacional, dentre outros para os quais desde a criação das respectivas carreiras era exigido o nível médio.
No caso concreto, verificou-se que, dentro dos períodos delimitados nas Emendas 79/2014 e 98/2017, dos 37 requerimentos examinados na presente inspeção que pleitearam cargos de nível médio, quinze concluíram o 2º grau e um concluiu curso superior, bem como dos dezoito requerentes a cargos da Tabela 'b', onze não possuíam escolaridade suficiente para o ingresso no cargo originário (vide Achado 2) . Adicionalmente, dos quatro requerimentos de enquadramento em categoria de nível superior, três detinham Diploma de nível Superior (vide Achado 3) . 
Quanto aos requisitos de escolaridade para ingresso nas categorias da carreira policial dos Territórios Federais, verifica-se que inicialmente somente havia previsão para cargo de nível superior e médio, na redação original do Decreto 84.099, de 17/10/1979, a seguir reproduzido, que dispõe sobre o Grupo-Polícia Civil a que se refere o artigo 2º da Lei nº 6.550, de 5 de julho de 1978:
Do Grupo-Polícia Civil
Art. 1º.  O Grupo-Polícia Civil do Plano de Classificação de Cargos, Empregos e Funções, dos Territórios Federais do Amapá, de Rondônia e de Roraima, de que trata o artigo 2º da Lei nº 6.550, de 5 de julho de 1978, identificado pelo código PC-400, compreende categorias funcionais integradas de cargos de provimento efetivo, de níveis superior e médio, a que são inerentes atribuições de natureza policial, preventiva e repressiva, relacionadas com a manutenção da ordem e da segurança pública, apuração de crimes e contravenções, preservação de bens, serviços e interesses dos Territórios Federais, execução da política carcerária e segurança interna dos estabelecimentos penais. (grifo nosso) Art. 2º. As classes das categorias funcionais do Grupo-Polícia Civil distribuir-se-ão, na forma do disposto no artigo 5º da Lei nº 6.550, de 5 de Julho de 1978, em 8 (oito) níveis hierárquicos, com as seguintes características:
 (...)           
NÍVEL 2 - I - Atividades de nível médio, de execução da segurança de autoridades, de bens, de serviços ou de áreas de interesse da segurança pública e outras atividades de natureza sigilosa; (...) 
NÍVEL 1 - I - Atividades de nível médio, relativas ao cumprimento das formalidades legais necessárias aos inquéritos, processos e demais funções cartorárias; (...) IV - atividades de nível médio, envolvendo execução, sob orientação, de trabalhos de vigilância, acompanhamento e escolta de detentos, bem como de guarda e vigilância, diurna e noturna, de estabelecimentos penais.Art. 3º. O Grupo-Polícia Civil é constituído das Categorias Funcionais a seguir indicadas: Código PC-401 - Delegado de Polícia Código PC-402 - Médico Legista Código PC-403 - Perito Criminal Código PC-404 - Escrivão de Polícia Código PC-405 - Agente de Polícia Código PC-406 - Datiloscopista Policial Código PC-407 - Auxiliar Operacional de Perito Criminal Código PC-408 - Guarda de Presídio      Parágrafo único. As classes das Categorias Funcionais previstas neste artigo são distribuídas pela escala de níveis do Grupo, na forma do Anexo.
 (...) 
Art. 10 - Ressalvado o disposto no artigo 12 deste Decreto, o ingresso nas categorias funcionais integrantes do Grupo-Polícia Civil far-se-á, mediante concurso público de provas e subsequente habilitação em curso de formação policial, sempre na classe inicial.
Art.11 - O grau de escolaridade e demais requisitos para o ingresso nas categorias funcionais de que trata este Decreto são os estabelecidos em lei.
Art. 12 - Das vagas verificadas nas classes iniciais das Categorias Funcionais de Delegado de Polícia e de Perito Criminal, 50% (cinquenta por cento) serão providas mediante progressão funcional:
I - dos ocupantes de cargos das classes finais das Categorias Funcionais de Escrivão de Polícia e de Agente de Polícia, para Delegado de Polícia;
II - dos ocupantes de cargos das classes finais das Categorias Funcionais de Escrivão de Polícia, Agente de Polícia, Datiloscopista Policial e Auxiliar Operacional de Perito Criminal, no que se refere à Categoria Funcional de Perito Criminal.
Parágrafo único - Somente poderão concorrer à progressão funcional prevista neste artigo os funcionários que preencham os requisitos legais para o ingresso e que forem submetidos a curso de formação profissional específico da Categoria Funcional, de caráter eliminatório.
Posteriormente, o Decreto 88.941, de 7/11/1983, alterou a redação de dispositivos do Decreto 84.099/1979, passando a prever para o cargo de Guarda de Presídio, o nível ginasial ou 1º grau e para os cargos de Escrivão de Polícia, Agente de Polícia, Datiloscopista Policial e Auxiliar Operacional de Perito Criminal - certificado de conclusão do ciclo colegial ou curso de ensino de 2º grau, nos seguintes termos: 
Art. 10, Ressalvado o disposto no artigo 12 deste Decreto, o concurso público para o ingresso nas categorias funcionais integrantes do Grupo-Polícia Civil realizar-se-á em duas etapas eliminatórias, compreendendo, a primeira, exames de formação e conhecimentos e, a segunda, de habilitação em curso de formação policial planejado, organizado e executado pela Secretaria de Administração de cada Território Federal, em articulação com a respectiva Secretaria de Segurança Pública, e a assistência técnica da Academia Nacional de Polícia, quando necessária, por intermédio de convênio, atendidas as exigências a seguir enumeradas, para as categorias funcionais de:  (Redação dada pelo Decreto nº 88.941, de 1983) 
Delegado de Polícia - diploma de Bacharel em Direito;  (Incluído pelo Decreto nº 88.941, de 1983) 
Perito Criminal - diploma de curso superior de Química, Física, Engenharia, Ciências Contábeis, Biologia, Mineralogia, Geologia, Farmácia, Odontologia ou Medicina, observada a respectiva especialidade;  (Incluído pelo Decreto nº 88.941, de 1983) 
Médico Legista - diploma de curso superior em Medicina;  (Incluído pelo Decreto nº 88.941, de 1983) 
Escrivão de Polícia, Agente de Polícia, Datiloscopista Policial e Auxiliar Operacional de Perito Criminal - certificado de conclusão do ciclo colegial ou curso de ensino de 2º grau; e  (Incluído pelo Decreto nº 88.941, de 1983) 
Guarda de Presídio - certificado de conclusão de curso ginasial ou de ensino de 1º grau.  (Incluído pelo Decreto nº 88.941, de 1983) 
Parágrafo único. O ingresso nas categorias funcionais far-se-á sempre na primeira referência da classe inicial.  (Incluído pelo Decreto nº 88.941, de 1983) 
Art. 11 - O limite de idade para ingresso nas categorias funcionais de que trata este Decreto é o estabelecido em lei.  (Redação dada pelo Decreto nº 88.941, de 1983) 
Parágrafo único. Além dos requisitos constantes deste Decreto, poderá o Ministro de Estado do Interior fixar outras exigências necessárias para disciplinar o processo de seleção dos candidatos, observadas as normas legais e regulamentares pertinentes.  (Incluído pelo Decreto nº 88.941, de 1983) 
Os referidos decretos normativos foram revogados pelo Decreto 10.086, de 5/11/2019, para os fins do disposto no art. 16 da Lei Complementar 95, de 26 de fevereiro de 1998. 
Sobre a inaplicabilidade das exigências profissionais previstas pelo Decreto 84.099/1979, alterado pelo Decreto 88.941, de 1983, especialmente após a Constituição Federal de 1988, que restringiu os provimentos derivados, tem-se de fato que referidos decretos, previam, além de regras de admissão, os institutos da transposição de cargos e progressão, sendo que esses dois últimos deveriam obedecer (consoante art. 12) , aos requisitos dispostos no art. 10 do mesmo dispositivo, exceto, por consequência lógica, no que tange a exigência de concurso público.
Não se tem notícia que, na parte referente aos requisitos de ingresso, tais normativos não tenham sido recepcionados pela Constituição Federal de 1988. De toda a sorte, a Lei 7548, de 5/12/1986, que previa a aplicação do Decreto-Lei 2251, de 26/2/1985, dispõe sobre a criação da Carreira Policial Federal e seus cargos, fixa os valores de seus vencimentos e dá outras providências, no que couber aos servidores policiais dos territórios federais.  
Assim, na ausência de outro dispositivo regulamentador, aplicar-se-ia os mesmos requisitos de ingresso e exercício, bem como de remuneração, estabelecidos para a Carreira da Polícia Federal, os quais como consabido, já eram mais restritivos, pois somente previam cargos com formação (escolaridade) de nível superior e de nível médio, esses últimos inclusive para a categoria de Agente Penitenciário Federal (equivalente ao cargo de Guarda de Presídio) . 
Essa vinculação perdurou até a  Lei 11.358, de 19/10/2006,  que em seu art. 11, vedou expressamente a aplicação das Tabelas remuneratórias da Carreira de Polícia Federal às categorias em extinção de policiais civis dos ex-Territórios. 
Noutro giro, o fato de ter havido aglutinação de cargos de escolaridades distintas para as categorias da Tabela 'b' do trata o Anexo VI da Lei nº 11.358, de 19/10/2006   em virtude do disposto do inciso II, do art. 3º da Lei redação dada pela Lei 13.681/2018, em nada desnatura os requisito de ingresso, posto que a referida Lei apenas dispôs sobre aplicação de tabelas remuneratórias, em nada dispondo sobre os requisitos de ingresso e exercício dos cargos ali nominados.
Nesse ponto abre-se um parênteses, posto que a AGU, ao concluir pela não exigência de escolaridade para o exercício da função policial, chancelou de forma transversa, ascensão funcional para os Cargos de Guarda de Presídio, posto que na dicção do art. 10 do Decreto 84.099/1979 (na redação do Decreto 88.941, de 7/11/1983) , o ingresso no referido cargo exige a escolaridade de primeiro grau completo, ao passo que a Tabela 'b' do Anexo VI da Lei nº 11.358, de 19/10/2006, aglutinou o cargo de Guarda de Presídio com os demais cargos de nível médio, não havendo referência na Tabela no atual Plano de Cargos e Salários do Grupo policial dos Extintos Territórios, categoria de nível fundamental. 
Ademais, a Lei 13.681/2018, que regulamenta o disposto nas referidas emendas, veda qualquer mudança no nível de escolaridade do cargo ocupado pelo servidor, conforme disposto em seu art. 8º, § 3º.
Desta forma, na hipótese de acolhimento das conclusões do presente achado, deverá ser oportunizado à AGU realizar a revisão do entendimento exposto no Parecer 86/2020/DECOR/CGU/AGU, de modo que ou passa-se a exigir a escolaridade de nível médio em período contemporâneo às atividades policiais de guarda de presídio, ou, tais enquadramentos, quando deferidos, devem ser posicionados em outra categoria de atribuição e requisitos semelhantes.
Frise-se que o excepcionado pelas Emendas Constitucionais, é a forma de ingresso (sem concurso público) e cômputo de exercício de atividade policial em desvio de função. Se por um lado não há menção ao requisito de escolaridade para o exercício atípico de funções policiais, não há também permissivo de que não seja exigível.
Ao contrário, como já abordado na primeira instrução e que ora se repisa, ante o princípio da legalidade estrita que rege a Administração Pública, a não exigência de escolaridade e outros requisitos para exercício de atividades policiais, deveria estar expressa, e não tacitamente implícita. 
Os Pareceres da PGFN e AGU, e as ponderações da CEEXT, dissertam sobre as dificuldades históricas que permearam a criação dos ex-Territórios federais. Ocorre que a dificuldade histórica de arregimentação de mão-de-obra qualificada, não é exclusiva para o exercício de cargos públicos, bem como não é exclusiva dos ex-Territórios federais e nem restrita ao período de criação e transformação destes territórios em Estados.
Ademais, verifica-se que, mesmo perante as alegadas dificuldades, existiram aqueles que lograram adquirir a escolaridade exigida para o cargo, e alguns que concorreram para os cargos de nível médio, possuíam também escolaridade de nível superior.
Destaca-se também o Edital do Concurso para Agente de Polícia do Estado do Amapá realizado em 1992, que exigia como requisito para ingresso a escolaridade de 2º Grau Completo. Vê-se que a exigência de escolaridade de nível médio para o exercício do cargo de Agente de Polícia Civil, já era requisito considerado obrigatório pelo Estado do Amapá, dentro do período considerado pela Emenda 98/2017 (até outubro de 1993) .
A extensão do prazo a ser considerado para a comprovação do exercício de fato de atividades policiais EC 98/2017, possibilitou àqueles que buscaram a formação profissional concluir o nível de 2º grau (como os exemplos dos Processos 05502.005543/2015-71, 05502.004079/2015-03 e 05504.001885/2015-00) .
Vê-se que a preocupação em não ampliar o universo de 'beneficiários' constou das razões dos vetos à medida Provisória 817/2018, convertida na Lei 13.681/2018 que ora rege os enquadramentos sob análise, exatamente pelos dispositivos versarem sobre inclusão indevida de beneficiários, elevar a remuneração e o enquadramento de modo incompatível com a formação e grau de escolaridade dos professores e enquadrando servidores em um nível remuneratório superior ao grau de escolaridade e requisitos do cargo de ingresso, com impacto significativo nas despesas do Tesouro Nacional, e indo de encontro ao esforço fiscal empreendido no país. Eis as razões:
MENSAGEM Nº 341, DE 18 DE JUNHO DE 2018.
Ouvidos, os Ministérios da Fazenda e do Planejamento, Desenvolvimento e Gestão manifestaram-se pelo veto aos seguintes dispositivos:
Incisos II e X a XIII, e § 6º do art. 2º
"II - os policiais militares, os servidores e os empregados da administração direta e indireta, incluídas as autarquias, fundações, empresas públicas e sociedades de economia mista, alcançados pelo disposto no art. 36 da Lei Complementar nº 41, de 22 de dezembro de 1981, ou que tenham sido admitidos regularmente nos quadros do Estado de Rondônia até a data de posse do primeiro Governador eleito, em 15 de março de 1987;"
"X - os servidores ou empregados de órgão oficial dos ex-Territórios de Rondônia, de Roraima e do Amapá, ou do Estado que os tenha sucedido;
XI - os servidores da Secretaria de Segurança Pública do Estado do Amapá que tiveram o provimento dos cargos autorizado pelo Decreto nº 1.266, de 22 de julho de 1993, do Estado do Amapá, e pelo Edital nº 016/93, publicado no Diário Oficial do Estado, de 18 de agosto de 1993;
 (...) 
Razões dos vetos
"Os dispositivos aumentam o rol de servidores, em quantitativo desconhecido, que podem optar pela inclusão nos quadros em extinção a que se refere a Lei, representando elevação de custo fiscal imputado ao Tesouro Nacional, sem previsão na Lei Orçamentária para recepção do impacto, e indo de encontro ao esforço fiscal empreendido no país. Ademais, importam ampliação do alcance do texto Constitucional, ao incluir empresas públicas e sociedades de economia mista sem previsão constitucional."
§§ 4º ao 6º do art. 8º
"§ 4º Aos servidores incluídos no PCC-Ext pelas Emendas Constitucionais n os 60, de 11 de novembro de 2009, 79, de 27 de maio de 2014, ou 98, de 6 de dezembro de 2017, e enquadrados em cargos ou empregos de mesma denominação, bem como em cargos ou empregos com atribuições equivalentes às categorias funcionais de Agente de Vigilância, de Telefonista ou de Motorista Oficial, às classes C e D de Auxiliar Operacional de Serviços Diversos e à classe B de Agente de Serviços de Engenharia, aplica-se o disposto no art. 5º da Lei nº 8.460, de 17 de setembro de 1992, vedada, em qualquer hipótese, a atribuição de efeitos financeiros retroativos.
§ 5º Aos servidores incluídos no PCC-Ext pelas Emendas Constitucionais n os 60, de 11 de novembro de 2009, 79, de 27 de maio de 2014, ou 98, de 6 de dezembro de 2017, e enquadrados em cargo ou emprego de mesma denominação, bem como em cargos ou empregos com atribuições equivalentes às previstas para a categoria funcional de Agente de Portaria, aplica-se o disposto na Lei nº 8.743, de 9 de dezembro de 1993, vedada, em qualquer hipótese, a atribuição de efeitos financeiros retroativos.
§ 6º As disposições dos §§ 4º e 5º deste artigo aplicam-se aos pensionistas nas situações em que a Lei nº 8.460, de 17 de setembro de 1992, ou a Lei nº 8.743, de 9 de dezembro de 1993, respectivamente, tenha alterado a situação funcional do instituidor da pensão."
Razões dos vetos
"Os dispositivos, ao incluir as categorias que especifica, enquadrando os servidores em um nível remuneratório superior ao grau de escolaridade e requisitos do cargo de ingresso, representam elevação significativa de custo fiscal imputado ao Tesouro Nacional, sem previsão na Lei Orçamentária para recepção do impacto, e indo de encontro ao esforço fiscal empreendido no país."
§ 2º do art. 33
"§ 2º Passam a integrar a Carreira de Magistério do Ensino Básico dos ex-Territórios, de que trata o inciso II do caput do art. 122 da Lei nº 11.784, de 22 de setembro de 2008, os professores, ativos e inativos, bem como os respectivos pensionistas, dos ex-Territórios Federais e dos Estados de Roraima, Rondônia e Amapá, vinculados ao Ministério do Planejamento, Desenvolvimento e Gestão, remanescentes da Carreira do Magistério de 1º e 2º graus, do Plano Único de Classificação e Retribuição de Cargos e Empregos (PUCRCE) , de que trata a Lei nº 7.596, de 10 de abril de 1987."
Razões do veto
"Ao incluir os indivíduos na carreira e cargos que especifica, bem como ao elevar a remuneração e o enquadramento de modo incompatível com a formação e grau de escolaridade dos professores, o dispositivo aumenta o rol de servidores que podem optar pela inclusão nos quadros em extinção a que se refere a Lei, representando elevação de custo fiscal imputado ao Tesouro Nacional, sem previsão na Lei Orçamentária para recepção do impacto e indo de encontro ao esforço fiscal empreendido no País."
O Ministério do Planejamento, Desenvolvimento e Gestão acrescentou, ainda, veto ao dispositivo a seguir transcrito:
Art. 32
"Art. 32. Para fins do disposto nos arts. 5º e 6º da Emenda Constitucional nº 98, de 6 de dezembro de 2017, serão consideradas as admissões realizadas até 31 de dezembro de 1987."
Razões do veto
"O dispositivo amplia o prazo de enquadramento previsto na Emenda Constitucional 60, de 2009, em desacordo com a data de posse do primeiro governador eleito - de março a dezembro de 1987. O impacto fiscal pode ser significativo e imprevisível, sem previsão na Lei Orçamentária e indo de encontro ao esforço fiscal empreendido no País."
Traz-se a lume o Acórdão 1874/2021-TCU-Plenário, relator Ministro Benjamin Zymler, no qual foi analisado ato de aposentadoria de servidor transposto com fulcro no art. 7º da EC 79/2014, que ingressando no cargo de nível médio de Auxiliar de Fiscal do ex-Território do Amapá, foi indevidamente transposto  para o cargo de Auditor Fiscal da Receita, em flagrante ofensa ao art. 37, inciso II, da Constituição Federal (princípio do concurso público) e ao próprio art. 7º da Emenda Constitucional 79/2014 (que vincula "direitos remuneratórios" a "carreiras correspondentes") . Cita-se trecho do Voto do relator:
	(...) 
21 .Em última análise, a interpretação dada pelo Ministério da Economia ao inciso V e ao § 6º do art. 3º da Lei 13.681/2018 acabou por unificar, por via oblíqua, os antigos cargos de Fiscal de Tributos e de Auxiliar de Fiscal de ex-territórios e, por consequência, equiparar a remuneração de ambos à de Auditor Fiscal da Receita, em flagrante ofensa ao art. 37, inciso II, da Constituição Federal (princípio do concurso público) e ao próprio art. 7º da Emenda Constitucional 79/2014 (que vincula "direitos remuneratórios" a "carreiras correspondentes") . 
22.	Ocorre que o TCU não se encontra legitimado a fazer controle de constitucionalidade de norma legal, nem mesmo em caráter incidental, como assentou o Supremo Tribunal Federal em recente deliberação (MS 35.410, julgado em 13/4/2021) .
23.	Isso me levou, inicialmente, a deferir o registro da aposentadoria do sr. João Matias e a submeter a questão da possível inconstitucionalidade inserta na Lei 13.681/2018 ao escrutínio da Procuradoria-Geral da República, para adoção das medidas judiciais que eventualmente entendesse cabíveis.
24.	Todavia, depois de bem analisar as razões apresentadas pelo eminente Ministro Walton Alencar Rodrigues em seu voto revisor, convenci-me de que a negativa de registro do ato de aposentadoria do interessado, como defende Sua Excelência, é a solução mais adequada à hipótese.
25.	Com efeito, o que se requer, no caso, é apenas a interpretação sistemática e teleológica da norma legal, não se fazendo necessário nenhum tipo de controle de constitucionalidade, como passo a demonstrar.
26.	As normas de regência da matéria, mais propriamente, são a Lei 13.681/2018, que disciplina o disposto nas Emendas Constitucionais 60, 79 e 98, a Lei Estadual 400/1997, que dispõe sobre o código tributário do Amapá, a Lei 10.593/2002, que dispõe sobre a Carreira de Auditoria da Receita Federal do Brasil, a Lei 10.910/2004, que reestrutura a remuneração das Carreiras de Auditoria da Receita Federal, e a Lei 8.112/1990, que dispõe sobre o regime jurídico dos servidores públicos civis da União. Transcrevo os dispositivos pertinentes das três últimas leis, uma vez que as duas primeiras já foram reproduzidas anteriormente (destaques acrescentados) :
 (...) 
32.Nesse sentido, lembrando que os servidores dos ex-territórios são servidores federais, observo que a Lei 8.112/1990, em seu art. 2º, parágrafo único, remete a leis específicas os requisitos para ingresso e promoção dos servidores. No caso dos integrantes da Carreira de Arrecadação e Tributação, tais requisitos estão fixados na Lei 10.593/2002 (especialmente nos arts. 5º, 6º e 17) e na Lei 10.910/2004, que reestruturou a carreira e fixou a remuneração dos cargos.
33.	Logo, eventual "enquadramento" dos servidores dos ex-territórios nas atuais carreiras do funcionalismo federal, ainda que apenas para fins remuneratórios, deve obedecer os requisitos fixados nas respectivas leis de regência.
34.	Na espécie dos autos, é fora de dúvida que o cargo de Auxiliar de Fiscal de ex-território se equipara - quer em termos de atribuições, quer em termos de exigências profissionais para seu exercício, como visto - ao antigo cargo de Técnico de Atividades Tributárias, sucedido pelos cargos de Técnico do Tesouro Nacional e, mais recentemente, Analista Tributário da Receita Federal.
35.	De outra parte, tanto a Emenda Constitucional 79/2014 quanto a Lei 13.681/2018, que por último disciplinou suas disposições, conferem aos servidores dos ex-territórios direito a isonomia remuneratória com os ocupantes de cargos federais de atribuições equivalentes ou assemelhadas.
36.	Daí, portanto, à luz de uma abordagem sistêmica do ordenamento, segue-se que o cargo de Auxiliar de Fiscal do ex-território do Amapá deve observar a estrutura remuneratória prevista na tabela b do Anexo IV da Lei 10.910/2004, com os valores estabelecidos no Anexo VII da Lei 13.464/2017, ou seja, a remuneração fixada para os Analistas Tributários da Receita Federal.
Embora as determinações estejam suspensas em razão de recurso, as razões expostas no Voto do Relator, Ministro Benjamin Zymler que anuiu com a proposta do Voto Revisor, restam plenamente válidas e adequadas ao presente caso. Consoante o Voto Revisor, proferido pelo Ministro Walton Alencar Rodrigues, por ocasião do Acórdão 1874/2021-TCU-Plenário, relator Ministro Benjamin Zymler, não é admissível a distribuição de benesses com dinheiro público.
O entendimento firmado pela AGU criou uma exceção às regras vigentes à época do período de comprovação do exercício da função policial, sob a tese de que a interpretação sistemática validaria a não exigência de escolaridade para cargos de nível médio, para fim de aplicação do disposto nos art. 6º das Emendas 79/2014 e 98/2017. Tal interpretação contrapõe-se ao disposto no art. 8º, § 3º disposto na Lei 13.681/2018, que veda qualquer mudança no nível de escolaridade do cargo ocupado pelo servidor.
Cita-se ainda precedente do STJ, AREsp 1538165, publicado no DJE de 18/10/2019, relator Ministro Herman Benjamin, que considera que para haver desvio de função, além do exercício de atribuições da atividade efetivamente desempenhada, o grau de escolaridade deve ser compatível com a função exercida em desvio. 
EMENTA
PROCESSUAL CIVIL E ADMINISTRATIVO. OMISSÃO NÃO CONFIGURADA. DESVIO DE FUNÇÃO. RECEBIMENTO DE FUNÇÃO GRATIFICADA. REVISÃO DO CONTEXTO FÁTICO-PROBATÓRIO. IMPOSSIBILIDADE. SÚMULA 7/STJ. ALÍNEA "C" PREJUDICADA.1. Não se configurou a ofensa aos arts. 489 e 1.022 do Código de Processo Civil de 2015, uma vez que o Tribunal de origem julgou integralmente a lide e solucionou a controvérsia. Não é o órgão julgador obrigado a rebater, um a um, todos os argumentos trazidos pelas partes em defesa da tese que apresentaram. Deve apenas enfrentar a demanda, observando as questões relevantes e imprescindíveis à sua resolução. 2. No mérito, a Corte de origem consignou: "Com efeito, o autor foi nomeado para função de confiança, com o respectivo incremento em sua responsabilidade e em sua remuneração. Ao receber função gratificada para a atividade que desempenha, não há como reconhecer o alegado desvio de função. Tal circunstância, por si só, bastaria para afastar a pretensão jurídica aqui sob exame. Porém, observo que não restou cabalmente provado que o autor desempenha atividades de maior complexidade. Há tarefas simples e outras que demandam maiores conhecimentos. Mas não ao nível daquilo exigido pelo cargo paradigma. Os cargos públicos são um conjunto de atribuições. Para verificação de desvio de função, mister que o servidor desempenhe todo o rol de atividades previstas, ou, ao menos, grande parte delas. O que de todo inocorreu no caso dos autos. Outrossim, o autor detém o cargo de Auxiliar de Agropecuária, cuja escolaridade requistada é Fundamental Incompleto. Por sua vez, o cargo de assistente em administração demanda escolaridade de Médio Profissionalizante ou Médio Completo. Este é outro requisito descumprido. Quanto ao baixo valor de sua função gratificada quando em cotejo com a remuneração do cargo tido em desvio, não é dado ao poder judiciário imisucuir-se em valores de remuneração e de funções gratificadas, porquanto não tem função legislativa. É defeso ao poder judiciário criar determinada situação jurídica que prescinda da prévia existência de norma legal, que seria a hipótese de conceder equiparação baseado em baixo valor de gratificação". 3. A instância de origem decidiu a questão com fundamento no suporte fático-probatório dos autos, cujo reexame é inviável no Superior Tribunal de Justiça, ante o óbice da Súmula 7/STJ: "A pretensão de simples reexame de prova não enseja Recurso Especial." 4. A divergência jurisprudencial, com fundamento na alínea "c" do permissivo constitucional, fica prejudicada em razão do óbice da Súmula 7/STJ, porquanto não é possível encontrar similitude fática entre o acórdão combatido e os arestos-paradigmas, visto que as suas conclusões díspares ocorreram não em razão de entendimentos diversos sobre uma mesma questão legal, mas, sim, em virtude de fundamentações baseadas em fatos, provas e circunstâncias específicas de cada processo.5. Agravo conhecido para ser conhecer parcialmente do Recurso Especial, com relação à preliminar de violação dos arts. 489 e 1.022 do CPC/2015, e, nessa parte, negar-lhe provimento.  (-) Grifos nossos
Os pareceres não abordam a consequência negativa do entendimento que, se adotado integralmente, causaria na Administração Pública, qual seja:1) a dificuldade e até a impossibilidade de aproveitamento do indivíduo enquadrado em cargo para o qual não teria o requisito mínimo para exercê-lo; e 2) a insegurança jurídica decorrente de inovação orientadora, criando critério específico para determinada categoria de requerentes ao enquadramento em quadro em extinção da União, distinto de quaisquer outras categorias. 
Não há qualquer grau de surpresa (ao contrário do que argumenta a CEEXT) , posto que enquadramentos e reenquadramentos de funcionários e servidores que laboraram nos ex-Territórios, ocorreram em grande escala, ao menos em duas oportunidades antes da ora sob exame. 
A primeira após a edição da Lei 5.645, de 10 de dezembro de 1970, que estabeleceu diretrizes para implantação de novo Plano de Classificação de Cargos da União, com previsão de implantação gradual conforme delineado no Decreto-lei 1.341, de 22/8/1974. 
A segunda, após a Lei 6.550/1978 (Estabelece diretrizes para a classificação de cargos, empregos e funções do Serviço Civil dos Territórios Federais, e dá outras providências) , com o advento da Instrução Normativa 203 de 10/12/1987, que previa a transformação de cargos e empregos do Plano de Classificação de Cargos e Empregos das Leis 5.645/1970 e 6.550/1970, para a carreira de policial civil dos ex-Territórios do Amapá, Acre, Rondônia e Roraima, desde que estivessem exercendo atividade policial em 1º de março de 1985, nas Secretarias de Segurança Pública desses Ex-Territórios, dando o prazo de 120 dias para apresentação da documentação exigida.
A IN 203 de 10/12/1987 previa escolaridade compatível com o cargo, prevendo ainda que aqueles que não detivessem habilitação em curso de formação policial, seriam submetidos a treinamento, e que o curso de formação deveria ser concluído em até dois anos após a opção.
Deve-se ter em mente, que a não exigência dos requisitos de escolaridade, destoa de todo o ordenamento jurídico pátrio, em especial os regentes das demais categorias em extinção dos ex-Territórios (também insertas nas emendas 60/2009, 79/2014 e 98/2017) , inclusive para aquelas que demandam atividades de menor complexidade e responsabilidade. 
Não é demais lembrar que as categorias de policiais civis atuam sobre os bens mais valiosos da sociedade, que são a vida e a liberdade, quer seja ajudando a solucionar crimes, quer seja adotando medidas para afastar/manter afastado do convívio social indivíduos nocivos (dentre outras funções) , contribuindo para a paz social em atividades que envolvem por vezes risco de vida, tanto do agente público quanto de terceiros. 
Além de desprestigiar a própria categoria policial civil, a não exigência de escolaridade para comprovação das atividades policiais, revela-se incongruente, posto que para atividades, na maior parte das vezes menos complexas, exige-se o requisito de escolaridade compatível com o cargo originário como um dos requisitos de ingresso regular, imprescindível ao deferimento do enquadramento. 
De outro lado revela-se injusta e não isonômica, posto que tal exceção atinge parcela dos requerentes, que tiveram os mesmos prazos e condições, bem como enfrentaram as mesmas dificuldades presentes na criação e transformação dos ex-Territórios para concorrer aos cargos policiais, daqueles que perseguiram por esforço próprio adquirir a formação escolar mínima condizente com as responsabilidades e atribuições dos cargos almejados.
Conclui-se que o entendimento fixado no Parecer além de ilegal, é ilegítimo, pois viola os princípios da isonomia e da legalidade estrita ao prever exceção para determinado grupo que concorreu no mesmo prazo, para os mesmos cargos e nas mesmas demais condições previstas nas Emendas Constitucionais.  
Critérios 
Art. 37, incisos I e II da CF 1988
Art. 6º da EC 79/2014
Art. 6º da EC 98/2017
Art. 2º incisos III e IV, § 2º e § 4º c/c com § 3º do art. 8º da Lei nº 13.681 de 2018
Arts. 1º, 3º, 10 e 11 do Decreto 84.099/1979
AREsp 1538165
Voto do Acórdão 1874/2021-TCU-Plenário, relator Ministro Benjamin Zymler.
Evidências 
Parecer SEI 2491/2021/ME, de 23/2/2021 (peça 41, p.328-343) ; 
Despacho n. 00037/2021/GAB/CGU/AGU do Consultor Geral da União, (peça 20, p. 119-122) ;
IN 203 de 10/12/1987 (peça 44) ;
Mensagem nº 341, de 18/6/2018 (peça 44) ;
Processos SEI 05502.005632/2018-60 (indeferido na Ata 1-2021 -2ª Câmara) , 05504.022337/2018- 58 e seu conexo 14021.139779/2021-51, (indeferido na Ata 7-2021 3ª Câmara) , e processos pendentes de complementação de documentos a exemplo da Ata CEEXT N° 44/2021- Câmaras de Julgamento de Rondônia. (peça 46) 
Causa
Adoção de posicionamento técnico jurídico em desacordo com regras constitucionais, legais e normativas válidas e vigentes no ordenamento jurídico positivo.
Efeito
Dano ao Erário: Pagamentos decorrentes de deferimentos indevidos com fulcro no entendimento do Parecer 86/2020/DECOR/CGU/AGU.
Dano real estimado no valor de montante de R$ 7.322,60 mensais para cada indeferimento indevido, totalizando R$ 43.935,60 mensais e R$ 571.162,80, considerando que seis processos da amostra se enquadram exclusivamente nos parâmetros do referido Parecer.
Dano potencial estimado (consoante o exposto no Achado 2) , de R$ 205.032,80 mensais e R$ 2.665.426,40 anuais (28 transposições indevidas) .
Conclusão e Encaminhamento
A matéria controvertida já apresenta impactos concretos nos trabalhos da CEEXT, seja nos processos que se achavam na situação aguardando parecer, seja naqueles que aguardavam a complementação de documentos ou naqueles que foram objeto de recurso ou revisão de ofício, bem como na consequente não exclusão da folha de possíveis deferimentos indevidos na carreira de policial civil dos ex-Territórios, em razão da não observância do requisito de escolaridade mínima atinente a cada cargo a ser enquadrado.
Destarte, somente com enquadramentos indevidamente concedidos identificados na presente inspeção o prejuízo aos cofres públicos alcançaria a quantia anual de R$ 571.162,80, que se prolongaria por longo tempo, quando da aposentadoria e quando instituidores de pensão (se enquadram na regra temporal de maior duração do regime de pensão por morte) .
Em razão do exposto cabe determinação para que a CEEXT adote medidas para exigir a apresentação de escolaridade compatível e contemporânea ao exercício das funções policiais, cumprindo o entendimento firmado nesta oportunidade. 
Desta forma, cumpre determinar a Procuradoria Geral da Fazenda Nacional, que encaminhe o teor do presente relatório e das deliberações que vierem a ser proferidas, ao Ilustre Advogado Geral da União, dando-lhe a oportunidade de revisão do entendimento firmado no Parecer 86/2020/DECOR/CGU/AGU, de forma a adequá-lo às exigências constitucionais, legais e normativas para exercício da função policial de nível médio e de nível fundamental.
Proposta de encaminhamento
Determinar à CEEXT que:
no enquadramento dos cargos constantes da Tabela 'b' do  Anexo VI da Lei nº 11.358, de 19/10/2006  exija a comprovação de escolaridade compatível com a função policial exercida nos períodos delimitados pelas Emendas Constitucionais 79/2014 e 98/2017, requisito que deve ser preenchido em contemporaneidade dos referidos períodos, procedendo à revisão de Ofício dos processos deferidos com fulcro no Parecer 86/2020/DECOR/CGU/AGU, encaminhando ao TCU, no prazo de 180 dias, o resultado consolidado das revisões procedidas;
abstenha-se de adotar o entendimento vinculante decorrente do Parecer 86/2020/DECOR/CGU/AGU no enquadramento dos cargos constantes da Tabela 'b' do Anexo VI da Lei 11.358, de 19/10/2006, considerando sua contrariedade aos princípios da isonomia, legalidade e proporcionalidade, e em clara violação aos arts. 37, incisos I e II da Constituição Federal de 1988, art. 6º da EC 79/2014, art. 6º da EC 98/2018, art. 2º incisos III e IV, §2º e §4º c/c com §3º do art. 8º da Lei 13.681 de 2018 e arts. 1º, 3º, 10 e 11 do Decreto 84.099/1979;
nos processos judiciais em que seja instada a prestar informações, inclua em suas razões o entendimento que vier a ser deliberado por este Tribunal de Contas da União;
Determinar à Procuradoria Geral da Fazenda Nacional que encaminhe o teor do presente relatório e das deliberações que vierem a ser proferidas, ao Ilustre Advogado Geral da União, dando-lhe a oportunidade de revisão do entendimento firmado no Parecer 86/2020/DECOR/CGU/AGU, de forma a adequá-lo às exigências constitucionais, legais e normativas para exercício da função policial de nível médio e de nível fundamental.
I.9. Ausência de escolaridade para enquadramento nos cargos constantes da Tabela 'b' do Anexo VI, da Lei nº 11.358/2006.
Tipificação: Irregularidade grave
Situação Encontrada
O art. 8º da Lei 13.681 de 2018, estabelece a exigência de formação profissional e a escolaridade daqueles servidores optantes que tenham obtido deferimento da opção de que tratam as Emendas 60/2009, 79/2014 e 98/2017.
A Ata Procedimental CEEXT 1/2020 (peça 21, p.96-97) , internalizou a exigência de escolaridade de nível superior adquirida anterior ou concomitante ao exercício das funções policiais, suspendendo os demais processos relativos aos cargos policiais até pacificação do tema.
 (...) 
III - Nos termos do Parecer nº 01345/2019/SZD/CPN/CONJUR-PDG/PGFN/AGU, de 19 de dezembro de 2019, a escolaridade deverá ser comprovada em época anterior ou concomitante ao exercício das funções policiais, respeitados os prazos constitucionais previstos no artigo 6º da EC n° 79/2014 e no artigo 6° da EC n° 98/2017. Não deverá ser aceita documentação que comprove o exercício de atividades policiais anterior à habilitação profissional exigida para o cargo. Nesses casos, referida documentação deverá ser desconsiderada, de forma que, para fins de reconhecimento do pretenso direito, serão admitidas apenas as provas posteriores à habilitação. 
Consoante exposto no Achado anterior, concluiu-se que a exceção enumerada no Parecer nº . 86/2020/DECOR/CGU/AGU, aprovado pelo Despacho do Advogado-Geral da União nº 20, de 20/1/2021, que considerou que não deveria ser exigida documentação de escolaridade para todos os cargos da Tabela 'b' do Anexo VI, da Lei nº 11.358/2006 (cargos de Escrivão de Polícia Civil, Agente de Polícia Civil, Datiloscopista Policial Civil e Auxiliar Operacional de Perito Criminal Civil e Guarda de Presídio Civil) , contraria os princípios da isonomia, legalidade e proporcionalidade, e viola os arts. 37, incisos I e II da Constituição Federal de 1988, Art. 6º da EC 79/2014, Art. 6º da EC 98/2018, art. 2º incisos III e IV, § 2º e § 4º c/c com § 3º do art. 8º da Lei nº 13.681 de 2018 e arts. 1º, 3º, 10 e 11 do Decreto 84.099/1979.
Da Amostra examinada (42 requerimentos, sendo 38 de pleito para cargos de nível não superior) , foram constatados dezenove casos de ausência de escolaridade para enquadramento no cargo constante da Tabela 'b' do Anexo VI, da Lei nº 11.358/2006 (Nível Médio) , sendo que desses, treze também não lograram comprovar escolaridade suficiente para ingresso/exercício no cargo/emprego originário, consoante Tabela 1 abaixo: 
Tabela 1 - Requerimentos sem escolaridade suficiente para o cargo pleiteado
	Estado
	Processo SEI
	Requerente
	Cargo Pleiteado
	Comprovante de escolaridade

	RR
	05502.005802/2015-63
	Antônio Romão de Souza*
	Agente de Polícia
	1ª a 4ª série - término no 1º semestre de 2008, da 5ª a 6ª série, término no 2º semestre de 2008 (doc.14) .

	RR
	05502.061710/2015-63
	Edivaldo Pereira Maia*
	Agente de Polícia
	Histórico escolar datado de dezembro de 1985, em que teria concluído a 4ª série em 1981 e o 1º grau em 1985 (p. 41-42, doc.1) .

	AP
	05504.004504/2015-36
	Edson Castilho Leite*
	Agente de Polícia
	Ensino médio concluído em 2014 (doc. 1, p. 30-31) 

	RR
	05502.062680/2015-11
	Elias Lima da Silva*
	Agente de Polícia
	Diploma de 1º Grau concluído em 2000 e 2º grau em 2007 (p.135-138, doc.1) 

	RO
	03125.002179/2015-14
	Enock Cardoso de Oliveira*
	Agente de Polícia
	Não apresentado.

	RR
	05502.065615/2015-39
	Ernalto Denizar da Silva Oliveira*
	Agente de Polícia
	não há documentação de escolaridade: segundo consulta Siapecad de 7/5/2015 teria ensino fundamental incompleto - (doc.1, p.6) 

	RO
	03125.001896/2015-11
	Geraldo Antunes Paes**
	Guarda de Presídio
	1ª a 4ª série do ensino de 1º grau em 1984 (doc.1, p.3-4) 

	RR
	05502.063339/2015-74
	Irene da Costa Pessoa
	Agente de Polícia
	1º grau em 1985 e o 2º grau em 2004 (p.41-45, doc. 1 e doc.20, p.9-12) 

	RO
	03125.001951/2015-72 e 03125.001969/2015-74
	Jorge Sarmento Leite
	Agente de Polícia
	Certificado de 2º grau, concluído em 1997. (doc.1, p.20-21 e doc.5, p.6-7) 

	RO
	03125.001903/2015-84
	José Antônio de Morais
	Agente de Polícia
	cursou a 5ª série em 21/11/1980 (p.27, doc.1) 

	AP
	05504.005244/2015-16
	Marco Antônio Nunes Oliveira*
	Agente de Polícia
	1º grau segundo ficha do SIAPE e ficha funcional do Governo do Amapá de 1/9/2016 (doc.13, p.7) , sem certificado ou diploma.

	RR
	05502.004218/2015-91
	Maria Francisley* Figueira Andrade
	Agente de Polícia
	1º grau concluído em 1985 e ensino médio concluído em março de 2000 (p. 78-81 Sei 19665955) e (p. 42-43, doc. 1) 

	RO
	03125.001965/2015-96
	Maria Jose dos Santos
	Agente de Polícia
	Conclusão de 1º grau em 1979 (doc.1 p. 21-22) , ensino médio concluído em 2001 (doc.1, p.39-42) 

	AP
	05504.008435/2015-30
	Maria Raimunda Oliveira dos Santos
	Agente de Polícia
	Curso Ginasial Secundário concluído em 18/1/1978 (habilitada no 1º Ciclo) (p.42, doc.1) ; certificado de conclusão do ensino médio em 1999 (p.61-62) certificado de conclusão do ensino médio em 1999 (p.61-62) 

	AP
	05504.007907/2015-37
	Maria Solange Valente
	Agente de Polícia
	cursou a 8ª série do 1º grau no ano de 1983, (doc. 34) ; e ensino médio em 20/1/2005 (doc. 1, p. 47/48) 

	RR
	05502.060287/2015-84
	Noemia Vieira de Brito*
	Agente de Polícia
	concluído ensino médio em 8/7/2005, e o ensino fundamental em dezembro de 2003 (doc. 1 p. 31-34) 

	RR
	05502.062967/2015-32
	Roberto Pereira Cruz*
	Agente de Polícia
	Não há documento de escolaridade válido: Declaração de 23/7/2019, parcialmente ilegível, de que teria cursado a "1ª série da Educação de Jovens e Adultos EJA, no ano letivo de 2013. Tendo sido desistente. (doc.18, p.4) 

	RR
	05502.059694/2015-49
	Valmir Justino de Andrade*
	Agente de Polícia
	1ª a 4ª Série concluída em maio de 1996 (doc.18) 

	RR
	05502.063940/2015-67
	Vanda Maria Cesar da Silva*
	Agente de Polícia
	supletivo de primeiro grau em 1990, e ensino Médio em 1999 (doc.1, p.20-23) 

* Ingresso irregular o cargo originário devido à ausência de escolaridade.;
** ausência de escolaridade e Aposentado pelo RPPS da União. 
Seis requerimentos acima elencados são objeto de ações judiciais: 05502.005802/2015-63, 05504.004504/2015-36, 05502.065615/2015-39, 03125.001896/2015-11, 03125.001903/2015-84 e 03125.001951/2015-72/ 03125.001969/2015-74.
Anota-se que há possibilidade de que o requerente não tenha apresentado comprovação de escolaridade para ingresso no cargo originário e tenha apresentado comprovação de escolaridade suficiente para o cargo pleiteado e vice-versa.
Em função da parte não questionada do Parecer 86/2020/DECOR/CGU/AGU de lavra da Consultoria-Geral da União, a escolaridade pode ser obtida no decorrer do exercício da função policial, preenchidos os demais requisitos para o enquadramento. É o caso do processo 05504.001885/2015-00, em que o requerente adquiriu a escolaridade em 1991 e comprovou ter exercido atipicamente a atividade de Agente de Polícia Civil no Estado do Amapá após 1991.
Por oportuno, anota-se, ante a alegada dificuldade de formação educacional destacada nos pareceres e na resposta a oitiva elaborada pela CEEXT (vide Achado 1) , foram encontrados 14 processos em que os requerentes detinham a escolaridade necessária para o cargo pretendido ainda que não detivessem outros requisitos:
a) Sem indícios de outras irregularidades (quatro requerimentos) : 05502.003992/2015-84 e 05502.060766/2015-09, 05504.001885/2015-00, 05502.063378/2015-71;
b) Posicionamento em categoria indevida (nove requerimentos) : 05502.005550/2015-72, 05502.061710/2015-63, 05502.062576/2015-18, 05502.061548/2015-83, 05502.065166/2015-29, 05504.001923/2015-16, 05502.005543/2015-71, 05504.005093/2015-04 e 05504.003044/2015-29
d) Não detinham outros requisitos necessários ao enquadramento (seis requerimentos) :
18791.000302/2017-31: - requerente aposentada no RPPS da União; 
05502.059209/2015-37:- Adesão a PDV;
05502.060101/2015-97: indícios de contratação por empresa privada
05504.005556/2015-20: indeferimento por ausência de comprovação de atividade policial
03125.001838/2015-97: indeferimento por ausência de comprovação de atividade policial
05502.004079/2015-03: escolaridade insuficiente para o cargo originário (2º grau obtido em 1990 - doc.6, p. 19-20) .
Assim, observa-se que de 38 requerentes que pleitearam enquadramento em cargos da Tabela 'b' ('nível médio) , quinze detinham escolaridade suficiente para o cargo pleiteado, treze não comprovaram escolaridade para ingresso no cargo originário e seis teriam escolaridade suficiente para o cargo originário, mas insuficiente para o cargo pleiteado. 
Destarte, a dificuldade histórica alegada nos Pareceres e na resposta à oitiva da CEEXT, resta enfraquecida, posto que a exceção criada beneficia número reduzido de requerentes, ao tempo em que se revela injusta para com aqueles que buscaram, no que pese as dificuldades enfrentadas, melhor qualificar-se para o exercício da função pública, elevando seu grau de escolaridade. Também foram examinados três requerimentos com alta probabilidade de indeferimento, que corroboram que, para as demais categorias, a escolaridade exigida para o cargo a ser transposto/enquadrado está sendo rigorosamente seguida pela CEEXT.                                                                      
Os seis processos em que foi constatada apenas a ausência de escolaridade para o cargo pleiteado são a seguir enumerados:
Tabela 2 - Requerimentos exclusivamente sem escolaridade suficiente para o cargo pleiteado (sem outras irregularidades identificadas) 
	Estado
	Processo SEI
	Requerente
	Cargo Pleiteado
	Comprovante de escolaridade

	RR
	05502.063339/2015-74
	Irene da Costa Pessoa
	Agente de Polícia
	1º grau em 1985 e o 2º grau em 2004 (p.41-45, doc. 1 e doc.20, p.9-12) 

	RO
	03125.001951/2015-72 e 03125.001969/2015-74
	Jorge Sarmento Leite*
	Agente de Polícia
	Certificado de 2º grau, concluído em 1997. (doc.1, p.20-21 e doc.5, p.6-7) 

	RO
	03125.001903/2015-84
	José Antônio de Morais*
	Agente de Polícia
	cursou a 5ª série em 21/11/1980 (p.27, doc.1) 

	RO
	03125.001965/2015-96
	Maria Jose dos Santos
	Agente de Polícia
	Conclusão de 1º grau em 1979 (doc.1 p. 21-22) , ensino médio concluído em 2001 (doc.1, p.39-42) 

	AP
	05504.008435/2015-30
	Maria Raimunda Oliveira dos Santos
	Agente de Polícia
	Curso Ginasial Secundário concluído em 18/1/1978 (habilitada no 1º Ciclo) (p.42, doc.1) ; certificado de conclusão do ensino médio em 1999 (p.61-62) 

	AP
	05504.007907/2015-37
	Maria Solange Valente
	Agente de Polícia
	cursou a 8ª série do 1º grau no ano de 1983, (doc. 34) ; e ensino médio em 20/1/2005 (doc. 1, p. 47/48) 

* Objeto de ação judicial.
Os requerimentos objeto de ações judiciais foram computados no impacto do presente Achado, ante a independência das instâncias e considerando o fato de que não há trânsito em julgado de decisão judicial.
Para o cálculo do impacto/efeito do Achado foi utilizado o valor do subsídio da categoria Terceira da Tabela 'b' do Anexo VI, da Lei nº 11.358/2006 (R$ 12.522,60) , posto que é a categoria de ingresso. De forma conservadora foi adotada a remuneração média dos cargos de ingresso no valor de R$5.200,00 (estimada pela CEEXT no âmbito do processo que tratou da presente matéria, p.1, Processo Administrativo SEI nº 19975.114808/2020-36) .
Assim, chega-se ao impacto real estimado de R$ 7.322,60 por deferimento indevido ao mês, o que perfaz o total de R$ 43.935,60 mensais (seis requerimentos) e R$ 571.162,80 anuais.
De modo conservador optou-se pela taxa mínima de indeferimento de 5,48% apurada no processo antecedente (taxa de indeferimento de 6,67%, com erro de 1,19% para uma confiança de 95%) , sendo que os processos foram selecionados com base da maior probabilidade de indeferimento com base na referida metodologia. Dessa feita, considerando apenas os requerimentos não julgados informados pela CEEXT, excluindo-se os duplicados obteve-se o provável indeferimento estimado mínimo de 16 processos, médio de 19 processos e máximo de 23 processos.
Assim, obtém-se um dano estimado mínimo provável de R$117.161,60 mensais e R$1.523.100,80, para dezesseis indeferimentos indevidos (não sendo considerado o possível dano marginal decorrente de possível progressão pela contagem de tempo de exercício de função em período anterior a aquisição de escolaridade, em razão da baixa probabilidade) .
Por outro lado, a CEEXT realizou uma estimativa preliminar de que 55 processos estariam na situação elencada na parte ora questionada do Parecer 86/2020/DECOR/CGU/AGU, sendo que 22 apresentariam indícios de não conter documentação para o cargo originário, restando 33 requerimentos que não conteriam, a princípio, documentação suficiente para os cargos da Tabela 'b' do Anexo VI, da Lei nº 11.358/2006. Desta feita o dano estimado seria ainda maior, de R$ 205.032,80 mensais e R$ 2.665.426,40 anuais.
Critérios
Art. 37, incisos I e II da CF 1988;
Art. 6º da EC 79/2014;
Art. 6º da EC 98/2018;
Art. 2º incisos III e IV, § 2º e § 4º c/c com § 3º do art. 8º da Lei nº 13.681 de 2018;
Arts. 1º, 3º, 10 e 11 do Decreto 84.099/1979;
Voto do Acórdão 1874/2021-TCU-Plenário, relator Ministro Benjamin Zymler.
Evidências 
Processos SEI 05502.063339/2015-74, 03125.001951/2015-72 (e 03125.001969/2015-74) , 03125.001903/2015-84, 03125.001965/2015-96, 05504.008435/2015-30 e 05504.007907/2015-37.
Ata Procedimental CEEXT 1/2020;
Parecer 86/2020/DECOR/CGU/AGU, aprovado pelo Despacho do Advogado-Geral da União nº 20, de 20/1/ 2021.
Causa
Deferimentos indevidos realizados com fulcro no entendimento do Parecer 86/2020/DECOR/CGU/AGU.
Efeito
Dano ao Erário: Pagamentos decorrentes de deferimentos indevidos com fulcro no entendimento do Parecer 86/2020/DECOR/CGU/AGU.
Dano real estimado no valor de montante de R$ 7.322,60 mensais para cada indeferimento indevido, totalizando R$ 43.935,60 mensais e R$ 571.162,80 anuais, considerando que seis processos da amostra se enquadram exclusivamente nos parâmetros do referido Parecer.
Dano potencial estimado de R$ 205.032,80 mensais e R$ 2.665.426,40 anuais.
Conclusão e Encaminhamento
A matéria controvertida já apresenta impactos concretos nos trabalhos da CEEXT seja nos processos que se achavam na situação Aguardando Parecer, seja naqueles que aguardavam a complementação de documentos ou naqueles que foram objeto de Recurso ou Revisão de Ofício, bem como na consequente não exclusão da folha de possíveis deferimentos indevidos na carreira de policial civil dos ex-Territórios, em razão da não observância do requisito de escolaridade mínima atinente a cada cargo a ser enquadrado.
Destarte, somente com enquadramentos indevidamente concedidos identificados na presente inspeção o prejuízo aos cofres públicos alcançaria a quantia anual de R$ 571.162,80, que se prolongaria por longo tempo, quando da aposentadoria e quando instituidores de pensão (se enquadram na regra temporal de maior duração do regime de pensão por morte) .
Em razão do exposto cabe determinação para que a CEEXT adote medidas para exigir a apresentação de escolaridade compatível e contemporânea ao exercício das funções policiais cumprir o entendimento firmado nesta oportunidade.
Proposta de encaminhamento
Determinar à CEEXT que proceda a reanálise, em 120 dias, dos processos de enquadramento dos cargos constantes da Tabela 'b' do  Anexo VI da Lei nº 11.358, de 19/10/2006, iniciando pelos processos SEI 05502.063339/2015-74, 03125.001951/2015-72 (e 03125.001969/2015-74) , 03125.001903/2015-84, 03125.001965/2015-96, 05504.008435/2015-30 e 05504.007907/2015-37,  examinando a comprovação de escolaridade compatível com a função policial exercida nos períodos delimitados pelas Emendas Constitucionais 79/2014 e 98/2017, requisito que deve ser preenchido em contemporaneidade dos referidos períodos, procedendo à revisão de Ofício dos processos deferidos com fulcro no Parecer 86/2020/DECOR/CGU/AGU.
I.10. Enquadramento deferido sem o preenchimento de requisitos de escolaridade exigidos para cargo de nível superior.
Na amostra coletada foram identificados dois processos em que o pleiteante apresentou documento que comprovasse a conclusão de curso superior adequado à função exercida, em período anterior ou concomitante com o exercício de atividade policial de nível superior, nos limites temporais das Emendas Constitucionais 79/2014 e 98/2017, a saber:
Processo SEI 05502.001821/2015-11 (José Coelho Neto) : Diploma apresentado é de Técnico em Contabilidade concluído em 1979, enquanto as atividades policiais comprovadas referem-se ao exercício atípico da função de Delegado de Polícia. Situação: pendente de novo exame pela 2ª Câmara de Julgamento da CEEXT; o requerimento foi inicialmente indeferido, ante a ausência de prova de atividade policial (único documento era o Decreto nº 117, de 19/02/1991, que designa o servidor para exercer o cargo de Delegado das Subdelegacias de Mutum) ; Revisado para Deferido pela Ata 14/2018 2ª Câmara. Em 2020 foi reanalisado de Ofício e classificado como "Deferido, com novo julgamento sobrestado por necessidade de complementação de documentos", pela Ata 2/2020 - 2ª Câmara, de 3/2/2020. Recurso pendente de apreciação;
Processo SEI 05502.059106/2015-77 (Paulo Moraes de Araújo) : não houve apresentação de qualquer documento de escolaridade, em especial o de Bacharel em Direito, posto que as atividades policiais comprovadas se referem ao exercício atípico da função de Delegado de Polícia. Situação: pendente de nova apreciação após as notificações para complementação de documentos comprobatórios. Situação processual: inicialmente deferido na Ata 14/2018 - 2ª Câmara e Voto de 22/11/2018, e antes de ser realizado o ato de enquadramento, o processo foi revisado de Ofício, e em 3/2/2020, mediante a Ata 2/2020- 2ª Câmara de Julgamento foi classificado com "Deferido com novo julgamento. Sobrestado para Complementação de Documentos". O Requerente foi nomeado para cargos em comissão para exercício da atividade de Delegado, já sendo integrante do quadro em extinção da União no cargo de Agente de Polícia - aposentado no RPPS da União, desde 4/6/2013.
Observa-se que nos dois processos houve apresentação de documentos que indicam que as atividades policiais de Delegado de Polícia, foram exercidas em desvio de função em decorrência de nomeação para Cargos Comissionados no Ex-Território de Roraima, incidindo também na vedação à transposição consoante o entendimento firmado pela PGFN no âmbito do Processo SEI 19975.103389/2019-73.
Não havendo comprovação da escolaridade de nível superior em Direito, não há como prosperar o pleito de enquadramento para o cargo em Extinção de Delegado de Polícia Civil dos Ex-Territórios.
Essa exigência foi mantida pelo Parecer 86/2020/DECOR/CGU/AGU, aprovado pelo Despacho 37/2021/GAB/CGU/AGU e pelo Despacho do Advogado-Geral da União 020, de 20/1/2021, que concluiu:
[...] 30. Para o cargo de Delegado de Polícia Civil, faz-se necessário que o requerente demonstre a formação superior em Direito, conforme dispõe o art. 3º da Lei nº 12.830/2013. Para o enquadramento nos cargos de Perito Criminal Civil e Médico-Legista Civil, também é exigível a formação superior específica, nos termos do art. 5º da Lei nº 12.030/2009, devendo o requerente comprovar que possui alguma das graduações elencadas no art. 11-A do Decreto nº 9.324/2018.
31. Para o enquadramento nos cargos de Técnico em Medicina Legal Civil e Técnico em Polícia Criminal Civil, apesar de não ser necessária a comprovação da formação superior ou técnica, o requerente deverá demonstrar que desenvolveu atividades que demandem habilitação técnica ou conhecimento científico específico.
Ressalta-se apenas que as exigências de Diploma de Direito para o cargo de Delegado, bem como a necessidade de graduações superiores de acordo com a especialidade para os demais cargos de nível superior que se refere o art. 11-A do Decreto 9.324/2018, (além de previstas nas legislações próprias de cada especialidade) já estavam previstas no Decreto regulamentador do Grupo-Polícia Civil do Plano de Classificação de Cargos, Empregos e Funções, dos Territórios Federais do Amapá, de Rondônia e de Roraima, (antes das legislações referidas no citado Parecer) , como requisito necessário para exercício da função policial nos arts. 1º e 3º do Decreto nº 84.099, de 17/10/1979 (que dispõe sobre o Grupo-Polícia Civil a que se refere o artigo 2º da Lei 6.550, de 5 de julho de 1978, e dá outras providências) , vindo a alteração promovida em seu art. 10, pelo Decreto 88.941, de 7/11/1983, apenas explicitá-las.
 
Decreto 84.099, de 17/10/1979
CAPÍTULO I
Do Grupo-Polícia Civil
 	 Art. 1º.  O Grupo-Polícia Civil do Plano de Classificação de Cargos, Empregos e Funções, dos Territórios Federais do Amapá, de Rondônia e de Roraima, de que trata o artigo 2º da Lei nº 6.550, de 5 de julho de 1978, identificado pelo código PC-400, compreende categorias funcionais integradas de cargos de provimento efetivo, de níveis superior e médio, a que são inerentes atribuições de natureza policial, preventiva e repressiva, relacionadas com a manutenção da ordem e da segurança pública, apuração de crimes e contravenções, preservação de bens, serviços e interesses dos Territórios Federais, execução da política carcerária e segurança interna dos estabelecimentos penais.     Art. 2º. As classes das categorias funcionais do Grupo-Polícia Civil distribuir-se-ão, na forma do disposto no artigo 5º da Lei nº 6.550, de 5 de Julho de 1978, em 8 (oito) níveis hierárquicos, com as seguintes características:    NÍVEL 8 - Atividade de nível superior, de natureza complexa, compreendendo direção de órgãos integrantes das Polícias Civis dos Territórios Federais e envolvendo supervisão, planejamento, coordenação e controle no mais elevado grau da hierarquia policial.     NÍVEL 7 - Atividades de nível superior, envolvendo planejamento, direção, supervisão, orientação, coordenação e controle, no âmbito geral da segurança, de investigações e operações policiais, na área específica da medicina legal e da perícia criminal.     NÍVEL 6 - Atividade de nível superior, envolvendo orientação e execução especializada de trabalhos relacionados com medicina legal, segurança e investigações, instauração e presidência de inquéritos policiais e processos contravencionais, bem como planejamento, em grau auxiliar, e estudos preliminares, de investigações relacionadas com apuração, prevenção e representação de ilícitos penais.     NÍVEL 5 - Atividades de nível superior, de coordenação, orientação e execução especializada dos trabalhos de perícia criminal, envolvendo o estabelecimento de novas técnicas e procedimentos de trabalho.     NÍVEL 4 - Atividades de nível superior, envolvendo execução de exames periciais de medicina legal, em vivos e mortos, bem como de execução de exames periciais em instrumentos utilizados na prática de infração penal e em vestígios e locais de crimes sinistros.
 (...) 
Art. 5º.  Poderão integrar as categorias funcionais a que se refere este decreto, mediante transposição ou transformação, os cargos vagos ocupados e, por transformação, os empregos ocupados, cujas atribuições guardem correlação com as indicadas no artigo 1º, observado o seguinte critério:     I - na Categoria Funcional de Delegado de Polícia, por transposição, os cargos de Comissão de Polícia e, por transformação, desde que seus ocupantes exerçam, comprovadamente, atividade de Delegado de Polícia, os empregos de Delegado e Advogado lotados nas Secretarias de Segurança Pública, exigido de todos diploma de Bacharel em Direito;     II - na Categoria Funcional de Médico Legista, por transformação, os empregos de Médico Legista e, desde que lotados nas Secretarias de Segurança Pública, os de Médico;     III - na Categoria Funcional de Perito Criminal, por transformação, os empregos de Perito Criminal e, desde que seus ocupantes exerçam, comprovadamente, atividades de Perito Criminal, os empregos de Advogado lotados nas Secretarias de Segurança Pública, exigido de todos diploma de curso superior ou habilitação legal equivalente, de acordo com a especialidade exercida; (...)  Grifos nossos
Por oportuno, registra-se que foram encontrados também dois processos em que foi apresentado comprovante de nível superior para o cargo de Perito Criminal (SEI 05504.020154/2018-06, 05502.060556/2015-11) e outros dois requerentes que detinham curso superior, embora tenham exercido atividades policiais de nível médio: SEI 05504.001923/2015-16 - Datiloscopista Policial Civil e SEI 05504.005093/2015-04 - Agente de Polícia Civil. 
Destarte, resta enfraquecido o argumento combatido no Achado 1, de que as condições adversas existentes antes e à época da transformação dos Territórios do Amapá, Roraima e Rondônia, eram fator impeditivo à obtenção de mão de obra qualificada de nível superior.
Objeto
Processos de enquadramento deferidos
Critério:
a) arts. 1º e 3º do Decreto nº 84.099, de 17/10/1979;
b) Parecer nº . 86/2020/DECOR/CGU/AGU, aprovado pelo Despacho nº  37/2021/GAB/CGU/AGU e pelo Despacho do Advogado-Geral da União nº 020, de 20/1/2021;
c) Art.11 do Decreto 9.324/2018
Evidências:
SEI 05502.001821/2015-11, 05502.059106/2015-77
Causa: Avaliação inadequada dos requisitos de transposição e enquadramento necessários para preencher cargos privativos de nível superior
Efeitos: 
Dano ao Erário decorrente de pagamentos indevidos para o requerente do processo SEI 05502.001821/2015-11, no valor de R$ 23.692,74 mensais e R$ 308.005,62 anuais.
Conclusão e Encaminhamento:
Como observado nos processos analisados, a CEEXT vem adotando providências no sentido de revisar de ofício os processos anteriormente deferidos, verificando-se que em um dos dois requerimentos, a revisão foi procedida antes da inclusão indevida em folha.
Todavia, alguns processos ainda dependem de uma nova apreciação por parte da Comissão, por estarem com novo julgamento sobrestado por necessidade de complementação de documentos". 
Assim, considerando a análise empreendida, entende-se necessário propor determinação à CEEXT para que, em 90 dias, proceda à reanálise dos processos SEI 05502.001821/2015-11 e 05502.059106/2015-77, oportunidade na qual poderão ser corrigidos os enquadramentos indevidos no cargo de Delegado de Polícia Civil do Quadro em extinção dos Ex-Territórios, sem comprovação de que detinha o título de bacharel em Direito, em violação ao arts. 1º e 3º do Decreto nº 84.099, de 17/10/1979, e Art.11 do Decreto 9.324/2018.
I.11. Enquadramento deferido sem o preenchimento de requisitos para ingresso regular no cargo originário.
Tipificação: Irregularidade Grave
Situação Encontrada
É requisito Constitucional para o exercício do direito a opção pelo enquadramento expressamente previsto no art. 6º da Emenda Constitucional 79, de 2014, e o art. 6º da Emenda Constitucional 98, de 2017, que o pleiteante ao reenquadramento tenha ingressado regularmente no cargo originário.
EC 70/2014
Art. 6º Os servidores admitidos regularmente que comprovadamente se encontravam no exercício de funções policiais nas Secretarias de Segurança Pública dos ex-Territórios do Amapá, de Roraima e de Rondônia na data em que foram transformados em Estados serão enquadrados no quadro da Polícia Civil dos ex-Territórios, no prazo de 180 (cento e oitenta) dias, assegurados os direitos, vantagens e padrões remuneratórios a eles inerentes.
EC 98/2017
Art. 6º O disposto no art. 6º da Emenda Constitucional nº 79, de 27 de maio de 2014, aplica-se aos servidores que, admitidos e lotados pelas Secretarias de Segurança Pública dos Estados de Rondônia até 1987, e do Amapá e de Roraima até outubro de 1993, exerciam função policial. 
O Despacho 00028/2021/DECOR/CGU/AGU, que aprovou o Parecer 86/2020/ DECOR/CGU/AGU, cita trechos do Parecer 12967/2020/ME, em que é ressaltada a exigência de comprovação da regularidade de ingresso no cargo originário. 
Parecer SEI nº 12967/2020/ME  
 (...) 
24. Com efeito, a Procuradoria-Geral da Fazenda Nacional já empreendeu, em linhas gerais, o seu entendimento por intermédio do Parecer 01345/2019/SZD/CPN/CONJURPDG/PGFN/AGU (Doc. SEI 9119462) e, assim, são feitas as seguintes sínteses jurídicas: a) o arts. 6º das Emendas Constitucionais nº 79, de 2014, e 98, de 2017, preveem que a transposição em comento deve ser feita em relação aos servidores admitidos regularmente, de sorte que se impõe o exame da higidez do provimento originário dos aludidos servidores, consoante inclusive exigência do Tribunal de Contas da União (Acórdão Plenário 1660/2011) , oportunidade na qual se deve fazer o cotejo entre a escolaridade do agente público e a formação profissional exigida para admissão no aludido cargo originário;
Por sua vez o art. 23 da Portaria SGP/SEDGG/ME 384, de 11/1/2021, que dispõe sobre critérios e procedimentos a serem observados pela CEEXT para análise, processamento e julgamento de requerimentos de opção e enquadramento no quadro em extinção da administração pública federal, prescreve:
Art. 23. São legitimados a requerer o enquadramento de que tratam o art. 6º da Emenda Constitucional nº 79, de 2014, e o art. 6º da Emenda Constitucional nº 98, de 2017, desde que tenham, comprovadamente, exercido função policial, os servidores públicos efetivos, incorporados ou não ao quadro em extinção da administração pública federal:
I - admitidos regularmente que comprovadamente se encontravam no exercício de funções policiais nas Secretarias de Segurança Pública dos ex-Territórios do Amapá, de Roraima e de Rondônia na data em que foram transformados em Estados; e
II - admitidos regularmente e lotados pelas Secretarias de Segurança Pública dos Estados de Rondônia até 1987, do Amapá e de Roraima até outubro de 1993.
No âmbito da amostra examinada consoante Tabela de Resumo de Achados (Anexo B) , dos 42 processos analisados foram identificados quatorze processos em que os requerentes não comprovaram possuir o requisito de escolaridade mínimo para ingresso no cargo originário, sendo que até a data de 30/10/2021, onze constavam como deferidos (pendentes ou não de nova apreciação) e três como indeferidos:
Tabela 3 - Processos deferidos com indícios de ingresso não regular no cargo originário. 
	Processo
	Cargo Originário
	Escolaridade
	Situação Atual

	05502.005550/2015-72
	contratado como escrivão em 2/7/1979, reposicionado como agente administrativo em 1985 (p. 5 do doc.1) ; 
	concluiu o 1º grau em 1979 e o 2º Grau em 9/12/1987 (Doc. 1, p. 33-36) 
	Deferido, reexaminado de Ofício para correção do enquadramento- Ata 1/2021 da 3ª Câmara de Julgamento, de 9/4/2021

	05504.004504/2015-36
	Datilógrafo admitido pelo Governo do Território do Amapá em 4/10/1988. 
	Ensino médio concluído em 2014 (doc. 1, p. 30-31) 
	Deferido Ata 8/2018, revisado para complementação de documentos ata 5/2019

	05502.062680/2015-11
	motorista, ingresso em 12/4/1984, na Secretaria de Segurança Pública do Território de Roraima, reposicionado no RGU, no cargo de motorista, Portaria SAD 2011/1992, de 3/10//1992 (doc. 1, p.15-16) . 
	Diploma de 1º Grau concluído em 2000 e 2º grau em 2007 (p.135-138, doc.1) 
	Deferido; Portaria; ATA 15/2021 - reenquadrado de Ofício

	03125.002179/2015-14
	Não há documentação referente ao ingresso regular no cargo de motorista em 1º/5/1978, bem como do reenquadramento como motorista de veículos terrestres em 11/11/1981 (dados do SIAPE) e posterior redistribuição.
	histórico escolar datado de dezembro de 1985, em que teria concluído a 4ª série em 1981 e o 1º grau em 1985 -p. 41-42, doc.1) 
	deferido Ata 1/2017 de 22/8/2017; Com Portaria de Enquadramento.

	05502.065615/2015-39
	Aux. Operacional de Serviços Diversos, com ingresso em 11/1/1987 
	não há documentação de escolaridade: Escolaridade segundo consulta Siapecad de 7/5/2015 (ensino fundamental incompleto) - (doc.1, p.6) 
	Deferido.  Enquadramento da categoria Especial para Terceira Corrigido de Ofício. Pendente de novo julgamento após complementação de documentos.

	05502.004079/2015-03
	agente administrativo: contratada pelo governo do Território de Roraima em 1º/7/1980; Ingresso no RJU no cargo de Agente Administrativo em decorrência da MP 304/2006 de 1/7/2006.
	1º grau concluído em julho de 1988 e 2º grau concluído em 1990 (p. 11-14, doc. 1) ; 
	Deferido e enquadramento corrigido de Ofício Ata 7/2021

	05502.062967/2015-32
	Deficiência dos documentos de admissão no cargo de Auxiliar Operacional de Serviços Diversos, ingresso em 1º/6/1986; o CNIS indica três vínculos iniciados em 1/6/1986: Aeco Serviços Gerais Ltda; Companhia de Desenvolvimento de Roraima; e Governo do Território Federal de Roraima (doc.1, p.23
	Não há documento de escolaridade válido: Declaração de 23/7/2019, parcialmente ilegível, de que teria cursado a "1ª série da Educação de Jovens e Adultos EJA, no ano letivo de 2013. Tendo sido desistente. (doc.18, p.4) 
	Deferido Ata 2/2019; Revisado para Pendente de Parecer na Ata 2/2020

	05502.059694/2015-49
	Auxiliar Operacional de Serviços Diversos contratado em 13/11/1984
	1ª a 4ª Série concluída em maio de 1996 (doc.18) 
	Pendente de julgamento: antes deferido e reanalisado para pendente de complementação de documentos. Ata 06/2020 - 2ª Câmara de Julgamento

	05502.063940/2015-67
	Contratada em 1º/4/1988, pela Prefeitura Municipal de Bonfim como Regente de Classe nível II; enquadrada pela Portaria 438, de 16/5/1991 SRH/SAF, na tabela especial de empregos do ex-Território de Roraima/Parecer FEC-03/89como Regente de Ensino (doc.1, p.4-5) ; na ficha funcional consta como Auxiliar operacional de serviços diversos, reconhecida como Regente de Ensino no DOU-RO nº 96, de 21/5/1991 (doc.1, p. 4-13) 
	supletivo de primeiro grau em 1990, e ensino Médio em 1999 (doc.1, p.20-23) 
	Deferido com novo julgamento sobrestado para complementação de documentos. Ata 2/2020- 2ª Câmara

	05504.005244/2015-16
	Datilógrafo, contratado pelo Governo do Território do Amapá em 4/10/1988
	Ausência de certificado ou diploma.  segundo ficha do SIAPE e ficha funcional do Governo do Amapá de 1/9/2016, possuía o 1º Grau (doc.13, p.7) , 
	Após reconsideração de indeferimento para deferimento (Ata de 30/11/2018) , o processo foi revisado de Ofício em razão do AC1919/2019-Plenário, para pendente de parecer para julgamento de mérito (Ata 4/2019- 3ª Câmara, de 29/11/2019

	05502.004218/2015-91
	datilógrafa, contratada pelo governo do Território de Roraima em 1º/7/1985 (enquadrada pela MP 304/2006 de 30/6/2006) 
	1º grau concluído em 1985 e ensino médio concluído em março de 2000 (p. 78-81 Sei 19665955) e p. 42 (doc. 1) 
	Reenquadrada de Ofício, da categoria Especial para Terceira de Agente de Polícia pendente de julgamento pela 2ª Câmara em 21/10/2021, após apresentação de novos documentos.

Processos Indeferidos pela CEEXT:
05502.005802/2015-63 - Indeferido por ausência de escolaridade mínima para o cargo originário; (pendente de análise de recurso e de decisão judicial) ;
03125.001896/2015-11 - Revisão	 de Ofício pelo Indeferimento anulada por Decisão Judicial; e 
05502.060287/2015-84 - Indeferido em razão da admissão irregular: conclusão do ensino fundamental em 2003 em data posterior ao ingresso no cargo originário.
Cumpre observar que nos casos em que a decisão judicial manda incluir o requerente imediatamente no Quadro em Extinção dos Ex-Territórios, a CEEXT está enquadrando o requerente na Categoria Terceira do respectivo cargo, que é a categoria de ingresso dos cargos Policiais Civis em extinção da União. Exceção se deu no processo 03125.001896/2015-11, em que a decisão proferida determinou a anulação da revisão de Ofício e o retorno a situação anterior de enquadramento indevido.
Objeto
Processos de Enquadramento para Quadro de Polícia Civil em Extinção dos Ex-Territórios.
Critério
art. 6º da Emenda Constitucional nº 79, de 2014;
art. 6º da Emenda Constitucional nº 98, de 2017;
item 9.1.1 Acórdão 515/2004-TCU-Plenário alterado pelo Acórdão 1660/2011-TCU-Plenário, relator Ministro José Jorge.
art. 22 da Lei 1.711/1952;
parágrafo único do art.10 da Lei 8.112/1990. 
Evidências
Processos SEI 05502.005550/2015-72, 05504.004504/2015-36, 05502.062680/2015-11, 03125.002179/2015-14, 05502.065615/2015-39, 05502.004079/2015-03, 05502.062967/2015-32, 05502.059694/2015-49, 05502.063940/2015-67, 05504.005244/2015-16; 05502.005802/2015-63; 03125.001896/2015-11, 05502.060287/2015-84 	e   05502.004218/2015-91.
Causa
Análise imprecisa ou insuficiente no tocante ao não preenchimento dos requisitos de ingresso no cargo originário.
Efeito
Prejuízos gerados por pagamentos indevidos.
Considerando os onze processos indevidamente deferidos identificados, o prejuízo potencial ao erário é da ordem de R$ 91.718,74 mensais e R$ 1.192.343,62 anuais (considerando que dos onze cargos deferidos o ingresso no enquadramento em regra se dá na Terceira Categoria e que apenas um processo refere-se ao Cargo de Delegado) .
Análise e Conclusão 
Observa-se que a obrigatoriedade de verificação do ingresso regular no cargo originário foi reforçada nos pareceres jurídicos aprovados pelo Despacho do Advogado Geral da União. 
Por oportuno, cita-se o teor do item 9.3 Acórdão 1660/2011-TCU-Plenário, relator Ministro José Jorge, proferido após a apreciação dos pedidos de reexame contra o subitem 9.1 do Acórdão 515/2004-TCU-Plenário:
		(...) 
9.3. alterar a redação do item 9.1 do Acórdão 515/2004-TCU-Plenário para os seguintes termos: 
"9.1. determinar à Secretaria de Recursos Humanos do Ministério do Planejamento, Orçamento e Gestão, com fundamento no inciso IX do art. 71 da Constituição Federal, c/c o art. 45 da Lei 8.443/92 e o inciso II do art. 194 do Regimento Interno do Tribunal de Contas da União, que:
9.1.1. em relação aos servidores civis oriundos do ex-Território Federal do Amapá - incluindo redistribuídos, aposentados e instituidores de pensão - cujo reconhecimento de vínculo não foi efetivado pela União anteriormente à promulgação da Emenda Constitucional 19, no prazo de noventa dias, exclua dos quadros de servidores da União, fazendo cessar definitivamente os pagamentos dos respectivos vencimentos, remunerações, aposentadorias ou pensões, aqueles que:
9.1.1.1. possuíam menos de dezoito anos em 04/10/1988, idade mínima exigida pelo art. 22 da Lei 1.711/1952 - Estatuto dos Funcionários Públicos Civis da União, vigente à época, para ingresso no serviço público federal;
9.1.1.2. adquiriram, após 04/10/1988, a escolaridade e/ou a habilitação necessárias aos cargos nos quais foram incluídos na folha de pagamento de servidores da União, uma vez que não haviam como atender todos os requisitos de ingresso exigidos pelo art. 22 da Lei 1.711/1952, vigente à época;
9.1.1.3. praticaram fraudes ou com elas pactuaram com a finalidade de burlar a lei e a Constituição Federal e assim ingressaram ilegalmente no serviço público federal, tais como os casos verificados e nominados nos autos dos processos 201.3025 a 3050/92 da Justiça do Trabalho da 8ª Região;
9.1.1.4. possuíam contrato de trabalho formalizado, em 04.10.1988, com empresa privada, uma vez que nesses casos está comprovada a inexistência de vínculo com o ex-Território Federal do Amapá anteriormente à promulgação da Constituição Federal de 1988, tais como os registrados em atas da Junta de Conciliação e Julgamento da Justiça do Trabalho no Estado do Amapá;
9.1.1.5. tenham, mesmo não enquadrados nas situações acima, comprovadamente ingressado em desacordo com a legislação aplicável à época e com os critérios estabelecidos pelo Parecer FC-3/89 da então Consultoria Geral da República;
Referida deliberação amolda-se aos casos vertentes, para todos os requerentes dos três ex-Territórios, no que tange a necessidade de verificação dos requisitos de ingresso no cargo originário, vigentes à época, em cumprimento ao Art. 22 da Lei 1.711/1952, e posteriormente ao Parágrafo único do art.10 da Lei 8.112/1990. 
Portanto, cabe à CEEXT proceder ao exame dos processos mencionados com indícios de irregularidades, com o devido contraditório e ampla defesa, promovendo as diligências que se fizerem necessárias para assegurar o pleno cumprimento do disposto no art. 6º da EC  79, de 2014 e no art. 6º da EC 98/2017.
Quanto aos processos objeto de ações judiciais, a Comissão deve acompanhar o seu deslinde, adotando as medidas necessárias para finalização dos julgamentos ainda pendentes, comunicando aos órgãos competentes para imediata exclusão da folha da União. 
Assim, considerando a análise empreendida, entende-se necessário propor determinação à CEEXT para que, em 120 dias, proceda à reanálise dos processos SEI 05502.005550/2015-72, 05504.004504/2015-36, 05502.062680/2015-11, 03125.002179/2015-14, 05502.065615/2015-39, 05502.004079/2015-03, 05502.062967/2015-32, 05502.059694/2015-49, 05502.063940/2015-67, 05504.005244/2015-16; 05502.005802/2015-63; 03125.001896/2015-11, 05502.060287/2015-84 e   05502.004218/2015-91, oportunidade na qual poderão ser corrigidas as análises no tocante à ausência do requisito de escolaridade mínimo para ingresso no cargo originário, em violação ao art. 6º da Emenda Constitucional 79, de 2014, ao art. 6º da Emenda Constitucional 98, de 2017 c/c o art. 22 da Lei 1.711/1952 e o parágrafo único do art.10 da Lei 8.112/1990.
I.12. Enquadramento de cargos em Classe/Categoria incompatível com o período comprovado de exercício de função policial.
Tipificação: irregularidade grave
Situação Encontrada
Compete a CEEXT, proceder ao exame dos requerimentos de enquadramento, observando o  disposto no art. 3º da Lei 13.681, de 18/6/2018. 
Art. 3º No caso de opção para a inclusão em quadro em extinção da União de que tratam as Emendas Constitucionais nº s 60, de 11 de novembro de 2009, 79, de 27 de maio de 2014, e 98, de 6 de dezembro de 2017:
I - aplica-se aos policiais e bombeiros militares optantes o disposto nos arts. 6º e 7º desta Lei;
II - aplica-se aos policiais civis ativos e inativos optantes, bem como aos respectivos pensionistas, inclusive àqueles a que se refere o art. 6º da Emenda Constitucional nº 79, de 27 de maio de 2014, e o art. 6º da Emenda Constitucional nº 98, de 6 de dezembro de 2017, a tabela de subsídios de que trata o Anexo VI da Lei nº 11.358, de 19 de outubro de 2006;
 (...) 
§ 1º O posicionamento dos servidores optantes de que tratam os incisos I, II, III e IV do caput deste artigo nas classes e nos padrões das tabelas remuneratórias ocorrerá da seguinte forma:
 (...) 
II - no caso dos policiais civis optantes de que trata o inciso II do caput deste artigo, será considerada 1 (uma) classe para cada 5 (cinco) anos de serviço prestado no cargo, contados em 1º de janeiro de 2014 ou na data da publicação, no Diário Oficial da União, do deferimento da opção de que trata o caput deste artigo, se esta for posterior;
 (...) 
§ 2º Os posicionamentos de que tratam os incisos II, III e IV do § 1º deste artigo ocorrerão a partir do padrão inicial da tabela remuneratória aplicável ao servidor.
§ 3º Os servidores e os militares mencionados nos incisos I, II, III e IV do caput deste artigo, sem prejuízo dos demais requisitos constitucionais, legais e regulamentares para ingresso no quadro em extinção de que trata o art. 85 da Lei nº 12.249, de 11 de junho de 2010 , somente poderão optar pelo ingresso no referido quadro se ainda mantiverem o mesmo vínculo funcional efetivo com o Estado de Rondônia existente em 15 de março de 1987, ou, no caso dos servidores municipais, se mantiverem o mesmo vínculo funcional efetivo existente em 23 de dezembro de 1981, ressalvadas, em ambos os casos, as promoções e progressões obtidas em conformidade com a Constituição Federal.
§ 4º Aplica-se aos servidores e aos militares mencionados nos incisos I, II e III do caput deste artigo, que optaram pelo ingresso no quadro em extinção de que tratam o art. 85 da Lei nº 12.249, de 11 de junho de 2010, e o art. 31 da Emenda Constitucional nº 19, de 4 de junho de 1998, o disposto no parágrafo único do art. 10 desta Lei.
A Portaria SGP/ME 24.859, de 9/12/2020, que estabeleceu os critérios e procedimentos para análise dos requerimentos de transposição e enquadramento do quadro em Extinção dos Ex-Territórios, dispõe no art. 47, que:
Art. 47. O enquadramento a que se referem o art. 6º da Emenda Constitucional nº 79, de 2014, e o art. 6º da Emenda Constitucional nº 98, de 2017, realizado nos moldes do inciso II do art. 3º e inciso II do § 1º do art. 3º da Lei nº 13.681, de 2018, exigirá a comprovação de 5 (cinco) anos ininterruptos de atividade policial para o posicionamento nas categorias superiores da respectiva tabela, interrompendo-se a contagem em caso de lacuna.
Por sua vez o Anexo VI da Lei nº 11.358, de 19 de outubro de 2006, prevê para os cargos da Carreira Policial Civil Dos Extintos Territórios Federais do Acre, do Amapá, de Rondônia e de Roraima, quatro categorias: Especial, Primeira, Segunda e Terceira, sendo essa última a categoria de ingresso. 
Mediante a Ata Procedimental CEEXT 02/2020, de 18/6/2020, o então Presidente da Comissão, com o objetivo de uniformizar os procedimentos administrativos no âmbito das respectivas Câmaras de Julgamento e Recursal, estabeleceu parâmetros para análise dos processos de enquadramento fundamentados no art. 6º EC 79/2014 e art. 6° da EC 98/2017:
 (...) 
Deverão ser adotadas os seguintes parâmetros de análise pelas Câmaras de Julgamento e Câmara Recursal:
I - O correto enquadramento na carreira da Polícia Civil dos ex-Territórios Federais, de que tratam os artigos 6º da EC nº 79, de 2014, 6º da EC nº 98, de 2017, e 3º, inciso II e §1º, inciso II, da Lei nº 13.681, de 18 de junho de 2018, em uma das tabelas do Anexo VI da Lei n° 11.358, de 19 de outubro de 2006, deve admitir, para fins de posicionamento na tabela, exclusivamente o período de tempo em que restou comprovado o exercício efetivo das atividades policiais em desvio de função, nas Secretarias de Segurança Pública do respectivo Território ou subsequente Estado, não se admitindo para fins de promoção o tempo de serviço em outras atividades quaisquer no serviço público;
II - Conforme o Parecer nº 01452/2017/SZD/CONJUR-MP/CGU/AGU, de 26 de outubro de 2017, para a promoção de uma categoria para a seguinte, o optante deverá preencher as condições exigidas para o enquadramento por 5 (cinco) anos ininterruptos;
III - Nos termos do Parecer nº 00489/2019/LFL/CGJRH/CONJUR-PDG/PGFN/ME, de 05 de julho de 2019, serão admitidos todos os períodos em que haja 5 (cinco) anos contínuos de exercício de função policial na vida funcional do servidor para fins de enquadramento, devendo a contagem para a promoção ser interrompida caso seja identificado período sem prova do desempenho de atividade policial;
IV - Consoante os Pareceres n° 00503/2019/LFL/CGJRH/CONJUR-PDG/PGFN/ME, de 04 de julho de 2019, e n° 01454/2019/SZD/CPN/CONJUR-PDG/PGFN/AGU, de 06 de fevereiro de 2020, os servidores, detentores ou não de cargo efetivo ou emprego público, que desempenharam formalmente as atividades policiais mediante a nomeação em cargos em comissão não serão alcançados pelas diretrizes do artigo 6° da EC n° 79, de 2014, e artigo 6º da EC nº 98, de 2017, uma vez que não se caracteriza o exercício atípico da função policial, impossibilitando o enquadramento nos referidos dispositivos constitucionais;
V - Para a comprovação do referido exercício de funções policiais em desvio de função, os documentos relacionados no artigo 28 da Lei n° 13.681, de 2018, devem estar acompanhados com o razoável grau de certeza acerca de sua veracidade fática, cuja autenticidade deverá obedecer aos parâmetros normativos vigentes, em vista das orientações propostas pelo Plenário do Tribunal de Contas da União, nos itens 9.3.1 e 9.3.2 do Acórdão n° 1919, de 2019 (Processo n° TC Processo 034.566/2018-0) , bem como do artigo 31 da Portaria Normativa SGDP nº 8.382, de 2019.
Diante da fixação dos parâmetros acima, as Câmaras de Julgamento deverão adotar nos processos no âmbito de suas respectivas competências as seguintes providências:
a) serão objeto de reanálise todos os termos de opção anteriormente julgados com deferimentos publicados em portaria, com fulcro na Nota Técnica nº 11912/2018-MP, cujos optantes já tenham sido incluídos em folha de pagamento da União na Carreira de Polícia Civil do ex-Territórios, do Anexo VI da Lei nº 11.358, de 2006, em decorrência do artigo 6º da EC nº 79, de 2014, e do artigo 6º da EC nº 98, de 2017;
 (...) 
Do exame dos processos da amostra e respectivas Atas de Julgamento, observou-se que a CEEXT vem adotando providências para revisão de Ofício de enquadramentos indevidos em categoria distinta da inicial dos cargos de polícia civil dos ex-Territórios, quando não comprovados mais de cinco anos ininterruptos de exercício comprovado da função policial até os limites temporais das EC 79/2014 e 98/2017.
A revisão dos posicionamentos indevidos teve início em 2018, quando o então Presidente da CEEXT determinou por Despacho em diversos processos que foram identificados enquadramentos realizados na Categoria Especial. 
Na amostra selecionada na presente inspeção, foram encontrados 15 processos de 14 requerentes cujo posicionamento na categoria foi realizado indevidamente. Destes, um foi objeto de Ação Judicial, que anulou a revisão de Ofício, que concluiu pelo indeferimento do enquadramento, tendo então retornado à Categoria Especial de Agente de Polícia Civil, cujo posicionamento, ainda que não indeferido o requerimento, seria indevido.  
A Tabela a seguir apresenta o resumo dos indícios de irregularidade, destacando-se que os reenquadramentos/reposicionamentos corrigidos de ofício ainda não foram implementados em folha.
Tabela 4. Posicionamento Indevido na Tabela de Cargos Policiais de Nível Médio
	Processo
	Requerente
	Situação encontrada

	05502.005550/2015-72
	Antonio Pereira Da Silva
	Enquadramento revisado de Ofício em 20/7/2021: correção da categoria especial para terceira; 

	05502.062576/2015-18
	Carlos Alberto Torres dos Santos- Instituidor de Pensão
	Enquadramento revisado de Ofício (da Categoria Especial para Terceira) , Ata 10/2021

	05502.061710/2015-63
	Edivaldo Pereira Maia
	Enquadramento corrigido de Ofício (da Categoria Especial para Terceira) Ata 11/2021 

	05502.065615/2015-39
	Ernalto Denizar Da Silva Oliveira
	Enquadramento corrigido de Ofício de Agente de Polícia Civil, Categoria Especial para Terceira Categoria em 25/9/2018 (doc. 10) 

	03125.001896/2015-11
	Geraldo Antunes Paes
	Revisão de ofício (pelo indeferimento) anulada e enquadramento procedido em cumprimento a determinação judicial em Liminar em Mandado de Segurança ( 1059988- 17.2021.4.01.340, 8ª VF da SJDF) ; O requerente já estava aposentado pela União (18/1/2010) antes de ingressar com requerimento;                                             Enquadramento inicial (Ata 12/2018 de 7/12/2018)  indevido na categoria especial  pois considerou  atividades policiais de  5/1982 a 5/1997, além dos períodos delimitados pelas Emendas Constitucionais, bem como não há documentos de 1983, 1987, 1990 e 1991.

	05502.061548/2015-83
	Gleison Oliveira Do Nascimento
	Enquadramento em categoria indevida corrigido de Ofício, ainda não implementado em folha. Despacho de enquadramento na Categoria Terceira de Agente de Polícia Civil, datado de 21/6/2021, comunicado mediante o ofício Nº 8329/2021/CEEXT-APA 6º/MP de 21/6/2021 (doc. 24) 

	05502.063339/2015-74
	Irene Da Costa Pessoa
	Enquadramento indevido corrigido de Ofício, da Segunda Categoria para Terceira, Ofício em 25/9/2018 para a Terceira Categoria (doc. 11) 

	03125.001969/2015-74 e 03125.001951/2015-72
	Jorge Sarmento Leite
	Ato de enquadramento revisado de Ofício da Categoria Especial para Segunda Categoria, mas os documentos são insuficientes para comprovação de cinco anos ininterruptos de exercício da função policial, (de 19/3/1985 a 19/3/1990) , superando também o limite temporal de março de 1987. 

	05502.005543/2015-71
	Jose Carlos do Carmo e Silva
	Enquadramento indevido Categoria Especial corrigido de Ofício para a Categoria Terceira em setembro de 2018; (Possuía períodos comprovados de 1987 a 1989 após a conclusão do 2º grau em 1986) ;

	05504.003044/2015-29
	Katia Regina Rosa Costa
	Enquadramento indevido na classe Especial corrigido para a Classe Terceira, após Revisão de Ofício, Ata 7/2021.

	05502.065166/2015-29
	Maria Lenice Rodrigues
	Enquadramento corrigido de Ofício Categoria Especial para Terceira Categoria, Ata CEEXT N° 09/2021 - Câmaras de Julgamento de Roraima, de 30/6/2021

	05504.008435/2015-30
	Maria Raimunda Oliveira Dos Santos
	 Enquadramento Indevido ainda não corrigido: Incluída em folha como Agente de Polícia Civil Segunda Classe em outubro de 2018 (doc.18) , consoante Portaria 9.984, de 3/10/2018, (doc.15) ; Ausência de prova robusta de exercício de atividade policial em desvio de função por cinco anos ininterruptos para progressão no quadro para 2ª Categoria; risco que o mesmo equívoco de enquadramento tenha sido adotado para Jaci Candido da Costa. 

	05504.005093/2015-04
	Nelson Juliao Santos Do Carmo
	Recurso apreciado e Enquadramento corrigido de Ofício, (classe Especial para Classe Terceira) , Ata 7/2021.

	05504.001923/2015-16
	Ormezinda de Silva e Souza dos Santos
	Ata 7/2021, de 16/6/2021, Câmaras de Julgamento do Amapá, Revisão de Ofício; correção do enquadramento de Categoria Especial para Terceira Categoria.

Observa-se que o efeito financeiro dos posicionamentos indevidos listados acima é de R$ 86.853,88 mensais e R$ 1.129.100,44 anuais.
Por outro lado, como já exposto, a CEEXT vem procedendo à revisão de ofício dos enquadramentos desde 2018, com vistas a corrigir os enquadramentos indevidos identificando, somente no ano de 2021, sessenta processos com indícios de posicionamento indevido na Categoria Especial consoante tabela reproduzida abaixo, que inclui oito dos quatorze requerimentos identificados na amostra. Desta forma o impacto resta acrescido de 54 requerimentos, que de forma conservadora considerando que todos sejam de nível médio, representam mais R$ 285.377,03 mensais. 
Destarte, o efeito financeiro estimado até o momento é de R$ 372.230,91 mensais e R$ 4.143.400,30 anuais. 
Tabela 5. Requerimentos com posicionamento indevido na Categoria Especial identificados pela CEEXT
	Rondônia (três processos) 

	JOAO BATISTA DA SILVA
	03125.001904/2015-29  

	JOSE NILTON COSTA GONÇALVES
	 03125.001905/2015-73

	 WANDERLEY DE SOUZA ANGELIN
	 03125.001979/2015-18

	Amapá (treze processos) 

	JOSÉ MARIA DEL CASTILO DA SILVA
	05504.006628/2015-56

	KATIA REGINA ROSA COSTA*
	05504.003044/2015-29*

	NELSON JULIÃO SANTOS DO CARMO
	05504.005093/2015-04

	IRLANDO CORDEIRO CARDOSO
	05504.000340/2015-78

	FERDINANDO BENJAMIN COSTA
	05504.002843/2015-88

	ORMENZINDA DE SILVA E SOUZA DOS SANTOS*
	05504.001923/2015-16*

	FRANCISCO BARATA LOBATO
	05504.000438/2015-25

	ED WILSON RAMOS
	05504.000071/2015-40

	PAULO DA SILVA RODRIGUES (Instituidor de Pensão) 
	05504.005766/2015-18

	RAIMUNDA DA SILVA SOUTO E SILVA
	05504.007549/2015-62

	OLAVO VIEIRA FERREIRA
	05504.000002/2015-36

	RUI SOARES COSTA
	05504.002108/2015-74

	ALEXANDRE RODRIGUES FILHO
	05504.001878/2015-08

	Roraima (44 processos) 

	AUGUSTO LOPES OLIVEIRA
	05502.003891/2015-11

	GLEISON OLIVEIRA DO NASCIMENTO*
	05502.061548/2015-83*

	JOÃO JUNHO LUCENA AMORIM
	05502.003031/2015-70

	JOSE PAULO NASCIMENTO MILENAS
	05502.004060/2015-59

	INÊS MARIA MELO BEZERRA
	05502.063394/2015-64

	JOAO JUNO NASCIMENTO MILENAS
	05502.004058/2015-80

	JOSE GAZINEU DE SOUZA
	05502.003996/2015-62

	OSVALDO JESUS OLIVEIRA LIMA JÚNIOR
	05502.004047/2015-08

	PETRONILIO ALVES RODRIGUES
	05502.004074/2015-72

	IRLANDES VIEIRA GUIVARA
	05502.004220/2015-60

	JOÃO DE DEUS RODRIGUES MOURÃO
	05502.003993/2015-29

	JONAS SERGIO CAVALCANTE TELES
	05502.000009/2015-78

	MARIA LENICE RODRIGUES*
	05502.065166/2015-29*

	NAZARENO OLIVEIRA DE LIMA
	05502.004008/2015-01

	VALDENIR VERAS RODRIGUES
	05502.001038/2015-57

	CARLOS ALBERTO TORRES DOS SANTOS  (Instituidor de Pensão) *
	05502.062576/2015-18*

	IZABETH VIEIRA LOPES
	05502.001322/2015-23

	JESUS DE MAGALHÃES
	05502.004068/2015-15

	MARIA JUCENEUDA LIMA SOBRAL DE BARROS  (Instituidor de Pensão) 
	05502.000280/2015-11

	RAQUEL RAMIRES DA SILVA
	05502.004737/2015-59

	SONI FIGUEIRA DE CARVALHO
	05502.005546/2015-12

	ANTONIO PEREIRA DA SILVA * 
	05502.005550/2015-72*

	EDIVALDO PEREIRA MAIA*
	05502.061710/2015-63*

	FRANCISCO PAIVA FILHO
	05502.003710/2015-49

	MARIA ELIZABETE DA SILVA
	05502.004212/2015-13

	OQUILDER REIS DA SILVA  (Instituidor de Pensão) 
	05502.003975/2015-47

	RAIMUNDA TAVARES DE SOUZA
	05502.001037/2015-11

	RONILDO DA SILVA MAGALHÃES
	05502.059959/2015-17

	NILMAR LIMA GUIMARAES
	05502.060288/2015-29

	EDENEIDE BARBOSA DOS SANTOS  (Provável Instituidor de Pensão) 
	05502.004067/2015-71

	COSME SALES DA SILVA FILHO
	05502.004005/2015-69

	FRANCIMAR NOGUEIRA DA SILVA
	05502.004052/2015-11

	MARIA GERALDA GOMES
	05502.004064/2015-37

	NALDA MENDES MELLO
	05502.003994/2015-73

	RUI FRANCISCO RODRIGUES BARROSO
	05502.004075/2015-17

	JOCIMAR DA SILVA ARAÚJO
	05502.004729/2015-11

	JOSEFA BRITO DE ALMEIDA
	05502.004214/2015-11

	KLEBER FERREIRA MOTA
	05502.063256/2015-85

	MARINETE DOMINGOS DE LIMA
	05502.004217/2015-46

	RONALDO LUIZ DE SOUZA
	05502.001336/2015-47

	CLÓVIS DIAS DA SILVA
	05502.001035/2015-13

	ELIAS LIMA DA SILVA
	05502.004223/2015-01

	MARIA AUXILIADORA MACIEL BARBOSA
	05502.004059/2015-24

	VALDECIRIO DE SOUZA
	05502.003980/2015-50

* Processos com posicionamento indevido identificados na amostra. 
Por fim cumpre registrar que a CEEXT, ao identificar o posicionamento incorreto tem procedido a revisão de Ofício, comunicando o requerente do novo posicionamento, dando o prazo de sessenta dias para que o interessado apresente documentação referente ao exercício de atividade policial de modo contínuo, antes de publicar a nova Portaria de Enquadramento, nos termos do Art. 114 da Lei 8.112 e do Enunciado de da Súmula do Supremo Tribunal Federal nº 473.
Objetos
Processos (Autos) - processos de requerimento com fulcro no art. 6º da EC 79/2014 e art. 6º da EC 98/2017 com enquadramento deferido com ou sem publicação da Portaria de Enquadramento.
Atas de Julgamento e Atas normativas da CEEXT
Critério
Art. 47 da Portaria SGP/ME 24.859, de 9/12/2020;
Art. 3º da Lei 13.681, de 18/6/2018.
Evidências
Ata procedimental 2/2020;
Ofício nº 8329/2021/CEEXT-APA 6º/MP (peça 47, p.45-47) ;
Ata 12/2018 de 7/12/2018 (peça 47, p. 45-47;
Ata 7/2021, de 16/6/2021 (peça 46, p.6-8) ;
Causa 
Interpretação equivocada dos critérios de progressão para os requerentes ao enquadramento para o quadro de Polícia Civil em Extinção dos Ex-Territórios.
Ausência de regulamentação infralegal para definição de critérios objetivos de comprovação do exercício ininterrupto de atividade policial em desvio de função.
Efeito
Efeito Potencial: Dano ao Erário decorrente de pagamentos indevidos em desfavor da União no montante de R$ 372.230,91 mensais e R$ 4.143.400,30. 
Conclusão e Encaminhamento
Considerando que a CEEXT vem procedendo a identificação dos posicionamentos indevidos, não se afigura necessário determinação nesse sentido, cabendo apenas a remessa de informações sobre o resultado das análises procedidas, quando do monitoramento da decisão do TCU.
De outro lado, ante a constatação de que a CEEXT, não dispõe de sistemas informatizados considera-se adequado que seja determinado à Secretaria Especial de Desburocratização, Gestão e Governo Digital do Ministério da Economia. (SEDGG/ME) , que adote medidas para prover a CEEXT de meios de análise automatizada de processos de transposição/reenquadramento, cedendo provisoriamente recursos tecnológicos e profissionais da área de tecnologia da informação (servidores ou terceirizados) , para atender demandas da Comissão, de modo a identificar e cessar pagamentos indevidos aos requerentes de enquadramento.  
Assim, considerando a análise empreendida, entende-se necessário propor determinação à Secretaria Especial de Desburocratização, Gestão e Governo Digital do Ministério da Economia. (SEDGG/ME) , para que, em 90 dias, adote medidas para prover a CEEXT de meios de análise automatizada de processos de transposição/reenquadramento, cedendo provisoriamente recursos tecnológicos e profissionais da área de tecnologia da informação (servidores ou terceirizados) , para atender demandas da Comissão, de modo a identificar e cessar pagamentos indevidos aos requerentes de enquadramento.
Em paralelo, também se mostra oportuno determinar à CEEXT que, em 120 dias, proceda à reanálise dos processos SEI 05502.005550/2015-72, 05502.062576/2015-18, 05502.061710/2015-63, 05502.065615/2015-39, 03125.001896/2015-11, 05502.061548/2015-83, 05502.063339/2015-74, 03125.001969/2015-74, 05502.005543/2015-71, 05504.003044/2015-29, 05502.065166/2015-29, 05504.008435/2015-30, 05504.005093/2015-04 e 05504.001923/2015-16, oportunidade na qual poderão ser corrigidos os reenquadramentos de cargos em classe ou categorias incompatíveis com o período comprovado de exercício de função policial, considerando haver indícios de violação ao art. 3º da Lei 13.681, de 18/6/2018 e ao art. 47 da Portaria SGP/ME 24.859, de 9/12/2020.
I.13. Ausência de regulamentação de computo de função policial exercida em decorrência de nomeação para Cargo Comissionado.
Tipificação: Falhas/impropriedades
Situação Encontrada
No decorrer da inspeção foram solicitados esclarecimentos sobre os processos aguardando emissão de parecer a Equipe Técnica da CEEXT, apresentou como um dos exemplos de ausência de regulamentação adequada para análise dos processos de enquadramento, a questão do exercício de atividade policial decorrente de nomeação para função/cargo comissionado, sendo ato contínuo requisitado acesso ao Processo Administrativo SEI 19975.103389/2019-73.
De fato, do exame das normas legais e infralegais não foi constatado se tais casos estariam contemplados nos termos do art. 6º das EC 79/2014 e 98/2017, bem como seria computado o tempo de exercício de função ou cargo comissionado, para aferição do exercício de atividade atípica de função policial (em desvio de função) .
A prática de nomeação em Cargo Comissionado para exercício de função policial era comum no ex-Territórios, como exemplificado no Decreto 117 (P) , de 19/2/1991 do então governador do Estado de Roraima (publicado no Diário Oficial de Roraima em, 25/2/1991) , por meio do qual foram designados diversos servidores para exercer cargos em comissão na Secretaria de Estado da Segurança Pública, dentre estes diversos cargos de Delegado de Polícia (peça 45, p.2-13) .
Constam dois requerentes da amostra, ambos de Roraima nos quais o tempo total de atividade policial exercida decorreu de exercício de cargo/função comissionada.: 
a) José Coelho Neto (SEI 05502.001821/2015-11) , que foi designado para o cargo de Delegado das Subdelegacias do Mutum, CC-3. Inicialmente indeferido (Ata 14/2018 - 2ª Câmara, o processo foi reanalisado e revisado para Deferido com julgamento sobrestado para complementação de documentos (Ata 2/2020- 2ª Câmara, de 3/2/2020) ; e 
b) Paulo Moraes de Araújo (SEI 05502.059106/2015-77) , que foi nomeado para Cargos em Comissão para exercício da atividade de Delegado, já sendo integrante do quadro em extinção da União no cargo de Agente de Polícia. Inicialmente deferido na Ata 14/2018 - 2ª Câmara e Voto de 22/11/2018 (docs. 4-5) , e antes de ser realizado o ato de enquadramento, o processo foi revisado de Ofício, para "Deferido com novo julgamento sobrestado para complementação de documentos", (Ata 2/2020- 2ª Câmara de Julgamento, de 3/2/2020) .  
Mediante a Nota Técnica SEI nº 9378/2019/ME, a CEEXT apresentou dúvida sobre a aplicação do Art. 6º das EC 79/2014 e 98/2017, aos ocupantes de cargos efetivos, que exerceram as atividades policiais mediante nomeação de cargo em comissão/função de confiança, citando dois processos paradigmáticos em que os  requerentes exerceram a função de Delegado de Polícia Civil: Processo SEI 05502.065510/2015-80, inicialmente deferido (Ata 14/2018) e com emissão de Portaria de enquadramento 43252, foi revisado para a situação "pendente de parecer" na Ata 2/2020, e o Processo SEI 05586.000643/2017-90 foi indeferido. 
Por sua vez o Secretário de Gestão e Desempenho de Pessoal, por meio da Nota Técnica SEI nº 13804/2019/ME, de 9/12/2019, conclui que:
14. Portanto, em regra o servidor efetivo que desempenha função comissionada ou cargo em comissão realiza tarefas que não são próprias do seu cargo efetivo. Isso porque, as funções e cargos em comissão destinam-se apenas às atribuições de confiança, quais sejam, chefia, direção ou assessoria e, portanto, não se confundem com atividades próprias de um cargo efetivo.
CONCLUSÃO
15. Conclui-se à luz da Constituição Federal e legislação infraconstitucional mencionada no bojo desta Nota Técnica, que o servidor efetivo ocupante de cargo público, investido em função de direção, chefia e assessoramento, cargo de provimento em comissão ou de natureza especial, percebe retribuição pelo seu exercício, contudo, mantém seu vínculo com o cargo efetivo.
16. Apesar do entendimento desse Órgão Central manifestado na presente nota, considerando a dúvida suscita que parte do pressuposto que o art. 6º da EC nº 79/14 e o art. 6º da EC nº 98/17 visam regularizar o exercício de atividade policial atipicamente desempenhada, conforme Parecer n. 00503/2019/LFL/CGJRH/CONJUR-PDG/PGFN/ME, julga-se conveniente consultar a Procuradoria-Geral Adjunta de Consultoria de Pessoal, Normas e Patrimônio deste Ministério da Economia.
Em 18/12/2019, foi emitido o Parecer 01454/2019/SZD/CPN/CONJUR-PDG/PGFN/AGU, no qual a Advogada da União signatária, sugere a remessa do Parecer à CEEXT e à SGDP, em resposta à Nota Técnica SEI nº 9378/2019/ME e à Nota Técnica SEI nº 13804/2019/ME, respectivamente, concluindo que:
	12.	 Em resposta aos questionamentos elaborados pela CEEXT, conclui-se que: 
1) É legítimo considerar que um servidor que desempenhou atividades policiais, após ser designado a cargo em comissão de Delegado de Polícia, encontrava-se no exercício ATÍPICO da função? 
12. O servidor que desempenhou atividades policiais por força de designação a cargo em comissão encontrava-se no exercício de funções de direção e assessoramento, não se caracterizando tal exercício como atípico. Observe-se que, nessas situações, o exercício de atividades policiais não ocorreu em caráter de desvio de função, mas sim em virtude da nomeação para cargos comissionados, os quais eram devidamente remunerados. 
2) Tendo em vista que este servidor possui um cargo de provimento efetivo e que, portanto, não exerce um cargo exclusivamente comissionado, uma vez nomeado para o cargo em comissão de Delegado de Polícia Civil, poderá ser enquadrado nos termos do art. 6º da EC nº 79/14 ou do art. 6º da EC nº 98/17? 
13. Não é possível o enquadramento desse servidor nos termos dos artigos 6º da EC n. 79/2014 e da EC n. 98/2017, afigurando-se adequado o enquadramento em cargo com atribuições de atividades de assessoramento, com remuneração correlata à prevista para os cargos do Grupo-DAS do Poder Executivo Federal, a depender do caso concreto. 
14. Frise-se que os artigos 6º da EC n. 79/2014 e da EC n. 98/2017 objetivaram corrigir situações em que a pessoa desempenhou funções policiais sem a investidura no cargo correspondente e, portanto, sem perceber a remuneração pelo exercício de tais funções. Diferentemente, o servidor detentor de vínculo efetivo nomeado para cargo em comissão de Delegado percebeu a devida remuneração por esse exercício.Ante o exposto, propõe-se o envio deste Parecer à CEEXT e à SGDP, em resposta à Nota Técnica SEI nº 9378/2019/ME e à Nota Técnica SEI nº 13804/2019/ME, respectivamente. 
A respeito também foi noticiada pela CEEXT, a existência de Reclamação (e-Rcl 47499) junto ao Supremo Tribunal Federal, em que se objetiva a suspensão de disposições do Decreto n. 9.506, de 2018, e da Portaria SGP/SEDGG/ME  384/2021. 
O reclamante Carlos Alberto Gonçalves (processo inicialmente deferido na Ata CEEXT N° 8/2018 - 2° Câmara de Julgamento e depois classificado como pendente de regulamentação, entendia que os dispositivos questionados impediam análise de seu pleito (exercício de Cargo Comissionado CC-8 na Procuradoria Geral do Estado de Rondônia) .
Na Nota Técnica SEI nº 35192/2020/ME, subscrita pelo Presidente da CEEXT e pelo Secretário de Gestão e Desempenho de Pessoal, em 25/8/2020, registra que (peça 45, p. 172-183) : 
31.	Sucede que, ainda que se possa interpretar que as inovações veiculadas pelos §§ 1º a 3º do art. 8º do Decreto nº 9.324/2018 estariam constitucionalmente abarcadas pelo art. 84, VI, da CF, cumpre ressaltar, no entanto, s.m.j, que teria havido nítida afronta ao critério da vedação ao aumento de despesa previsto na alínea "a" daquele dispositivo, eis que é inegável que a transposição de servidores comissionados implicará considerável impacto no Erário Público, o que gera insegurança às análises das Câmaras de Julgamento desta CEEXT. 
32. Como se não bastasse, a transposição de vínculos exclusivamente comissionados, a priori, violaria, ainda, os princípios da juridicidade, da eficiência, da moralidade e da vedação ao enriquecimento sem causa. 33. No que diz respeito ao postulado da juridicidade, como suficientemente abordado, a transposição de cargos comissionados não só violaria frontalmente o art. 37, II, da CF, como também a lógica que permeia as nomeações para cargos ad nutum. Quanto ao princípio da eficiência, há que se notar que os interessados ocuparam cargos em comissão há mais de três décadas, os quais tinham atribuições diversas e muitas vezes aquém de funções de assessoramento, direção e chefia atualmente exercidas no âmbito do Poder Executivo Federal, conforme expressamente explicitado pelo OFÍCIO N° 240/2020-GAB/SEGAD (SEI/ME 9445704) : "19. A função a qual o servidor era nomeado, servia tão somente para inseri-lo no serviço público, e muitas vezes não correspondia com o exercício da atividade que de fato era desenvolvida pelo servidor, e o exercício da atividade a ser desenvolvida era decidida conforme a demanda e necessidade da administração."
Deste modo, pela relevância do tema, sugere-se o encaminhamento da presente Nota Técnica à Consultoria Jurídica de Planejamento, Desenvolvimento e Gestão da Procuradoria-Geral da Fazenda Nacional - PGFN/CONJURPDG, para manifestação sobre as argumentações ora apresentadas e os questionamentos delas decorrentes, haja vista que essa análise técnica e jurídica é fundamental para prosseguimento ao julgamento conclusivo de aproximadamente 6.000 (seis mil requerimentos) de opção de ex-servidores, que não possuem vínculo empregatício atual, mas que ocuparam cargos comissionados por período superior a 90 dias, em órgãos públicos de Roraima e Amapá, entre 1988 e outubro de 1993.
Ao encaminhar os subsídios para a defesa da União, mediante o Ofício SEI Nº 142550/2021/ME, de 31/5/2021 (peça 45, p.377) , a CEEXT registra que: 
47. Tudo está a indicar, pois, que o imediato enquadramento na espécie, é impossível, repetimos, por falta de regulamentação - imperiosa para o fim de onerar o Erário federal. Em tempo: essa normatização está hoje pendente de análise pelos órgãos fazendários federais e suas Consultorias Jurídicas que, ao final, submeterão ao sufrágio dos Mandatários do Legislativo, tudo em obediência à Constituição vigente e, em especial, a Lei de Responsabilidade Fiscal. 
48. Por todo o exposto, compreendemos que a reclamação constitucional não dever ser conhecida pelas razões processuais expostas fundadas na jurisprudência dominante do eg. STF. Lado outro, quanto ao mérito, deve ser julgada improcedente porque ainda pende de regulamentação especificamente a questão dos "trabalhadores comissionados" criados pela EC 98/2017, conforme se verifica da Lei Federal 13.681/2018 e respectivos decretos.
A Nota 963/2021/PGFN/AGU, (p.456-468) , a PGFN, ao incorporar os subsídios da CEEXT, coloca as seguintes observações:
8.	Dessa maneira, toda e qualquer regulamentação do aludido direito deve observância estrita aos parâmetros previstos na EC n. 98, de 2017. Com relação à tese deduzida pelo reclamante, frise-se que a redação dada ao § 1º do art. 31 assim dispõe: "o enquadramento referido no caput deste artigo, para os servidores, para os policiais, civis ou militares, e para as pessoas que tenham revestido essa condição, entre a transformação e a instalação dos Estados em outubro de 1993, dar-se-á no cargo em que foram originariamente admitidos ou em cargo equivalente". Assim, as disposições que preveem o enquadramento de ocupantes de funções e cargos comissionados em "função ou cargo equivalentes integrantes do quadro em extinção da União" (art. 8º, § 1º do Decreto n. 9.324, de 2018, com a redação dada pelo Decreto n. 9.506, de 2018) afiguram-se consentâneas com a regra constitucional em comento, além de observar o disposto no art. 2º, § 2º da Lei n. 13.681, de 2018. 
9.Diversamente do que afirma o reclamante, a regulamentação contida no Decreto nº 9.506, de 2018, e na Portaria SGP/SEDGG/ME nº 384, de 2021, não limita o direito previsto na EC n. 98, de 2017, mas, sim, busca concretizá-lo, em atenção aos parâmetros fixados na EC n. 98, de 2017. A criação de "subespécies de vínculos" (expressão usada na petição inicial) em nada viola a regra constitucional, uma vez que o art. 31, § 1º, determinou que o enquadramento deve ocorrer no cargo em que o servidor tenha sido admitido originalmente, ou equivalente. Por serem diversos os cargos ocupados pelos beneficiários da referida emenda, a regulamentação respectiva deve observar essa diversidade.
O Despacho de Aprovação 259/2021/PGFN/AGU, de 2/6/2021, da Procuradora-Geral Adjunta de Consultoria de Pessoal, Normas e Patrimônio Substituta, assim dispôs:
I. Aprovo a NOTA n. 00963/2021/PGFN/AGU, porquanto o entendimento assente nesta PGFN é no sentido de que, diante do conteúdo das normas constitucionais, legais e regulamentares citadas na referida manifestação jurídica, a intenção do legislador não foi, definitivamente, a de permitir que servidores que ocuparam cargos exclusivamente comissionados, cujo provimento ostenta natureza provisória e precária, sejam investidos em cargo de provimento efetivo, cujas funções não se equivalem às atividades de assessoramento dos cargos em comissão.
A reclamação Rcl 47499 (disponível em Supremo Tribunal Federal (stf.jus.br) , teve o seguimento negado por Decisão do Ministro Luís Roberto Barroso, em 18/8/2021, transitando em julgado em 17/9/2021, em suma, por revelar-se instrumento inadequado para impugnação de atos em tese. 
A Portaria SGP/SEDGG/ME Nº 384, de 11/1/2021, em seu art.23, exclui expressamente os requerentes que exerceram função policial por meio de cargos comissionados sem vínculo do enquadramento na carreira policial civil dos ex-Territórios.
Art. 23 "São legitimados a requerer o enquadramento de que tratam o art. 6º da Emenda Constitucional nº 79, de 2014, e o art. 6º da Emenda Constitucional nº 98, de 2017, desde que tenham, comprovadamente, exercido função policial, os servidores públicos efetivos, incorporados ou não ao quadro em extinção da administração pública federal.
 (...) 
II - admitidos regularmente e lotados pelas Secretarias de Segurança Pública dos Estados de Rondônia até 1987, do Amapá e de Roraima até outubro de 1993.
 § 1º O enquadramento na carreira da Polícia Civil dos ex-Territórios depende do exercício de cargo público efetivo. 
§ 2º Não se aplicam as disposições do caput deste art. ao requerente que desempenhou função policial exclusivamente em cargo comissionado, sem vínculo efetivo com o órgão de origem."
Contudo, em seu artigo 42, § 2º, prevê que "aos cargos em comissão e às funções de confiança aplicam-se os §§ 1º a 3º do art. 8º do Decreto nº 9.324, de 2018", que após a redação do Decreto nº 9.506, de 20/9/2018, passou a incluir o enquadramento de pessoas que ocuparam cargos ou funções comissionadas:
Art. 8º O enquadramento decorrente do disposto nos incisos I e II do caput do art. 2º ocorrerá no cargo em que a pessoa tiver sido originariamente admitida ou equivalente. 
§ 1º Aqueles que ocupavam apenas funções de confiança ou cargos em comissão na administração pública direta dos Estados e dos Municípios ocuparão função ou cargo equivalentes integrantes do quadro em extinção da União, que ficam automaticamente extintos quando vagarem, observadas as regras estabelecidas na Lei nº 8.647, de 13 de abril de 1993. (Parágrafo acrescido pelo Decreto nº 9.506, de 20/9/2018) 
§ 2º Os servidores de que trata o § 1º desempenharão atribuições de assessoramento. (Parágrafo acrescido pelo Decreto nº 9.506, de 20/9/2018) 
§ 3º A remuneração dos servidores de que trata o § 1º respeitará a correlação com aquelas atribuídas aos cargos do Grupo-Direção e Assessoramento Superiores - DAS e das Funções Gratificadas - FG do Poder Executivo federal, na forma disposta pelo órgão central do Sistema de Pessoal Civil da Administração Federal - Sipec. (Parágrafo acrescido pelo Decreto nº 9.506, de 20/9/2018) 
Análise
Segundo os Pareceres da PGFN, o exercício de função policial por meio de cargo comissionado nos ex-Territórios, com ou sem vínculo efetivo não poderia ser objeto de enquadramento com fulcro nos arts. 6º da EC 79/2014 e 6º da EC 98/2017. 
Para os casos de exercício de Cargo Comissionado sem vínculo, o Parecer entende que há vedação expressa de enquadramento para os requerentes de Rondônia, e, os requerentes do Amapá e de Roraima devem ser enquadrados na Tabela de Correlação da Portaria 121, de 27/3/2109, cabendo à CEEXT fazer a referida correlação. 
A previsão de que os Cargos em Comissão fossem contemplados pelas regras de enquadramento surgiu com o Decreto 9.506, de 20/9/2018, que alterou o art. 8º do Decreto 9.324/2018. Ocorre que nem as Emendas Constitucionais 79/2014 e 98/2017, nem a Lei 13.681/2018, contemplaram tal situação jurídica. Assim, a inovação criada pelo Decreto 9.506, de 20/9/2018 revela-se ilegal, e, por via transversa, inconstitucional.
No entanto, como inicialmente observado pela CEEXT quando da proposição da dúvida jurídica, não há correlação entre os cargos e funções dos ex-Territórios e a Tabela da Portaria 121/2019. Da mesma forma o termo "vínculo funcional, de caráter efetivo ou não", constante da Emenda Constitucional 98/2017, não pode ser traduzido como cargo ou função comissionada. E a não vedação de transposição de cargos comissionados não pode ser traduzida como permissivo, ante o princípio da legalidade estrita que rege a Administração Pública.  
Considerando que os requerentes deverão exercer cargos e funções semelhantes, o ingresso de grande número de comissionados no serviço público, vai de encontro ao esforço fiscal do País, e viola os princípios da eficiência e da racionalidade administrativa.
A regulamentação de tais ingressos não só teria que prever como se daria a correlação de tais funções e cargos comissionados com as atuais Tabelas do Poder Executivo, como estabelecer um regime diferenciado no serviço público para os servidores enquadrados dessa forma, visto que teriam estabilidade em um cargo demissível 'ad nutum', e sem observarem os requisitos de ingresso e escolha que ora regem a assunção de cargos e funções comissionadas.
Os interessados que à época ocupavam cargos meramente comissionados e que apresentaram termos de opção junto à CEEXT alegam que suas inclusões estariam abarcadas no termo "vínculo funcional, de caráter efetivo ou não" e que no texto da mencionada Emenda Constitucional não há vedação à pretensa transposição.
A questão ultrapassa o escopo do presente processo, posto que atinge um quantitativo estimado pela CEEXT em seis mil requerimentos, o que considerando a taxa média de deferimento de 40%, totalizariam 2.520 deferimentos, que multiplicados pelo valor médio dos cargos Comissionados de Assessoria  (https://siorg.planejamento.gov.br/siorg-cidadao-webapp/pages/listar_cargos_funcoes/listar_cargos_funcoes.jsf) , perfaz um montante estimado de R$  25.754.097,60 mensais e R$  334.803.268,80 anuais. Dessa forma, propõe-se que o assunto seja objeto de acompanhamento pelo TCU. 
Objetos
Processos Administrativos 
Critério
art. 6º da EC 79/2014;
art. 6º da EC 98/2017;
Art. 37, incisos I e II da Constituição Federal;
Lei 13.681, de 18/6/2018. 
Evidências
Parecer 01454/2019/SZD/CPN/CONJUR-PDG/PGFN/AGU;
Despacho de Aprovação 259/2021/PGFN/AGU, de 2/6/2021;
OFÍCIO SEI Nº 142550/2021/ME, de 31/5/2021;
Reclamação Rcl 47499 (peça 45) ;
§§ 1º a 3º do art. 8º do Decreto 9.324/2018.
Causa 
Inserção de dispositivo ilegal no §§ 1º a 3º do art. 8º do Decreto 9.324, de 2018, mediante a edição do Decreto 9.506, de 20/9/2018.
Ausência de regulamentação para julgamento pela CEEXT dos cargos comissionados. 
Efeito 
Impossibilidade de julgamento dos processos de enquadramento de requerentes que exerceram função policial mediante Cargos Comissionados nos períodos delimitados nas Emendas Constitucionais 79/2014 e 98/2017.
Dano potencial ao erário decorrente da extensão de enquadramento para os Cargos Comissionados sem vínculo, com fulcro nos §§ 1º a 3º, do art. 8º, do Decreto nº 9.324, de 2018, no montante mínimo de valor estimado de R$ 25.754.097,60 mensais e R$ 334.803.268,80 anuais. 
Conclusão e Proposta de Encaminhamento
Consoante o Acórdão 1874/2021-TCU-Plenário, relator Ministro Benjamin Zymler, em que foram identificadas inconstitucionalidades na Lei 13.681/2018, face aos novos entendimentos do Supremo Tribunal Federal, não compete mais ao TCU declarar inconstitucionalidade incidental de norma. 
Assim, no que pese o entendimento de que o Decreto 9.506/2018, ao inserir os §§ 1º a 3º do art. 8º do Decreto 9.324/2018, de 20/9/2018, extrapolou os limites da Lei 13.681/2018, e por via transversa, os limites das Emendas Constitucionais 78/2014 e 98/2017, cabe registrar que quando do exame de mérito deve ser encaminhada cópia da deliberação que vier a ser proferida, acompanhada do relatório e do voto que a fundamentam, à Procuradoria-Geral da República, para conhecimento e adoção das medidas que eventualmente entender cabíveis. 
Dada a elevada materialidade, (R$ 25.754.097,60 mensais e R$ 334.803.268,80 anuais) .  entende-se adequado que seja autorizada a abertura de acompanhamento específico para certificar-se do deslinde da matéria, de modo que, caso não haja questionamento da validade dos §§ 1º a 3º do art. 8º do Decreto nº 9.324/2018, de 20/9/2018, a regulamentação da transposição decorrente do exercício de cargos exclusivamente Comissionados nos Ex-Territórios do Amapá e de Roraima, seja acompanhada por esta unidade técnica, visando a preservação ao máximo dos princípios da eficiência e da moralidade administrativa.
I.14.  Outros casos de enquadramento indevido.
Tipificação: Falhas/impropriedades
Situação Encontrada
Da amostra de 41 requerimentos foram encontrados indícios de enquadramento indevido em oito processos, nas seguintes situações:
a) Excluídos do Serviço Público (adesão a PDV) : 
a.1) Processo SEI 05502.059209/2015-37-RR, Daguima Maria De Souza Cruz: a identificação no SIAPE de que a servidora havia sido excluída foi realizada pelo DEPEX, após a remessa pela CEEXT do feito para inclusão em folha. O processo foi reanalisado de Ofício, com retificação de deferido para indeferido em razão de adesão a PDV.
b) Aposentadoria no Regime Próprio de Previdência Social da União: 
b.1) Processo SEI 18791.000302/2017-31 (RO) , Antônia Lucineyde Leite Augusto:
O processo foi deferido (Ata 3/2018, de 1/6/2018) , com Portaria de enquadramento publicada. A requerente aposentou-se no cargo de Agente Administrativo, em 5/3/2018, na Funasa, com fundamento no Art. 3º da EC 47/2005, antes da publicação da primeira portaria de enquadramento (Portaria 9792, de 27/9/2018) . O processo foi devolvido à CEEXT pela Coordenação Geral de Gestão de Estatutários CGGEF/DEPEX, em 9/10/2018 (doc.26 e 25) , solicitando orientações ante a aposentadoria da requerente. Processo pendente de providências.
b.2) Processo SEI 05502.001821/2015-11-RR Jose Coelho Neto: O requerente está aposentado no RPPS da União, desde 18/1/2010, no cargo de Agente de Polícia Categoria Especial. O requerente pleiteou o enquadramento no cargo de Delegado de Polícia que foi indeferido em 15/2/2019, ante a ausência de documentos que comprovem o exercício da função. Posteriormente foi deferido na Ata 14/2019 e reanalisado de Ofício para "Deferido, com novo julgamento sobrestado por necessidade de complementação de documentos" na Ata 2/2020 - 2ª Câmara, de 3/2/2020. 
b.3) Processo SEI 03125.001896/2015-11 Geraldo Antunes Paes (RO) , aposentado no RPPS da União, desde 4/6/2013, no cargo de Agente de Portaria (doc.1, p. 28-29) . Após a revisão de Ofício na Ata 6/2021, de 21/5/2021, o processo foi indeferido com fulcro na Instrução Normativa SGP/SEDGG/ME nº 44, de 20 de abril de 2021 (dispôs sobre a transposição dos servidores aposentados e pensionistas vinculados aos regimes próprios de previdência dos Estados de Rondônia, do Amapá e de Roraima para o Regime Próprio de Previdência Social da União) . Decisão liminar (processo 1059988- 17.2021.4.01.340, da 8ª Vara Federal da Seção Judiciária do Distrito Federal) , determinou a anulação da revisão de Ofício e o reestabelecimento da situação anterior (Ata CEEXT nº 12/2018, 7/12/2018) , com imediata inclusão do requerente no quadro funcional da Polícia Civil dos ex-Territórios."
c) Ausência de comprovação de exercício de atividades policiais nos períodos delimitados pelas Emendas Constitucionais.
c.1) Processo SEI 03125.001903/2015-84 - RO - José Antônio de Morais: O requerimento não havia sido apreciado pela CEEXT. O Referido processo foi deferido (Ata 45/2021 de 27/10/2021) , por determinação judicial (Decisão em Mandado de Segurança n. 1047761-29.2020.4.01.3400) , tendo a CEEXT procedido o enquadramento na Categoria Terceira. 
c.2) Processo SEI 03125.001838/2015-97- RO Maria das Dores dos Santos Maturim; Processo corretamente indeferido em revisão de Ofício (Ata 4/2021, Câmaras de Julgamento do Estado de Rondônia) , pois não há comprovação do exercício contínuo de atividade policial até 15/3/1987; Indeferimento Objeto de Ação Judicial 1070385-38.2021.4.01.3400; 
c.3) Processo SEI 05502.062967/2015-32 - RR - Roberto Pereira Cruz: O processo foi anteriormente indeferido em 3/4/2018, em razão da insuficiência de documentos para "comprovar inequivocamente a atividade policial como desvio de função." (doc.2) ; em Reconsideração de Ofício foi deferido na Ata 2/2019, 2ª Câmara, de 5/7/2019. Posteriormente foi revisado de Ofício para pendente de documentação. O Ofício 1699/2020/CEEXT-Artigo 6/MP, de 31/1/2020 solicita a apresentação de documentos de escolaridade à época da Admissão e de não incidência das vedações do art. 7º do Decreto 9.324/1998; não há documentação suficiente para comprovação de período contínuo de desvio de função de Agente de Polícia civil, constam apenas dois documentos datados de 24/8/1993 (doc.6) .
c.4) Processo SEI 05502.059694/2015-49 -RR - Valmir Justino de Andrade: o processo foi corretamente indeferido ante a não comprovação de exercício de atividade policial no período delimitado, contudo, como se encontrava na situação de 'novo julgamento sobrestado para complementação de documentos', foi incluído no presente Achado.
	Análise
Os requerimentos objeto das alíneas 'a' e 'b', supra, foram objeto de pareceres jurídicos em decorrência de questionamentos apresentados pela CEEXT, sendo as falhas identificadas pelo órgão responsável (DEPEX) pela inclusão em folha das transposições e enquadramentos apreciados pela CEEXT, antes da respectiva inclusão em folha.
No que tange a alínea 'a', as regras de transposição e enquadramento não são aplicáveis aos requerentes que tenham aderido à Programa de Desligamento Voluntário, consoante o Parecer 00147/2021/PGFN/AGU, de 15/3/2021, que esclarece que não é cabível o retorno daquele que voluntariamente solicitou a exclusão dos quadros e percebeu as devidas indenizações.
No que tange a alínea 'b', os requerimentos de aposentados e pensionista foram sobrestados até a regulamentação infralegal do disposto no art. 35 da Lei 13.681/2018:
Art. 35. Vedado o pagamento, a qualquer título, de valores referentes a períodos anteriores à sua publicação, as disposições das Emendas Constitucionais nº s 60, de 11 de novembro de 2009 , 79, de 27 de maio de 2014 , e 98, de 6 de dezembro de 2017 , aplicam-se:
I - aos aposentados, reformados, inclusive militares da reserva remunerada, e pensionistas, civis e militares, de que tratam o art. 31 da Emenda Constitucional nº 19, de 4 de junho de 1998 , e o art. 89 do Ato das Disposições Constitucionais Transitórias , vinculados aos respectivos regimes próprios de previdência dos Estados do Amapá, de Roraima e de Rondônia;
II - aos pensionistas e aos servidores aposentados admitidos regularmente pela União, pelo Estado de Rondônia até 15 de março de 1987, ou pelos Estados do Amapá e de Roraima até outubro de 1993, nas carreiras do Grupo Tributação, Arrecadação e Fiscalização de que trata a Lei nº 6.550, de 5 de julho de 1978 , vinculados aos respectivos regimes próprios de previdência; e
III - aos pensionistas e aos aposentados admitidos regularmente e que comprovadamente se encontravam no exercício de funções policiais nas Secretarias de Segurança Pública dos ex-Territórios Federais, do Estado de Rondônia até 15 de março de 1987, ou dos Estados do Amapá e de Roraima até outubro de 1993, vinculados aos respectivos regimes próprios de previdência.
Parágrafo único. Haverá compensação financeira entre os regimes próprios de previdência por ocasião da aposentação ou da inclusão de aposentados e pensionistas em quadro em extinção da União, observado o disposto no § 9º do art. 201 da Constituição Federal.
A normatização da apreciação dos requerimentos de aposentados e pensionistas, após as dúvidas apresentadas pela CEEXT, redundou na Instrução Normativa SGP/SEDGG/ME 44, de 20/4/2021, que dispôs sobre a transposição para Regime Próprio de Previdência Social da União - RPPS - União, consoante o § 1º do art. 4º e inciso I do art. 35 da Lei nº 13.681, de 18 de junho de 2018, c/c o art. 31 da Emenda Constitucional 19, de 4 de junho de 1998, com redação dada pela Emenda Constitucional nº 98, de 06 de dezembro de 2017,. dos servidores aposentados e pensionistas vinculados aos regimes próprios de previdência dos Estados de Rondônia, do Amapá e de Roraima para o Regime Próprio de Previdência Social da União - RPPS - União.
Referida instrução normativa, em seu artigo 2º veda expressamente sua aplicação aos pensionistas e aposentados vinculados ao Regime Geral de Previdência Social - RGPS, e prevê sua aplicação apenas àqueles que tiverem os atos de pensão e aposentadoria julgados legais pelos Tribunais de Contas dos Estados de origem (art. 3º) .
Assim, por exclusão, as regras de transposição e enquadramento não se aplicam aos pensionistas e aposentados vinculados ao Regime Próprio de Previdência Social da União (RPPS-União) , consoante o art. 35 da Lei 13.681/2018 c/c os arts. 2 e 3º da IN 44/SGP SEDGG/ME.
Contudo, em um dos casos, o requerente logrou obter decisão judicial que reverteu o indeferimento, determinando o retorno a situação do deferimento julgado mediante a Ata de julgamento CEEXT 12/2018, de 7/12/2018, com posicionamento na Categoria Especial de Guarda de Presídio. Dessa forma além de não deter o direito a opção pelo enquadramento em razão da aposentadoria no RPPS da União, o requerente foi indevidamente posicionado na Categoria Especial, elevando os valores dos pagamentos indevidos. 
Quanto a alínea 'c', nos documentos acostados nos quatro processos examinados, não há comprovação da função policial nos limites temporais estabelecidos constitucionalmente;
Embora a Lei nº 13.681/2018, tenha estabelecido rol não exaustivo de documentos que podem ser apresentados para a comprovação do exercício da função policial, não há na referida norma ou no Decreto regulamentador (9.324/2018) , o estabelecimento de critérios objetivos para a aferição por meio dos referidos comprovantes, do tempo contínuo de exercício da função policial. 
Da mesma forma a matéria não foi abordada nos pareceres jurídicos que examinaram a necessidade de comprovação de cinco anos ininterruptos de exercício de função para progressão na carreira policial. Os pareceres também não ingressaram na matéria sobre o quantitativo de eventos necessários para comprovar o exercício efetivo da função policial a cada ano. 
Por outro lado, matéria semelhante foi normatizada pela Portaria SGP/ME 24.859, de 9/12/2020[footnoteRef:2], (art. 29 da Lei 13.681/2018) , que descreve as atividades que podem ser consideradas para comprovação do exercício de cada cargo das carreiras de planejamento e orçamento ou de finanças e controle, destacando-se que referido normativo estabeleceu o mínimo de quatro das atividades listadas (de cada cargo) para comprovação de exercício, vedando o somatório de períodos não comprovados.   [2:  estabelece os documentos, a forma de comprovação e os procedimentos a serem observados para análise dos requerimentos de opção para enquadramento na carreira de Planejamento e Orçamento e na carreira de Finanças e Controle, em quadro em extinção da administração pública federal, com fundamento no art. 29 da Lei n° 13.681, de 18 de junho de 2018.] 
A CEEXT editou duas atas procedimentais em 2020 para regulamentar análises e reanálises de processos de transposição e enquadramento:
Ata Procedimental CEEXT 1/2020, de 11/5/2020 (peça 21, p.96-97) , em que são internalizados os entendimentos do Parecer 01345/2019/SZD/CPN/CONJUR-PDG/PGFN/AGU, de 19/12/2019 no sentido de exigir a escolaridade de nível superior para fins de enquadramento nos cargos da Tabela "a" do Anexo VI da Lei 11.358/2006, bem como que a referida comprovação deve ser comprovada em época anterior ou concomitante ao exercício das funções policiais. Ao mesmo tempo em que determina a suspensão do exame dos requerimentos que versem sobre os cargos da Tabela 'b' da lei 11.358/2006, até o pronunciamento definitivo do órgão consultivo. 
Ata Procedimental 2/2020, de 18/6/2020, que estabeleceu diversos parâmetros de análise para o enquadramento na carreira da Polícia Civil dos ex-Territórios Federais, internalizando os entendimentos dos Pareceres 1452/2017/SZD/CONJUR-MP/CGU/AGU;  00489/2019/LFL/CGJRH/CONJUR-PDG/PGFN/ME; 00503/2019/LFL/CGJRH/CONJUR-PDG/PGFN/ME e 01454/2019/SZD/CPN/CONJURPDG/PGFN/AGU, dentre outros, de que a progressão de uma categoria para outra exigiria a comprovação do exercício de cinco anos ininterruptos de exercício de função policial.
Posteriormente à Ata 2/2020, os ofícios de notificação da CEEXT para complementação de documentos pelos requerentes, passaram a conter a seguinte especificação:
em cada interstício de doze meses, o servidor deverá apresentar no mínimo quatro documentos, dois a cada semestre, que atestem a atividade policial, conforme abaixo especificado:
 (X) Uma ordem de missão, no mínimo, a cada semestre;
 (X) Um ato de designação de diligências no mínimo, a cada semestre;
 (X) Um relatório de missão, no mínimo, a cada semestre;
 (X) Uma escala de serviço, no mínimo, a cada semestre;
 (X) Ou documentos assinados pelo delegado da época que comprovem o deslocamento do servidor para cumprimento de atividade de natureza policial;
 (X) outros meios que atestem o exercício de atividade policial.
Em 20/9/2021, foi editada a Ata Procedimental CEEXT Nº 01/2021, que trata da "Incidência das regras constitucionais, legais e regulamentares às transposições aos quadros em extinção de pessoal da União em favor de ex-empregados das subsidiárias do Sistema TELEBRAS - especificamente, TELAIMA, TELERON e TELEAMAPÁ."
Observa-se que a CEEXT, ante a deficiência normativa para apreciação dos processos de transposição e enquadramento, buscou estabelecer parâmetros e procedimentos com vistas a dar mais uniformidade e celeridade aos julgamentos.
Todavia, os critérios estabelecidos, embora dotados de razoabilidade, carecem de maior detalhamento, em razão da peculiaridade do exercício de atividade policial em desvio de função, como exemplo da cautela de armas e algemas, que em geral contém apenas a data de início da cautela (apenas dois casos analisados continham a data de início e a data final) ; o quantitativo de missões/diligências necessários para configurar exercício contínuo de função policial; se o cargo de motorista de viatura é considerado exercício de função policial; se as escalas de serviço que contém apenas prenomes ou não estão registradas em boletim ou outro documento oficial, podem ser aceitas ou demandam  documentação adicional, dentre outros aspectos. 
Destarte, deve ser recomendado à Secretaria de Gestão e Desempenho de Pessoal que, recolhendo os insumos junto à CEEXT, proceda a normatização dos critérios para aferição do efetivo exercício de função policial, bem como outros assuntos que carecem de normatização adequada, a exemplo de subsidiárias do sistema TELEBRAS, sem, todavia, estender direitos e garantias não concedidas pelo legislador. 
Por fim, quanto aos processos constantes das alíneas a e b supra, torna-se despiciendo propor determinação corretiva, posto que a CEEXT já tem ciência dos ocorridos e as respectivas matérias foram objeto de Pareceres dos órgãos consultivos.
Quanto aos requerimentos da alínea 'c' Processos SEI 03125.001903/2015-84, 03125.001838/2015-97, 05502.062967/2015-32, e 05502.062967/2015-32, cabe determinação a CEEXT para que tão logo sejam estabelecidos os normativos referentes aos procedimentos e parâmetros para comprovação do tempo de exercício contínuo de função policial, e não existindo impedimento judicial, proceda ao julgamento dos referidos processos.
Objetos
Normas e Notas Técnicas, Atas e processos de enquadramento
Critério
Art. 6º da EC 79/2014 e art. 6º da EC 98/2017;
Portaria SGP/ME 24.859, de 9/12/2020;
Art. 180 do Decreto 9.745/2019;
Art. 28 e Parágrafo único da Lei 13.681/2018;
Art. 35 da Lei 13.681/2018.
Evidências
Ata Procedimental CEEXT 1/2020 (peça 21, p.96-97) ;
Ata Procedimental CEEXT 2/2020, de 18/6/2020 (peça 21, p.98-100) ; 
Ata Procedimental CEEXT 1/2021 (peça 47, p.2-6) ;
Instrução Normativa SGP/SEDGG/ME nº 44, de 20/4/2021 (peça 47, p.8-12) ;
Processos SEI 05502.059209/2015-37, 18791.000302/2017-31, 05502.001821/2015-11, 03125.001896/2015-11, 03125.001903/2015-84, 03125.001838/2015-97, 05502.062967/2015-32 e 05502.059694/2015-49.
Causa
Deficiência de critérios objetivos para apreciação dos requisitos referentes a aferição do tempo de função policial efetivamente exercida.
Efeito
Erros de julgamento decorrentes de interpretação desconforme com as regras de enquadramento.
Aumento do risco de ações judiciais com desfecho desfavorável à União.
Considerando que três processos foram incorretamente deferidos, tem-se um dano potencial de R$ 21.967,80 mensais e R$ 285.581,40 anuais.
Proposta de Encaminhamento
a) Determinar a Secretaria Especial de Gestão de Pessoal do Ministério da Economia que, no prazo de 120 dias, elabore normativos, respeitando a deliberação deste Tribunal, que estabeleçam critérios objetivos para comprovação de contagem de tempo de exercício de cargo ou função para fins de enquadramento em quadro em extinção, iniciando pelos cargos policiais civis (art. 6º da EC nº 79/2014 ou do art. 6º da EC nº 98/2017) , contemplando dentre outros aspectos, a forma de aferição e número mínimo de documentos comprobatórios necessários para cada período de seis meses; a indicação do marco inicial de contagem e do marco final, conforme o tipo de documento/comprovação apresentada.com vistas a incrementar a qualidade das análises da CEEXT e aumentar a transparência de sua atuação; 
b) Determinação à CEEXT, para que tão logo sejam estabelecidos os normativos referentes aos procedimentos e parâmetros para comprovação do tempo de exercício contínuo de função policial, e não existindo impedimento judicial, proceda ao julgamento dos processos SEI 03125.001903/2015-84, 03125.001838/2015-97, 05502.062967/2015-32, e 05502.062967/2015-32, e demais casos semelhantes.
I.15. Requerimentos objeto de Ações Judiciais.
Situação Encontrada
A CEEXT relatou que está recebendo diversos pedidos de informações/insumos para defesa da União em ações judiciais movidas por requerentes contra a União (peça 20, p.12 e peça 21, p. 5-80) , remetendo informações sobre doze processos judiciais, com os seguintes requerentes:
Antônio Romão de Souza; Gilmar da Silva Ribeiro, Domingos Francisco de Sousa Barbosa, Geleuza de Oliveira Ferro, Joao Batista de Souza Silva, Luciano Bezerra Agra, Jose Antônio de Morais, Moacir da Silva Evangelista, Nilo Pires de Oliveira, Walter Andrade Moura Filho, Wellinton da Conceição Lobato e Zacarias Onofre Bezerra Filho.
Verifica-se que a CEEXT tem tempestivamente cumprido as determinações judiciais, e prestado informações para subsidiar a defesa da União, repisando-se que enquanto vigorar o entendimento do Parecer 86/2020/DECOR/CGU/AGU aprovado pelo Sr. Advogado-Geral da União em 20/1/2021, permanece o risco de indeferimentos indevidos, bem como não serão realizadas defesas quanto a ausência de requisitos de escolaridade para os cargos policiais de nível médio (Tabela 'b' Anexo VI, da Lei 11.358/2006) . 
Em relação a outros processos judiciais, a CEEXT já havia identificado dois processos do Amapá com status de "não julgados" que seriam impactados pela Ação Civil Pública (ACP) 0000014-40.1996.4.01.3100: Processos SEI 05504.005905/2015-11 Agenor Moraes Leite (ATA 22/2017) , e SEI05504.006075/2015-31,  Maria Aparecida Cordeiro Rodrigues, (Ata 35/2017) .
Consoante se extrai do Parecer de Força Executória 21/2021/CORESPNS/PRU1R/PGU/AGU, a União pugnou pela prorrogação de prazo por mais 18 meses para a apreciação pela CEEXT sobre a regularidade dos réus da referida Ação Civil Pública.
O Despacho do Juízo da 1ª Vara da Seção Judiciária do Amapá, concedeu prazo de dezoito meses, a contar de 12/8/2021, para conclusão da análise da situação dos servidores com base na Emenda 98/2017, autorizando ainda:
- a realização do julgamento e enquadramento de todos os servidores integrantes dos processos do "grupo dos "1.050" e dos "992", que já tiveram seus processos considerados deferidos/regulares, em conformidade com as EC 79/2014 e 98/2017, "objetivando o reconhecimento do direto à transposição definitiva para os quadros da União";
- a continuidade da análise e julgamento da situação dos servidores integrantes do polo passivo das ações referentes ao "grupo dos "1.050" e dos "992" que foram indeferidos por 'insuficiência de documentos', ou por não preencherem os requisitos da EC 98/2017.
Por oportuno, traz-se à luz o Acórdão 246/2017-TCU-Plenário, relatora Ministra Ana Arraes, em que o Tribunal, ao apreciar denúncia relativa a procedimentos em curso na Superintendência de Administração do Ministério do Planejamento, Orçamento e Gestão no Estado do Amapá (Samp/AP) para exclusão, da folha de pagamento, de servidores federais oriundos do extinto Território Federal do Amapá supostamente alcançados pelos Acórdão 515/2004-TCU-Plenário e 1.660/2011-Plenário, conheceu da denúncia para considera-la improcedente, do qual cita-se parte do Voto condutor:
19. Quis o Acórdão 1660/2011-TCU-Plenário, em verdade, depois de profundo trabalho de fiscalização, aclarar quais seriam as situações possíveis de admissão e afastar aquelas claramente conspurcadas de flagrante irregularidade à data da promulgação da Constituição de 1988. 
20. É de se notar, neste aspecto específico, que a EC 79/2014 não alterou as disposições da EC 19/1998 que davam sustentação àquele acórdão, porquanto a expressão "que comprovadamente encontravam-se no exercício regular de suas funções" remanesceu intacta.
À vista de tal quadro, considero que estamos à frente de situações diferentes - a determinada pelos acórdãos e o alargamento temporal trazido pela EC 79/2014. 
21. Vale lembrar, também, como ressaltou a instrução inicial da Secex-AP, que os expedientes citados pelo denunciante "não decorreram dos acórdãos editados pelo Tribunal, mas de ordem emanada da Procuradoria da União no Estado do Amapá à Samp/AP para cumprimento imediato de sentença judicial transitada em julgado, ordenando a suspensão imediata e definitiva do pagamento a cada uma das pessoas listadas na Portaria 4.481/95-MARE".
22. Com esse quadro, não ficou clara inequívoca ligação entre o iminente desligamento de servidores e o acatamento das decisões deste Tribunal. Ao contrário, o que me parece evidenciado é o cumprimento de um provimento judicial, onde foram esgotados todos os meios recursais, inclusive com certidão de trânsito em julgado do Supremo Tribunal Federal presente nos autos.
Observa-se que da mesma forma que a Emenda Constitucional 79/2014, a Emenda 98/2017, não excluiu a necessidade de que o ingresso no serviço público tenha se dado de forma regular.
Assim, permanecem plenamente válidas as determinações do Acórdão 515/2004-TCU-Plenário, relator Lincoln Magalhães da Rocha com a redação dada pelo Acórdão 1660/2011-TCU-Plenário, relator Ministro José Jorge:
9.3. alterar a redação do item 9.1 do Acórdão 515/2004-TCU-Plenário para os seguintes termos: 
"9.1. determinar à Secretaria de Recursos Humanos do Ministério do Planejamento, Orçamento e Gestão, com fundamento no inciso IX do art. 71 da Constituição Federal, c/c o art. 45 da Lei 8.443/92 e o inciso II do art. 194 do Regimento Interno do Tribunal de Contas da União, que:
9.1.1. em relação aos servidores civis oriundos do ex-Território Federal do Amapá - incluindo redistribuídos, aposentados e instituidores de pensão - cujo reconhecimento de vínculo não foi efetivado pela União anteriormente à promulgação da Emenda Constitucional 19, no prazo de noventa dias, exclua dos quadros de servidores da União, fazendo cessar definitivamente os pagamentos dos respectivos vencimentos, remunerações, aposentadorias ou pensões, aqueles que:
9.1.1.1. possuíam menos de dezoito anos em 04/10/1988, idade mínima exigida pelo art. 22 da Lei 1.711/1952 - Estatuto dos Funcionários Públicos Civis da União, vigente à época, para ingresso no serviço público federal;
9.1.1.2. adquiriram, após 04/10/1988, a escolaridade e/ou a habilitação necessárias aos cargos nos quais foram incluídos na folha de pagamento de servidores da União, uma vez que não haviam como atender todos os requisitos de ingresso exigidos pelo art. 22 da Lei 1.711/1952, vigente à época;
9.1.1.3. praticaram fraudes ou com elas pactuaram com a finalidade de burlar a lei e a Constituição Federal e assim ingressaram ilegalmente no serviço público federal, tais como os casos verificados e nominados nos autos dos processos 201.3025 a 3050/92 da Justiça do Trabalho da 8ª Região;
9.1.1.4. possuíam contrato de trabalho formalizado, em 04.10.1988, com empresa privada, uma vez que nesses casos está comprovada a inexistência de vínculo com o ex-Território Federal do Amapá anteriormente à promulgação da Constituição Federal de 1988, tais como os registrados em atas da Junta de Conciliação e Julgamento da Justiça do Trabalho no Estado do Amapá;
9.1.1.5. tenham, mesmo não enquadrados nas situações acima, comprovadamente ingressado em desacordo com a legislação aplicável à época e com os critérios estabelecidos pelo Parecer FC-3/89 da então Consultoria Geral da República;
9.2.2. assegure ao servidor/pensionista o direito à ampla defesa e ao contraditório, junto ao respectivo órgão;"
Trata-se de situação que merece o acompanhamento deste Tribunal, posto que aqueles que praticaram de algum modo ilegalidades para ingressar irregularmente no serviço público, podem ter seus vencimentos elevados consideravelmente em decorrência de transposição e enquadramento. 
De outra sorte, verifica-se que além do caso específico da Portaria 4481, de 19/12/1995, do extinto Ministério de Administração e Reforma do Estado (MARE) , a eminente Juíza revela a existência de outros réus (postulantes à transposição) , que, em razão da não suspensão da execução da sentença podem ter indevidamente elevadas suas remunerações a mais de quatro vezes seu valor atual, consoante bem descrito nos Votos do Acórdão 1874/2021-TCU-Plenário, relator Ministro Benjamin Zymler.  
Considerando que a materialidade envolvida alcançará a cifra de vários milhões de Reais mensais, dado o quantitativo de servidores abrangidos, e ainda que, no presente trabalho foram identificados equívocos na apreciação dos critérios de regularidade de ingresso no serviço público (Achado 4) afigura-se adequado o acompanhamento do deslinde da análise dos referidos processos.
Objeto
Processos Administrativos 
Critério
art. 6º da Emenda Constitucional nº 79, de 2014;
art. 6º da Emenda Constitucional nº 98, de 2017;
- Art. 2º incisos III e IV, § 2º e § 4º c/c com § 3º do art. 8º da Lei nº 13.681 de 2018;
- Art.35, incisos II e III da Lei nº 13.681 de 2018;
- Acórdão 246/2017-TCU-Plenário, relatora Ministra Ana Arraes;
- Item 9.1.1 do Acórdão 515/2004-TCU-Plenário alterado pelo Acórdão 1660/2011-TCU-Plenário, relator Ministro José Jorge;
- Art. 22 da Lei 1.711/1952,  
- Parágrafo único do art.10 da Lei 8.112/1990. 
Evidências
Nota Informativa SEI nº 29537/2021/ME e respectivo Anexo (peça 20, p.12 e peça 21, p. 5-80) ;
Parecer de Força Executória 21/2021/CORESPNS/PRU1R/PGU/AGU (peça 38) ;
Portaria MARE 4481-1995 (peça 47, p.48-68) 
Causa
Não identificada
Efeito
Dano potencial decorrente de pagamentos indevidos.
Considerando que o quantitativo de processos relativos à ACP 0000014-40.1996.4.01.3100, perfaz um total de 2042 requerimentos, e considerando que a média de deferimentos é da ordem de 40%, e que a taxa de deferimento indevido (consoante explicitado na instrução anterior) , é de  6.67% ± 1.19% para um intervalo de confiança de 95%, e que o custo médio anual de servidor transposto é de R$ 95.193,80, que haverá 95% de chance de indeferimentos indevidos de 55 processos + -10, o que perfaz uma chance de 95% de haver débito anual de R$ 4.582.157,25 (com variação para mais ou para menos de R$ 416.559,80) .  
			
Análise e Conclusão
Observa-se que a obrigatoriedade de verificação do ingresso regular no cargo originário foi reforçada nos pareceres jurídicos que culminaram no Parecer 86/2020/DECOR/CGU/AGU, aprovado pelo Sr. Advogado-Geral da União em 20/1/2021.
Consoante exposto acima, há chance razoável de que parte dos requerimentos dos réus na ACP 0000014-40.1996.4.01.3100, tenham sido indevidamente deferidos. Destarte, propõe-se determinar à CEEXT o envio de informações precisas ao TCU sobre a apreciação de todos os 2042 requerimentos relativos à ACP 0000014-40.1996.4.01.3100 no prazo de 120 dias, para que possam ser avaliadas as medidas adotadas em cumprimento à legislação federal que norteia tais análises.
Conclusão 
Em decorrência da realização de inspeção foram detectados indícios de irregularidades nos processos da CEEXT que avaliam os pedidos de transposição de servidores que exerceram função policial, nos termos do art. 6º da EC 79/2014 e art. 6º da EC 98/2017, em decorrência de equívocos no parecer vinculante da AGU, de normatização deficiente e de interpretação equivocada de regras de progressão na carreira.
O volume de recursos fiscalizados foi estimado no montante R$ 583.363.060,00, obtido pela multiplicação de 309 processos de enquadramento (41 requerimentos examinados somados a 287 ainda não apreciados) pelo valor médio salarial de R$ 177.318,00 (média obtida em função da proporção estimada de 1 cargo de delegado para cada 9 cargos de agente de polícia, considerando o ingresso na Terceira Categoria) , com detalhamento no Anexo B.  
Na amostra realizada de 41 requerimentos examinados correspondentes a 43 processos, (de um total de 759 processos de enquadramento de cargos policiais) , nove não apresentaram indícios de deferimento indevido, conforme resumo dos Achados no Anexo A. 
Em decorrência dos exames dos processos da amostra e das respostas foram obtidos oito Achados:
1. Não aplicabilidade do entendimento firmado pelo Parecer Jurídico aos cargos da Tabela 'b' do Anexo VI da Lei nº 11.358/2006;
2- Ausência de escolaridade para enquadramento nos cargos constantes da Tabela 'b' do Anexo VI, da Lei nº 11.358/2006.
3- Enquadramento deferido sem o preenchimento de requisitos de escolaridade exigidos para cargo de nível superior.
4- Enquadramento deferido sem o preenchimento de requisitos para ingresso regular no cargo originário.
5- Enquadramento de cargos em Classe/Categoria incompatível com período comprovado de exercício de função policial.
6 -Ausência de regulamentação de computo de função policial exercida em decorrência de nomeação para Cargo Comissionado.
7 -Outros casos de enquadramento indevido.
8 - Requerimentos objeto de Ações Judiciais.
Dentre os benefícios estimados desta fiscalização pode-se mencionar a correção de irregularidades no julgamento dos processos de enquadramento, sendo o total dos benefícios quantificáveis desta auditoria de R$ 6.500.493,74.
Em razão da possibilidade de que a concessão de direito a opção de transposição por cargos exclusivamente comissionados com fulcro nos §§ 1º a 3º do art. 8º do Decreto nº 9.324/2018, de 20/9/2018, foi identificado um risco de dispêndio indevido pela União no montante estimado de R$ 25.754.097,60 mensais e R$ 334.803.268,80 anuais (Achado II.6) .
Também foi diagnosticado o risco de que parcela dos 2042 requerimentos dos réus da ACP 0000014-40.1996.4.01.3100, tenham sido indevidamente indeferidos em contrariedade ao art. 6º da Emenda Constitucional nº 79/2014, e art. 6º da Emenda Constitucional nº 98/2017, art. 2º incisos III e IV, § 2º e § 4º c/c com § 3º do art. 8º da Lei nº 13.681 de 2018, art.35, incisos II e III da Lei nº 13.681 de 2018, item 9.1.1 do Acórdão 515/2004-TCU-Plenário alterado pelo Acórdão 1660/2011-TCU-Plenário, relator Ministro José Jorge, , art. 22 da Lei 1.711/1952 e - Parágrafo único do art.10 da Lei 8.112/1990, com chance de 95% de haver débito anual de R$ 4.582.157,00 (Achado II.8) .
 Considerando que a CEEXT, suspendeu por prudência cautelar a análise dos processos tratados na presente representação, até a deliberação deste TCU, considera-se que a cautelar anteriormente proposta por esta Unidade Técnica perdeu seu objeto.
Sobre as questões formuladas incialmente, já é possível afirmar que os deferimentos de transposição de cargos de policiais dos ex-territórios não observaram rigorosamente os requisitos legais e constitucionais estabelecidos sobre a matéria, motivo pelo qual, foram localizados vários deferimentos indevidos que foram minuciosamente apresentados ao longo do presente relatório.
Da mesma forma, com relação à segunda questão, foi possível observar que, embora a legislação esparsa dificulte a rápida identificação dos normativos aplicáveis a cada situação, a CEEXT não apenas teve dúvida quanto à aplicabilidade dos regramentos das carreiras policiais dos ex-territórios, como também teve orientação técnico-jurídica que, no entendimento dessa unidade técnica, foi parcialmente em desacordo com o direito positivo (vide achados 1 e 2) .
Por fim, considerando que as irregularidades aqui relatadas requerem terminação de adoção de providências corretivas é importante frisar que a unidade técnica optou pelo não envio do relatório para comentário dos gestores com fulcro no art. 14, §2º, II, da Resolução TCU 315/2020 c/c item 12 da parte V do anexo único da Portaria Segecex 9/2020.
Proposta de encaminhamento
Ante todo o exposto, submetem-se os autos à consideração superior, propondo, com fulcro no art. 43, inciso I, da Lei 8.443/1992, c/c o art. 250, inciso II, do Regimento Interno, determinar:
I) à Comissão Especial de Ex-Territórios Federais (CEEXT) que:
a) no enquadramento dos cargos constantes da Tabela 'b' do  Anexo VI da Lei nº 11.358, de 19/10/2006  exija a comprovação de escolaridade compatível com a função policial exercida nos períodos delimitados pelas Emendas Constitucionais 79/2014 e 98/2017, requisito que deve ser preenchido em contemporaneidade dos referidos períodos, procedendo à revisão de Ofício dos processos deferidos com fulcro no Parecer 86/2020/DECOR/CGU/AGU, encaminhando ao TCU, no prazo de 180 dias, o resultado consolidado das revisões procedidas (Achado 1) ;
b) abstenha-se de adotar o entendimento vinculante decorrente do Parecer 86/2020/DECOR/CGU/AGU no enquadramento dos cargos constantes da Tabela 'b' do Anexo VI da Lei 11.358, de 19/10/2006, considerando sua contrariedade aos princípios da isonomia, legalidade e proporcionalidade, e em clara violação aos arts. 37, incisos I e II da Constituição Federal de 1988, art. 6º da EC 79/2014, art. 6º da EC 98/2018, art. 2º incisos III e IV, §2º e §4º c/c com §3º do art. 8º da Lei 13.681 de 2018 e arts. 1º, 3º, 10 e 11 do Decreto 84.099/1979; (Achado 1) ;
c) nos processos judiciais em que seja instada a prestar informações, inclua em suas razões o entendimento que vier a ser deliberado por este Tribunal de Contas da União (Achado 1) ;
d) proceda a reanálise, em 90 dias, dos processos de enquadramento dos cargos constantes da Tabela 'b' do  Anexo VI da Lei nº 11.358, de 19/10/2006, iniciando pelos processos SEI 05502.063339/2015-74, 03125.001951/2015-72 (e 03125.001969/2015-74) , 03125.001903/2015-84, 03125.001965/2015-96, 05504.008435/2015-30 e 05504.007907/2015-37,  examinando a comprovação de escolaridade compatível com a função policial exercida nos períodos delimitados pelas Emendas Constitucionais 79/2014 e 98/2017, requisito que deve ser preenchido em contemporaneidade dos referidos períodos, procedendo à revisão de Ofício dos processos deferidos com fulcro no Parecer 86/2020/DECOR/CGU/AGU (Achado 2) ;
e) em 90 dias, proceda à reanálise dos processos SEI 05502.001821/2015-11 e 05502.059106/2015-77, oportunidade na qual poderão ser corrigidos os enquadramentos indevidos no cargo de Delegado de Polícia Civil do Quadro em extinção dos Ex-Territórios, sem comprovação de que detinha o título de bacharel em Direito, em violação ao arts. 1º e 3º do Decreto nº 84.099, de 17/10/1979, e Art.11 do Decreto 9.324/2018 (Achado 3) ;
f) em 120 dias, proceda à reanálise dos processos SEI 05502.005550/2015-72, 05504.004504/2015-36, 05502.062680/2015-11, 03125.002179/2015-14, 05502.065615/2015-39, 05502.004079/2015-03, 05502.062967/2015-32, 05502.059694/2015-49, 05502.063940/2015-67, 05504.005244/2015-16; 05502.005802/2015-63; 03125.001896/2015-11, 05502.060287/2015-84 e   05502.004218/2015-91, oportunidade na qual poderão ser corrigidas as análises no tocante à ausência do requisito de escolaridade mínimo para ingresso no cargo originário, em violação ao art. 6º da Emenda Constitucional 79, de 2014, ao art. 6º da Emenda Constitucional 98, de 2017 c/c o art. 22 da Lei 1.711/1952 e o parágrafo único do art.10 da Lei 8.112/1990 (Achado 4) ;.
g) em 120 dias, proceda à reanálise dos processos SEI 05502.005550/2015-72, 05502.062576/2015-18, 05502.061710/2015-63, 05502.065615/2015-39, 03125.001896/2015-11, 05502.061548/2015-83, 05502.063339/2015-74, 03125.001969/2015-74, 05502.005543/2015-71, 05504.003044/2015-29, 05502.065166/2015-29, 05504.008435/2015-30, 05504.005093/2015-04 e 05504.001923/2015-16, oportunidade na qual poderão ser corrigidos os reenquadramentos de cargos em classe ou categorias incompatíveis com o período comprovado de exercício de função policial, considerando haver indícios de violação ao art. 3º da Lei 13.681, de 18/6/2018 e ao art. 47 da Portaria SGP/ME 24.859, de 9/12/2020 (Achado 5) ;
h) proceda ao julgamento dos processos SEI 03125.001903/2015-84, 03125.001838/2015-97, 05502.062967/2015-32, e 05502.062967/2015-32, e demais casos semelhantes tão logo sejam estabelecidos os normativos referentes aos procedimentos e parâmetros para comprovação do tempo de exercício contínuo de função policial, e não existindo impedimento judicial, (Achado 7) ;
i) envie informações precisas ao TCU sobre a apreciação de todos os 2042 requerimentos relativos à ACP 0000014-40.1996.4.01.3100 no prazo de 120 dias, para que possam ser avaliadas as medidas adotadas em cumprimento à legislação federal que norteia tais análises (Achado 8) ;
II) Determinar à Secretaria de Gestão e Desempenho de Pessoal do Ministério da Economia que, no prazo de 120 dias, elabore normativos, respeitando a deliberação deste Tribunal, que estabeleçam critérios objetivos para comprovação de contagem de tempo de exercício de cargo ou função para fins de enquadramento em quadro em extinção, iniciando pelos cargos policiais civis (art. 6º da EC nº 79/2014 ou do art. 6º da EC nº 98/2017) , contemplando dentre outros aspectos, a forma de aferição e número mínimo de documentos comprobatórios necessários para cada período de seis meses; a indicação do marco inicial de contagem e do marco final, conforme o tipo de documento/comprovação apresentada.com vistas a incrementar a qualidade das análises da CEEXT e aumentar a transparência de sua atuação; 
III) Determinar à Secretaria Especial de Desburocratização, Gestão e Governo Digital do Ministério da Economia. (SEDGG/ME) , para que, em 90 dias, adote medidas para prover a CEEXT de meios de análise automatizada de processos de transposição/reenquadramento, cedendo provisoriamente recursos tecnológicos e profissionais da área de tecnologia da informação (servidores ou terceirizados) , para atender demandas da Comissão, de modo a identificar e cessar pagamentos indevidos aos requerentes de enquadramento (Achado 5) .
IV) Arquivar o presente processo após as comunicações processuais, com base no inc. V do art. 169 do RITCU."
	É o relatório.

não há.

Não atuou

REPRESENTAÇÃO. TRANSPOSIÇÃO DE POLICIAIS ORIUNDOS DOS EX-TERRITÓRIOS PARA OS QUADROS EM EXTINÇÃO DA ADMINISTRAÇÃO PÚBLICA FEDERAL. EXIGÊNCIA DE ESCOLARIDADE. DILIGÊNCIAS. OITIVA. FISCALIZAÇÃO. CONHECIMENTO. PROCEDÊNCIA PARCIAL. DETERMINAÇÕES E RECOMENDAÇÃO.

REPRESENTAÇÃO (REPR)

Secretaria de Controle Externo da Administração do Estado (SecexAdmin)

Em exame representação formulada pela Secretaria de Controle Externo da Administração do Estado - SecexAdmin a fim de apurar possíveis irregularidades no processo de transposição e enquadramento de policiais oriundos dos ex-Territórios Federais do Amapá (AP) , Rondônia (RO) e Roraima (RR) em quadro em extinção da Administração Pública Federal.
2.	Segundo apontado inicialmente pela unidade técnica, o cerne da suposta irregularidade estaria na dispensa da exigência de escolaridade mínima para comprovação de regular ingresso no cargo de policial para os ocupantes dos postos mencionados na Tabela "b" do Anexo VI da Lei 11.358/2006, fundamentada no Parecer 86/2020/DECOR/CGU/AGU, da Advocacia Geral da União (AGU) .
3.	Antes de tudo, registro um elogio à metodologia pioneira empregada pela SecexAdmin para monitorar o cumprimento das determinações contidas no Acórdão 1919/2019-TCU-Plenário, que possibilitou a identificação da necessidade da presente apuração, fazendo uso de modelos computacionais de inteligência artificial que mensuram o risco de deferimento indevido de pedidos de transposição.
4.	O Acórdão retromencionado foi expedido nos autos do TC-Processo 034.566/2018-0, que cuida de representação formulada pelo Ministério Público de Contas, em razão de possíveis transposições indevidas, realizadas sem concurso público, para quadro em extinção da Administração Federal, de pessoas que mantiveram qualquer espécie de vínculo com a Administração Pública dos ex-Territórios ou dos Estados de Rondônia, do Amapá e de Roraima na fase de instalação dessas unidades federadas.
5.	Este processo versa somente sobre a transposição e o enquadramento da parcela dos servidores que estiveram exercendo atividades próprias de polícia na época de transformação dos antigos Territórios de Rondônia, Amapá e Roraima em Estados. Trata-se, portanto, de um subconjunto bem menor do que abordado no processo TC-Processo 034.566/2018-0 (professores, médicos, profissionais das carreiras de planejamento e orçamento, empregados de estatais etc.) , englobando um contingente bem definido de interessados que são regidos de forma específica e distinta dos demais beneficiados.
6.	Lembro, por oportuno, que na primeira ocasião que atuei nestes autos, deixei de determinar, cautelarmente, à Comissão de ex-Territórios Federais (CEEXT) e à Secretaria Especial de Desburocratização, Gestão e Governo Digital (SEDGG) , ambas do Ministério da Economia, a suspensão dos processos de enquadramento de servidores públicos oriundos dos ex-Territórios Federais que realizaram atividades de função policial, conforme proposto, por entender que a suposta falha encontrava-se amparada consistentemente no Parecer 86/2020/DECOR/CGU/AGU, que fora aprovado pelo Consultor-Geral da União (peça 8, p. 18) e ainda pelo então Advogado-Geral da União, que trata da dispensa da escolaridade mínima.
7.	Não obstante, a CEEXT optou, por iniciativa própria, por paralisar o exame dos requerimentos para enquadramento dos policiais do quadro em extinção da União.
8.	Dada a complexidade do tema e a multiplicidade de normas envolvidas, inicio fazendo uma breve retrospectiva, de forma simplificada e aplicável, do tratamento jurídico-constitucional sobre o assunto.
9.	O ex-Território de Rondônia foi alçado à condição de Estado pela Lei Complementar 41 de 22/12/1981, tendo sido instalado em 4 de janeiro do ano seguinte. Já os ex-Territórios do Amapá e de Roraima foram transformados em Estados pela Constituição Federal vigente, promulgada em 05/10/1988.
10.	Dez anos após, a Emenda Constitucional 19/1998 previu, em seu art. 31, que várias categorias de servidores dos ex-Territórios do Amapá e de Roraima que prestavam serviços na data em que foram transformados em estados constituiriam quadro em extinção da Administração Pública Federal, transferindo o ônus de manutenção desses servidores para a União, ainda que continuassem a prestar serviços aos respectivos Estados, na condição de cedidos.
11.	Os servidores do ex-Território de Rondônia passaram a ter o mesmo tratamento com a edição das Emendas Constitucionais 38/2002 e 60/2009, no que se refere à transposição dos seus servidores para o quadro em extinção da União.
12.	Posteriormente, a Emenda Constitucional 79/2014, além de reiterar o vínculo funcional com a União dos servidores admitidos nos quadros dos Municípios integrantes dos ex-Territórios, estendeu o rol dos servidores que poderiam exercer o direito de opção para ingressar no quadro em extinção da União, igualando o tratamento oferecido aos servidores dos três ex-Territórios e fixou o prazo máximo de 180 dias para que o poder central regulamentasse o enquadramento dos servidores.
13.	Essa alteração constitucional passou também a distinguir do conjunto de servidores dos ex-Territórios que poderiam optar pela transposição para o quadro em extinção da administração federal, aqueles que foram admitidos regularmente e que se encontravam no exercício de funções policiais nas Secretarias de Segurança Pública. Esses foram inicialmente enquadrados na carreira da Polícia Civil dos ex-Territórios, independentemente de terem sido ou não admitidos originalmente em postos policiais.
14.	Com efeito, foi editada a Medida Provisória 660/2014, transformada na Lei 13.121/2015 e revogada pela vigente Lei 13.681/2018, que é regulamentada pelo Decreto 10.020/2019, com a redação dada pelo Decreto 10.666/2021, que, entre outras providências, instituiu a CEEXT, a quem é atribuída a análise técnica dos requerimentos de opção para a inclusão dos servidores dos ex-Territórios no quadro em extinção da União e dos seus correspondentes reenquadramentos.
15.	Além disso, em 2017, a Emenda Constitucional 98, ao alterar a Emenda Constitucional 19/1998, incluiu, no quadro em extinção da União, servidor público, integrante da carreira de policial, civil ou militar e qualquer pessoa que haja mantido relação ou vínculo funcional, empregatício, estatutário ou de trabalho com a administração pública dos ex-Territórios ou dos Estados em que foram transformados, inclusive suas prefeituras, na fase de instalação dessas unidades federadas.
16.	Tal previsão aumentou exponencialmente a quantidade de pessoas beneficiadas, bem como flexibilizou os meios probatórios para a comprovação de relação ou vínculo para fins de enquadramento.
17.	Diante desse cenário, a fiscalização em exame analisou 42 processos de requerimento de enquadramento fundado nos arts. 6º da EC 79/2014 e da EC 98/2017, que tratam de servidores que exercem atividades policiais, e entendeu ter encontrado as seguintes irregularidades:
a) adoção do entendimento vinculante decorrente do Parecer 86/2020/DECOR/CGU/AGU no enquadramento dos cargos constantes da Tabela 'b' do Anexo VI da Lei 11.358/2006;
b) enquadramento nos cargos constantes da Tabela 'b' do Anexo VI da Lei 11.358/2006 sem o preenchimento de requisitos de escolaridade mínima;
c) enquadramento para cargos de nível superior sem o preenchimento de requisitos de escolaridade mínima;
d) enquadramento sem o preenchimento de requisitos para o ingresso regular no cargo originário;
e) enquadramento de cargos em classe/categoria incompatível com o período comprovado de exercício de função policial;
f) ausência de regulamentação para enquadramento de servidores que exerceram função policial mediante o exercício de cargos em comissão; e
g) enquadramentos indevidos de servidores excluídos do serviço público, de aposentados pelo Regime Próprio de Previdência Social e de servidores sem comprovação do exercício de atividades policiais.
18.	Assim, a instrução técnica propôs que seja determinado à CEEXT que:
a) se abstenha de adotar o entendimento contido no Parecer 86/2020/DECOR/CGU/AGU;
b) exija a comprovação de escolaridade mínima para o enquadramento nos cargos constantes da Tabela 'b' do Anexo VI da Lei 11.358/2006;
c)  adote o entendimento que vier a ser firmado nesta deliberação sobre a escolaridade mínima na prestação de informações para os processos judiciais;
d) reanalise os identificados processos de enquadramento dos cargos constantes da Tabela 'b' do Anexo VI da Lei 11.358/2006, bem como dos de Delegado de Polícia Civil para apurar a observância da compatibilidade da escolaridade;
e) reanalise os identificados processos de enquadramento para correção da ausência do requisito de escolaridade mínima para ingresso no cargo originário;
f)  reanalise os identificados processos para correção do enquadramento em classes ou categorias incompatíveis com o período comprovado de exercício de função policial;
g) julgue os identificados processos de enquadramento assim que forem normatizada a forma de comprovação do tempo de exercício contínuo de função policial; e
h) envie ao TCU informações sobre os requerimentos relacionados à Ação Civil Pública 0000014-40.1996.4.01.3100.
19.	A fiscalização sugere, ainda, que seja determinada à Secretaria de Gestão e Desempenho de Pessoal do Ministério da Economia a elaboração de normativo estabelecendo critérios objetivos para comprovação de contagem de tempo de exercício de cargo ou função para fins de enquadramento em quadro em extinção e à Secretaria Especial de Desburocratização, Gestão e Governo Digital do Ministério da Economia que ceda recursos tecnológicos e profissionais da área de tecnologia da informação para prover a CEEXT de meios de análise automatizada de processos de transposição/reenquadramento.
20.	De fato, esse tema do enquadramento dos servidores dos ex-Territórios nos quadros de pessoal da União, por ser sensível, complexo e materialmente relevante, já foi objeto de diversos processos no âmbito desta Corte. Eis uma amostra da atuação deste Tribunal de Contas sobre a matéria:
TC-Processo 005.291/1999-2 - Solicitação do Congresso Nacional acerca da redução de salários nas aposentadorias dos professores do ex-Território Federal de Rondônia.
TC-Processo 003.533/2001-0 - Consulta formulada pela Comissão de Constituição, Justiça e Redação da Câmara dos Deputados a respeito da correta interpretação do art. 31 da Emenda Constitucional nº 19/98. Dúvida acerca do alcance da expressão "servidores municipais dos ex-Territórios Federais do Amapá e de Roraima".
TC-Processo 001.710/2004-2 - Representação formulada por Procurador da Fazenda Nacional acerca de irregularidades no pagamento de policiais militares oriundos do extinto Território do Amapá.
TC-Processo 004.911/2004-4 - Representação acerca de pagamento irregular a servidores públicos do quadro de pessoal do ex-Território de Amapá.
TC-Processo 012.985/2004-2 - Auditoria de Conformidade nos procedimentos para colocar servidores públicos federais à disposição do estado de Roraima.
TC-Processo 000.933/2005-1 - Auditoria de Conformidade nos procedimentos para colocar servidores públicos federais à disposição do estado do Amapá.
TC-Processo 004.836/2005-6 - Auditoria no enquadramento dos professores do ex-Território de Rondônia.
TC-Processo 015.989/2005-3 - Auditoria no enquadramento dos professores do ex-Território de Roraima.
TC-Processo 016.298/2005-9 - Auditoria no enquadramento dos professores do ex-Território do Amapá.
TC-Processo 007.521/2014-6 - Consulta sobre o alcance e abrangência do art. 89 do ADCT acerca da admissão de servidores e empregados do estado de Rondônia.
TC-Processo 025.228/2015-3 - Denúncia acerca de procedimentos em curso na Superintendência de Administração do Ministério do Planejamento, Orçamento e Gestão no Amapá - para exclusão da folha de pagamento de servidores federais oriundos do extinto Território Federal do Amapá.
TC-Processo 034.566/2018-0 - Representação em razão de possíveis transposições indevidas, realizadas sem concurso público, para quadro em extinção da Administração Federal, de pessoas que mantiveram qualquer espécie de vínculo precário com a Administração Pública dos ex-Territórios ou dos Estados do Amapá e de Roraima na fase de instalação dessas unidades federadas.
TC-Processo 028.963/2020-2 - Monitoramento acerca da legalidade, eficiência e efetividade do processo de transposição de servidores e empregados dos ex-Territórios Federais a quadro em extinção da Administração Pública Federal.
21.	Esses dois últimos processos tiveram como objetivo verificar a legalidade e legitimidade dos procedimentos adotados pelas câmaras de julgamento da CEEXT para avaliar e julgar os requerimentos de opção e da documentação apresentada, de forma a assegurar a validade e fidedignidade dos documentos comprobatórios apresentados pelos requerentes de transposição e enquadramentos nos quadros em extinção da União.
22.	Na oportunidade do julgamento do TC-Processo 028.963/2020-2, o Ministro-Relator Vital do Rêgo registrou em seu voto que "Na linha da manifestação da SecexAdministração, verifico que a CEEXT vem adotando medidas de forma proativa para dirimir eventuais dúvidas e suprir lacunas da legislação em relação aos procedimentos de transposição e enquadramento, os quais envolvem assuntos de complexidade e de grande impacto nas atividades da Comissão", sem, todavia, deixar de consignar que existem oportunidades de melhorias que foram objeto de determinações e recomendações.
23.	Essa é a situação identificada no presente processo. A CEEXT, de forma responsável e cautelosa, diante da dúvida acerca da obrigatoriedade de observância do grau de escolaridade para o enquadramento no quadro de pessoal da Polícia Civil dos ex-Territórios de Rondônia, Amapá e Roraima, nos cargos constantes da Tabela 'b' do Anexo VI da Lei 11.358/2006, quais sejam, os de Escrivão de Polícia Civil, Agente de Polícia Civil, Datiloscopista de Policial Civil, Auxiliar Operacional de Perito Criminal Civil, Guarda de Presídio Civil, Escrevente de Policial Civil, Investigador de Polícia Civil e Agente Carcerário Civil, de contratados por esses entes para ocupar cargos de Datilógrafo, Motorista, Agente de Portaria, Agente Administrativo, entre outros, mas que estiveram exercendo atividades próprias de polícia, consoante previsto no art. 6º da Emenda Constitucional 79/2014 e no art. 6º da Emenda Constitucional 98/2017, consultou a Procuradoria-Geral da Fazenda Nacional, que findou com a aprovação pelo Advogado-Geral da União do Parecer 86/2020/DECOR/CGU/AGU, cuja ementa é a seguinte:
"EMENTA: ADMINISTRATIVO. ENQUADRAMENTO NO QUADRO DE PESSOAL DA POLÍCIA CIVIL DOS EX-TERRITÓRIOS DO AMAPÁ, RONDÔNIA E RORAIMA. CARGOS MENCIONADOS NA TABELA "B" DO ANEXO VI DA LEI Nº 11.358, DE 2006. EXIGÊNCIA DE ESCOLARIDADE. EXCEPCIONALIDADE. DESNECESSIDADE.
I - O art. 6º da Emenda Constitucional nº 79, de 2014, estabeleceu uma possibilidade excepcional no ordenamento jurídico, permitindo o enquadramento no quadro da Polícia Civil dos ex-Territórios para aqueles servidores que, de fato, estivessem exercendo atividades próprias de polícia, à época da transformação em Estados dos antigos territórios do Amapá, Roraima e Rondônia.
II - Com o advento da Emenda Constitucional nº 98, de 2017, a aplicação do disposto no art. 6º da EC nº 79, de 2014 foi estendida aos servidores que, admitidos e lotados pelas Secretarias de Segurança Pública dos então recém-criados Estados de Rondônia até 1987, e do Amapá e de Roraima até outubro de 1993, exerciam função policial.
III - O enquadramento no quadro da Polícia Civil dos ex-Territórios depende do preenchimento cumulativo das seguintes condições: a admissão regular no serviço público e o exercício de funções policiais no âmbito das Secretarias de Segurança Pública dos ex-Territórios ou dos Estados em questão, dentro dos limites temporais mencionados pelo artigo 6º da EC nº 79, de 2014 e pelo artigo 6º da EC nº 98, de 2017"
24.	Sem desconhecer que os pareceres da AGU não vinculam o entendimento do Tribunal sobre determinada matéria, em face das relevantes competências atribuídas a esta Corte de Contas e de sua independência prevista constitucionalmente, ressalto que cabe à AGU, na condição de órgão superior de assessoramento jurídico do Presidente da República, fixar a interpretação das normas a serem compulsoriamente observadas no âmbito do Poder Executivo.
25.	Transcrevo, para melhor compreensão, os principais trechos do referido Parecer:
"9. A Emenda Constitucional nº 79, de 2014, que "Altera o art. 31 da Emenda Constitucional nº 19, de 4 de junho de 1998, para prever a inclusão, em quadro em extinção da Administração Federal, de servidores e policiais militares admitidos pelos Estados do Amapá e Roraima, na fase de instalação dessas unidades federadas, e dá outras providências.", em seu art. 6º dispôs:
Art. 6º Os servidores admitidos regularmente que comprovadamente se encontravam no exercício de funções policiais nas Secretarias de Segurança Pública dos ex-Territórios do Amapá, de Roraima e de Rondônia na data em que foram transformados em Estados serão enquadrados no quadro da Polícia Civil dos ex-Territórios, no prazo de 180 (cento e oitenta) dias, assegurados os direitos, vantagens e padrões remuneratórios a eles inerentes.
10. Em seguida, foi editada a Emenda Constitucional nº 98, de 2017, que "Altera o art. 31 da Emenda Constitucional nº 19, de 4 de junho de 1998, para prever a inclusão, em quadro em extinção da administração pública federal, de servidor público, de integrante da carreira de policial, civil ou militar, e de pessoa que haja mantido relação ou vínculo funcional, empregatício, estatutário ou de trabalho com a administração pública dos ex-Territórios ou dos Estados do Amapá ou de Roraima, inclusive suas prefeituras, na fase de instalação dessas unidades federadas, e dá outras providências.", em seu art. 6º dispôs:
Art. 6º O disposto no art. 6º da Emenda Constitucional nº 79, de 27 de maio de 2014, aplica-se aos servidores que, admitidos e lotados pelas Secretarias de Segurança Pública dos Estados de Rondônia até 1987, e do Amapá e de Roraima até outubro de 1993, exerciam função policial.
11. Na sequência, foi editada a Medida Provisória nº 817, de 2018, convertida na Lei nº 13.681, de 18 de junho de 2018 que "Disciplina o disposto nas Emendas Constitucionais nº 60, de 11 de novembro de 2009, 79, de 27 de maio de 201, e 98, de 6 de dezembro de 2017; dispõe sobre as tabelas de salários, vencimentos, soldos e demais vantagens aplicáveis aos servidores civis, aos militares e aos empregados dos Ex-Territórios Federais, integrantes do quadro em extinção de que trata de que trata o art. 89 do Ato das Disposições Constitucionais Transitórias e o art. 31 da Emenda Constitucional nº 19, de 4 de junho de 1998; e dá outras providências." e, nos seus arts. 8º e 28 consignou: (...) 
12. Da leitura dos arts. 8º e 28 da Lei nº 13.681, de 2018, que regulamenta os arts. 6º das Emendas Constitucionais nº s 79, de 2014 e 98, de 2017, se depreende que foi criado o Plano de Classificação de Cargos dos ex-Territórios Federais, composto dos cargos efetivos de nível superior, intermediário, técnico e também auxiliar para os integrantes do quadro em extinção que tenham obtido o deferimento de suas opções para os cargos pleiteados. Já no art. 28 o legislador teve o cuidado de arrolar possíveis documentos que podem ser apresentados pelo requerente para fazer prova do exercício no cargo requerido. Referida comprovação não está dissociada do certificado para os cargos que as leis exigem nível de escolaridade superior, conforme amplamente justificaram os opinativos da Procuradoria.
13. Destarte, referidos dispositivos, ao contrário do que alega a Comissão Especial dos ex-Territórios não "estabelece a exigência de formação profissional e escolaridade" para todos os cargos, tão somente, salienta que serão enquadrados no PCC-Ext de acordo com as respectivas denominações, atribuições e requisitos de formação profissional. 
14. Assim, consoante bem destacou a ilustre parecerista no opinativo de nº 1.345/2019/CONJUR/PGFN/AGU, ratificado pelo Despacho nº 2.381/2019 do Procurador-Geral Adjunto, os servidores admitidos regularmente, no caso dos cargos de auxiliar deverão provar que desempenharam naquele período as atribuições do cargo que pleiteiam o enquadramento. 
15. Por oportuno, faz-se importante destacar o que expôs a Comissão Especial na Nota Técnica nº 5/2019, de que esses servidores foram contratados pelos entes federados nas décadas de 70, 80 e 90 "para ocupar cargos de datilógrafo, motorista, agente de portaria, agente administrativo, dentre outros, mas que desempenharam funções policiais no âmbito das respectivas Secretarias de Segurança Pública, até a data da transformação em Estados ou entre essa data e de suas instalações". 
16. Portanto, se à época, foram admitidos regularmente sem exigência de escolaridade e realizaram as atividades policiais para os cargos que requereram, conforme dispõe o permissivo legal, razão assiste nos argumentos jurídicos apresentados no Parecer nº 1.345/2019/2019/SZD/CPN/CONJUR/PDG/PGFN/AGU, aprovado e complementado pelo Despacho nº 2.381/2019/PGFN/AGU, de que os cargos mencionados na tabela "b" do Anexo VI da Lei nº 11.358/2006 não dependerá de comprovação de escolaridade. O fator determinante para o enquadramento consistirá no tipo de atividade desenvolvida pelo requerente." 
26.	De fato, compreendo que os dispositivos incluídos pelas Emendas Constitucionais 79/2014 e 98/2017 autorizam o entendimento de que o enquadramento dos servidores contratados para ocupar os cargos retromencionados, ainda que sem os requisitos de escolaridade, mas que desempenharam as funções policiais, lotados nas respectivas Secretarias de Segurança Pública, dentro dos limites temporais exigidos, podem ser integrados ao quadro da Polícia Civil dos ex-Territórios.
27.	Vale dizer que sequer a Lei 13.681/2018, que disciplina o disposto nas Emendas Constitucionais 60/2009, 79/2014 e 98/2017, fez qualquer exigência em relação à escolaridade para fins de enquadramento. Eis o dispositivo que trata do tema:
"Art. 8º Fica criado o Plano de Classificação de Cargos dos ex-Territórios Federais (PCC-Ext) , composto dos cargos efetivos de nível superior, intermediário, inclusive técnico, e auxiliar dos ex-Territórios Federais de Rondônia, do Amapá e de Roraima e dos seus Municípios, integrantes do quadro em extinção da União, cujos ocupantes tenham obtido o deferimento da opção de que tratam as Emendas Constitucionais nº s 60, de 11 de dezembro de 2009, 79, de 27 de maio de 2014, e 98, de 6 de dezembro de 2017.
§ 1º Os cargos de níveis superior, intermediário, inclusive técnico, e auxiliar ocupados pelos optantes de que trata o caput deste artigo serão enquadrados no PCC-Ext de acordo com as respectivas denominações, atribuições e requisitos de formação profissional. (...) " (grifos nossos) 
28.	A própria instrução da unidade técnica consigna que essa Lei nada dispôs sobre " (...) os requisitos de ingresso e exercícios dos cargos ali nominados" (§ 67 da peça 49) 
29.	Certo é que essas normas reconheceram a existência de desvios de função, tal como, por exemplo, a de Agente Administrativo que fez as vezes de Escrevente de Polícia, em face as precárias condições que permeavam a Administração Pública dos ex-Territórios.
30.	Ciente disso, o cipoal legal procurou encontrar a melhor solução jurídica para esses casos, levando em conta que esse hipotético Agente Administrativo pode ter ingressado no serviço público, eventualmente, sem possuir uma adequada formação escolar, em face das realidades locais, para executar atividades policiais. Assim, o enquadramento desses casos, cumprido os requisitos constitucionais e legais já mencionados, não dependeria do grau de escolaridade do interessado, mas sim do tipo de atividade policial que foi por ele, previa e comprovadamente, executada.
31.	Releva dizer que essa solução não defende a modificação das atribuições que já vinham sendo realizadas, pois os servidores serão enquadrados em "cargos de atribuições equivalentes ou assemelhadas" àqueles exercidos pelos servidores nos ex-Territórios (art. 3º da EC 79/2014) .
32.	Em relação aos cargos em que o ordenamento jurídico demanda qualificação especializada ou formação própria para o regular exercício da profissão, que constam da Tabela "a" do Anexo VI da Lei 11.358/2006, tais como o de Delegado da Polícia Civil, de Perito Criminal Civil e de Médico-Legista Civil, concordo com a proposta da unidade técnica acerca da necessidade de comprovação de escolaridade compatível e contemporânea com os exercícios dessas atividades.
33.	Essa situação tão especial, qual seja a excepcionalização do princípio do concurso público por emenda constitucional, não deixou de ser judicializada. Veja-se, a propósito, a ementa da decisão proferida pelo Supremo Tribunal Federal, em 22/05/2020, na Ação Direta de Inconstitucionalidade 5.935, que considerou, por unanimidade, constitucional a Emenda Constitucional 98/2017:
"AÇÃO DIRETA DE INCONSTITUCIONALIDADE. EC 98/2017. SERVIDORES DOS TERRITÓRIOS FEDERAIS. AMAPÁ E RORAIMA. ALEGADA OFENSA À CLÁUSULA PÉTREA DOS DIREITOS E GARANTIAS INDIVIDUAIS (ART. 60, § 4º, IV, CFRB) . AUSÊNCIA DE VIOLAÇÃO AO NÚCLEO ESSENCIAL OU DE TENDÊNCIA A ABOLIR O PRINCÍPIO DO CONCURSO PÚBLICO. SITUAÇÃO EXCEPCIONAL. DESENVOLVIMENTO DA FEDERAÇÃO. ISONOMIA MATERIAL. DIGNIDADE HUMANA PROTEGIDA. AÇÃO DIRETA DE INCONSTITUCIONALIDADE CONHECIDA E JULGADA IMPROCEDENTE.
1. Os direitos e garantias individuais foram alçados à condição de cláusula pétrea pela primeira vez na Constituição da República de 1988. O art. 60, §4º, IV, protege o texto constitucional de emendas que atinjam o núcleo essencial desses direitos ou tendam a aboli-los.
 2. A interpretação do alcance das cláusulas pétreas deve encontrar equilíbrio entre a preservação do núcleo identitário constitucional e o regime democrático. Precedentes.
3. Presentes elementos que justifiquem o tratamento diferenciado, a norma que promove desequiparação de direitos concretiza a faceta material do princípio da isonomia (art. 5º, caput, CRFB) . Precedentes.
4. Ao excepcionar o princípio do concurso público por emenda constitucional e, em situação reconhecidamente singular, o legislador não afeta seu núcleo essencial nem busca aboli-lo.
 5. A forma federativa de Estado, outra cláusula pétrea, pressupõe a busca pelo desenvolvimento de cada ente, para a erradicação da pobreza e redução das desigualdades regionais (art. 3º, III, CRFB) , sendo prerrogativa da União atuar nesse sentido também no exercício de seu Poder Legislativo.
6. O ordenamento pátrio possui outras exceções ao concurso público, inclusive que garantem a efetivação de trabalhadores de ex-Territórios, cabendo ao constituinte derivado estabelecer critérios para alargá-la, bem como medir o impacto orçamentário.
7. A proteção estabelecida pelo art. 60, § 4º, IV, da CRFB, visa precipuamente a garantia da dignidade humana, que não se encontra ameaçada, de qualquer forma, pela norma questionada.
8. Ação direta de inconstitucionalidade conhecida e julgada improcedente."
34.	O STF decidiu, portanto, que os procedimentos previstos nessas normas não ferem o princípio constitucional do concurso público, mas apenas o afasta, temporariamente, para esse caso reconhecidamente excepcional.
35.	Disse o Ministro-Relator, Edson Fachin, em seu voto nessa ADI que: "Colimando dos elementos trazidos em sede de prestação de informações, verifica-se diversos elementos socioeconômicos que justificam o tratamento diferenciado aos servidores beneficiados pelos dispositivos impugnados, o que, pelo prisma da equidade, mostra-se juridicamente possível e consentâneo ao estabelecido pelo constituinte originário de 1988".
36.	Com efeito, tendo o STF, dada a situação excepcional e transitória, que foi a transformação dos ex-Territórios em Estados, considerado constitucionais as normas que afastaram o preceito constitucional do concurso público, que constitui uns dos dogmas mais caros ao nosso regime democrático, entendo plenamente justificada a não previsão da exigência de escolaridade para o enquadramento de determinados cargos públicos, notadamente quando o próprio poder constituinte e suas normas disciplinadoras não o exigiram, em face desse mesmo contexto.
37.	É descabido o questionamento contido no relatório da fiscalização acerca de ausência de isonomia de tratamento entre as diversas carreiras acerca da questão. A situação dos policiais não se confunde com as vivenciadas por outras categorias, tais como a dos professores ou daqueles que exerciam atividades de controladoria, orçamento e finanças, e por isso foi tratada de forma destacada e específica em dispositivos constitucionais e em suas normas regulamentadoras. Quis o legislador, no legítimo exercício do Poder Reformador Derivado, de forma explícita, distinguir os policiais das demais carreiras, desequiparando direitos para concretizar a justiça.
38.	Tampouco procede a previsão de que haveria " (...)  dificuldade e até a impossibilidade de aproveitamento do indivíduo enquadrado em cargo para o qual não teria o requisito mínimo para exercê-lo; (...) ", porquanto, como já se disse, não haverá modificação das atividades que já vinham sendo realizadas, pois os servidores serão enquadrados em cargos cujas atribuições sejam equivalentes àquelas exercidas nos ex-Territórios. Os servidores permanecerão executando suas tarefas cotidianas nas instalações em que se encontram, apenas passarão a ocupar cargo em extinção da União, à disposição do Estado Federado.
39	Rejeito, ademais, a afirmação de que a não exigência de escolaridade como requisito para a transposição " (...) deveria estar expressa, e não tacitamente implícita." (§ 73 da peça 49) . Por absoluta impossibilidade lógica, a boa técnica legislativa ensina que os dispositivos normativos devem expressar aquilo que "deve ser" ou o que é "proibido" e não aquilo que "não deve ser" ou o que "não é proibido". No caso, os requisitos para a transposição constam explicitamente dos arts. 6º das EC 79/2014 e 98/2017 e não preveem critérios de escolaridade, e não há qualquer vedação de transposição, nas normas transitórias aplicáveis, sem a observância do requisito de escolaridade.
40.	Com efeito, discordo das propostas da unidade instrutiva contidas nas letras "a", "b", "c" e "d" primeira parte descritas no § 17 deste Voto, por considerar que não é ilegal ou ilegítima a dispensa de escolaridade mínima para comprovação de regular ingresso no cargo de policial aos ocupantes dos postos mencionados na Tabela "b" do Anexo VI da Lei 11.358/2006.
41.	Não adiro, ademais, à proposta de encaminhamento citada na letra "e", de que se reanalise os processos de enquadramento para correção da ausência do requisito de escolaridade mínima para ingresso no cargo originário.
42.	Primeiramente porque aplica-se à situação todos os argumentos da realidade factual que justificam o afastamento, temporário e excepcional, da exigência do concurso público. Depois, por coerência, pois de nada vale a inexigibilidade de escolaridade ao tempo do enquadramento, se essa mesma condição tiver que ser atendida em tempos pretéritos, ou seja, quando do ingresso do interessado no serviço público do ex-Território.
43.	A fiscalização também registrou a dificuldade de a CEEXT promover o enquadramento em determinadas situações específicas, em face da legislação esparsa e profícua e da carência de orientações e de rotinas padronizadas. Diante disso, penso que seria de todo conveniente que essa Comissão, em articulação com a SEDGG/ME, definisse procedimentos e parâmetros para a comprovação do tempo de exercício de função policial e para o tratamento a ser dado aos ex-ocupantes de cargo em comissão ou de função comissionada.
44	Quanto às demais propostas de encaminhamento, anuo às conclusões contidas no relatório de inspeção e adoto seus fundamentos como minhas razões de decidir, acrescentando o conhecimento da presente representação e de sua procedência parcial.
	Ante todo o exposto, VOTO pela adoção da minuta de acórdão que submeto a este Plenário.
TCU, Sala das Sessões, em 15 de junho de 2022.
JORGE OLIVEIRA
Relator